---
title: "Tema 0 - Pre requisitos: Teoría de conjuntos y combinatoria"
author: "Ricardo Alberich , Juan Gabriel Gomila y  Arnau Mir"
date: 
output: 
  ioslides_presentation:
    widescreen: true
    css: Mery_style.css
    logo: Images/matriz_mov.gif
---

```{r setup, include=FALSE}
knitr::opts_chunk$set(echo = TRUE)
```
# Antes de empezar


##  Consideraciones 

Para aprender cálculo de probabilidades son necesarios conocimientos de:

1. Cálculo: Derivadas, integrales, límites, sumas de series...
2. Geometría básica y álgebra lineal : rectas, hiperplanos, volúmenes... Matrices, valores propios...
3. Teoría de conjuntos y combinatoria.....

##  Consideraciones 

Por experiencia sabemos que  la mayoría de estudiantes tienen más conocimientos de  cálculo, geometría y matrices.

Pero muchos  tienen  una falta de conocimientos  en teoría básica de conjuntos y combinatoria (matemática discreta).


##  Teoría de conjuntos

<l class="def"> Definición de conjunto </l>

La definición de conjunto es una [idea o noción primitiva](https://es.wikipedia.org/wiki/Concepto_primitivo). Es decir es una idea básica del pensamiento humano: un conjunto es una colección de objetos: números, imágenes... cualquier cosa, jugadores de fútbol, palabras, colores ....


La teoría de conjuntos básicas es simple y natural y es la que necesitamos para este curso.

La teoría de conjuntos matemática es más complejas y presenta varias paradojas como la [paradoja de Russell](https://es.wikipedia.org/wiki/Paradoja_de_Russell).


##  Teoría de conjuntos
La idea o noción práctica de conjunto es la de una  colección de objetos de un cierto tipo.

Estas colecciones o  conjuntos se pueden definir por:

* Compresión: reuniendo los objetos que cumplen una propiedad $p$
* Extensión:  dando una lista exhaustiva de  los miembros del conjunto



##  Conjuntos básicos

Los  conjuntos suelen tener un conjunto madre como por ejemplo 

* $\mathbb{N}=\{0,1,2,\ldots\}$
* $\mathbb{Z}=\{\ldots,-2,-1,0,1,2,\ldots\}$
* $\mathbb{Q}=\left\{\frac{p}{q}\quad\Big|\quad p,q\in \mathbb{Z} \mbox{ y } q \not= 0.\right\}$
* $\mathbb{R}=\{\mbox{Todos los puntos de una recta.}\}$

##  Conjuntos básicos

* $\mathbb{C}= \left\{a+b\cdot i\quad \big|\quad a,b\in \mathbb{R}\right\}\mbox{Los números complejos}\quad a+b\cdot i.$
* Alfabeto = $\{a,b,c,\ldots, A,B,C,\ldots\}.$
* Palabras = $\{paz, guerra, amor, probabilidad,\ldots\}.$

Recordemos que $i$ es la unidad imaginaria que cumple que $\sqrt{i}=-1$.


## Características y propiedades básicas de los conjuntos

* Si a cada objeto  $x$ de  $\Omega$ le llamaremos **elemento del conjunto** $\Omega$ y diremos que $x$ pertenece a $\Omega$.  Lo denotaremos por $x\in \Omega$.
* Un **conjunto de un elemento**, por ejemplo $\{1\}$ recibe el nombre de **conjunto elemental** (o **singleton** del inglés).
* Sea $A$ otro conjunto diremos que $A$ **es igual a** $B$  si todos los elementos $A$ están en $B$ y todos los elementos de $B$ están en $A$. Por ejemplo $A=\{1,2,3\}$ es igual a $B=\{3,1,2\}$.

## Características y propiedades básicas de los conjuntos

* Si $A$ es otro conjunto tal que  si $x\in A$ entonces $x\in B$ diremos que $A$ es un subconjunto de o que está contenido en $B$. Lo denotaremos por $A\subseteq B.$
* El conjunto  que no tiene elementos se denomina conjunto vacío y se denota por el símbolo $\emptyset$.
* Dado $A$ un conjunto cualquiera  obviamente $\emptyset\subseteq A.$

## Características y propiedades básicas de los conjuntos

Tomemos como conjunto base $\Omega=\{1,2,3\}$

* $\Omega$ es un conjunto de cardinal 3, se denota por $\#(\Omega)=3$  o por $|\Omega|=3$ 
*  El conjunto $\Omega$ tiene  $2^3=8$ subconjuntos.
  + el vacio $\emptyset$ y los elementales $\{1\},\{3\},\{3\}$
  + los subconjuntos de dos elementos: $\{1,2\},\{1,3\},\{2,3\}$
  + El conjunto total de tres elementos $\Omega=\{1,2,3\}.$


## Características y propiedades básicas de los conjuntos


Dado un conjunto $\Omega$ podemos construir el **conjunto de todas sus partes** (todos sus subconjuntos) al que denotamos por $\mathcal{P}(\Omega)$. También se denomina de forma directa partes de $\Omega$.


<l class="prop"> Cardinal  de las partes de un conjunto </l>

El cardinal de la partes de un conjunto  es $\#(\mathcal{P}(\Omega))=2^{\#(\Omega)}.$


## Características y propiedades básicas de los conjuntos


Por ejemplo $\#\left(\mathcal{P}(\{1,2,3\})\right)=2^{\#(\{1,2,3\})}=2^3=8.$


Efectivamente

$$\mathcal{P}(\{1,2,3\})=\{\emptyset,\{1\},\{2\},\{3\},\{1,2\},\{1,3\},\{2,3\},\{1,2,3\}\}.$$


## Características y propiedades básicas de los conjuntos
Dado un subconjunto $A$ de  $\Omega$ podemos construir la función característica de $A$ 
$$\chi_A:\Omega \to \{0,1\}$$

dado un $\omega\in \Omega$ 

$$
\chi_A(\omega)=
\left\{
\begin{array}{ll}
1 &  \mbox{si }\omega \in A\\
0 &  \mbox{si }\omega \not\in A
\end{array}
\right.
$$


## Operaciones conjuntos: Intersección.

Sea $\Omega$ un conjunto y $A$ y $B$ dos subconjuntos de $\Omega$.

El conjunto **intersección** de $A$ $B$ es el formado por todos los elementos que perteneces a $A$ \mbox{Y} $B$, se denota por $A\cap B$.

Más formalmente

$$
A\cap B=\left\{x\in\Omega \big| x\in A \mbox{ y } x\in B\right\}.
$$

## Operaciones conjuntos: Unión.

El conjunto **unión** de $A$ y $B$ es el formado por todos los elementos que perteneces a $A$ \mbox{O que } pertenecen a $B$, se denota por $A\cup B$.


Más formalmente

$$
A\cup B=\left\{x\in\Omega \big| x\in A \mbox{ o } x\in B\right\}.
$$

## Operaciones conjuntos: Diferencia.

El conjunto **diferencia** de $A$ y $B$ es el formado por todos los elementos que perteneces a $A$ \mbox{Y NO } pertenecen a $B$, se denota por $A-B=A-(A\cap B)$.

Más formalmente

$$
A- B=\left\{x\in\Omega \big| x\in A \mbox{ y } x\notin B\right\}.
$$


## Operaciones conjuntos: Complementario

El **complementario** de un  subconjunto  $A$ de $\Omega$  es $\Omega-A$ Y se denota por $A^c$ o $\overline{A}$.

Más formalmente

$$
A^c=\left\{x\in\Omega \big| x\not\in A\right\}.
$$




## Más propiedades y definiciones

Sea $\Omega$ un conjunto y $A$,$B$,$C$ tres subconjuntos de $\Omega$

* Se dice que dos conjuntos $A$ y $B$ **son disjuntos** si $A\cap B=\emptyset.$
* $\Omega^c=\emptyset$.
* $\emptyset^c=\Omega$.
* $A\cup B=B \cup A$ , $A\cap B=B\cup A$ conmutativas
* $(A\cup B) \cup C = A \cup( B \cup C)$ , $(A\cap B) \cap C = A \cap( B \cap C)$ asociativas
* $A\cup (B\cap C)=(A\cup B) \cap (A\cup C)$ , $A\cap (B\cup C)=(A\cap B) \cup (A\cap C)$ distributivas
* $\left(A^c\right)^c=A$ doble complementario
* $\left(A\cup B\right)^c=A^c \cap B^c$, $\left(A\cap B\right)^c=A^c \cup B^c$ [leyes de De Morgan](https://es.wikipedia.org/wiki/Leyes_de_De_Morgan)


## Con R, ejemplos.

Con R los conjuntos de pueden definir como vectores

```{r}
Omega=c(1,2,3,4,5,6,7,8,9,10)
A=c(1,2,3,4,5)
B=c(1,4,5)
C=c(4,6,7,8)
Omega
```
## Con R, ejemplos.

```{r}
A
B
C
```
## Con R, ejemplos.
$A\cap B$

```{r}
A
B
intersect(A,B)
```

## Con R, ejemplos.

$A\cup B$

```{r}
A
B
union(A,B)
```

## Con R, ejemplos.

$B-C$

```{r}
B
C
setdiff(B,C)
```


## Con R, ejemplos.

$A^c=\Omega-A$

```{r}
Omega
A
setdiff(Omega,A)
```






## Con python

```{python}
Omega=set([1,2,3,4,5,6,7,8,9,10])
A=set([1,2,3,4,5])
B=set([1,4,5])
C=set([4,6,7,8])
Omega
```

## Con python

```{python}
A
B
C
```

## Con python

```{python}
A & B   # intersección (&: and/y)
A | B   # unión (|: or/o)
```
## Con python

```{python}
A - C   # diferencia 
Omega-C # complementario.
```



# Combinatoria


## Combinatoria. Introducción.

La combinatoria es una rama de la matemática discreta que entre otras cosas cuenta distintas configuraciones de objetos de un conjunto.

Por ejemplo si tenemos un equipo  de baloncesto con  7 jugadores ¿cuántos equipos de 5 jugadores distintos podemos formar?

## Combinatoria. Número binomial.

**Número combinatorio o número binomial**

Nos da el número de subconjuntos de tamaño $k$ de un conjunto de tamaño $n$. Este número es

$$
{{n}\choose {k}} = \frac{n!}{k!\cdot (n-k)!}.
$$

Recordemos que 
$$
n!=1\cdot 2\cdot 3\cdots n.
$$

## Combinatoria. Número binomial.

En nuestro caso  con 7 jugadores $n=7$   el número de equipos distintos de $k=5$ es

$$
{{7}\choose {5}} = \frac{7!}{5!\cdot (7-5)!}=\frac{7!}{5!\cdot 2!}=
\frac{1\cdot 2\cdot 3 \cdot 4\cdot 5\cdot 6\cdot 7}{1\cdot 2\cdot 3 \cdot 4\cdot 5\cdot 1\cdot 2}=\frac{6\cdot 7}{2}=\frac{42}{2}=21.
$$


Puedo formar 21 equipos distintos.

<div class="exercise">
**Ejercicio**

Carga el paquete `combinat` de R y investiga las funciones  `nCm` y `combn` para calcular el número de combinaciones y todas las combinaciones anteriores.
</div>

## Combinatoria. Variaciones.

**Variaciones**

Con los número $\{1,2,3\}$ ¿cuántos números de dos cifras distintas  podemos  formar sin repetir ninguna cifra? 

La podemos escribir

$$12,13,21,23,31,32$$


Luego hay seis casos 

## Combinatoria. Variaciones (sin repetición).

Denotaremos las variaciones (sin repetición) de $k$ elementos (de orden $k$) de un conjunto de $n$ elementos por $V^n_k$ su valor es 

$$
V^n_k=\frac{n!}{(n-k)!}=(n-k+1)\cdot (n-k+2)\cdots n.
$$


## Combinatoria. Variaciones.

En nuestro ejemplo  con  $n=3$ dígitos  podemos escribir las siguientes variaciones de orden $k=2$

$$
V_{k=2}^{n=3}=\frac{3!}{(3-2)!}=\frac{1\cdot 2\cdot 3}{1}=6.
$$



## Combinatoria. Variaciones con repetición.

**Variaciones con repetición**

¿Y repitiendo algún dígito? 

$$VR^n_k=n^k$$

Efectivamente en nuestro caso

$$11,12,13,21,22,23,31,32,33$$

$$
VR_{k=2}^{n=3}=n^k.
$$


## Permutaciones

Las permutaciones de un conjunto de cardinal $n$ son todas las variaciones de orden máximo $n$.
Las denotamos y valen:

$$
P_n=VR_n^n=n!
$$


<div class="exercise">
**Ejercicio**

Carga el paquete `combinat` de R e investiga la funcion  `permn` para calcular todas las permutaciones anteriores.
</div>

<div class="exercise">
**Ejercicio**

Investiga el paquete `itertools` y la función `comb` de `scipy.misc` de Python e investiga sus funciones para todas las formas de contar que hemos visto en este tema.
</div>

<div class="exercise">
**Ejercicio**

La función gamma de Euler, cobrará mucha importancia en el curso de estadística. Comprueba que la función `gamma(x+1)` da el mismo valor que la función `factorial(x)` en `R` para todo $x = \{1,2,3\cdots,10\}$.
</div>
## Permutaciones

Por ejemplo todos los números que se pueden escribir ordenando todos los dígitos $\{1,2,3\}$ sin repetir ninguno

```{r,warning=FALSE,message=FALSE}
library(combinat)
for(permutacion in permn(3)) print(permutacion)
```

Efectivamente 
$$
P_3=3!=1\cdot  2\cdot 3.
$$


# Para acabar


## Otros asuntos básicos

Evidentemente nos hemos dejado muchas otras propiedades básicas de teoría de conjuntos y de combinatoria como: 

* Números multinomiales.
* Combinaciones con repetición
* Propiedades de los números combinatorios.
* Binomio de Newton.
* Multinomio de Newton.

Si nos son necesarias las volveremos a repetir a lo largo del curso o  bien daremos enlaces para que las podáis estudiar en paralelo.

<div class="exercise"> 
**Nota**

Puedes repasar todos esos conceptos con ejercicios y más en el [Curso de estadística descriptiva con `R` y `Python`](https://www.udemy.com/course/estadistica-descriptiva?couponCode=JB_PROMO_OFF) con M. Santos y J.G. Gomila.<div>

