---
title: "Tema 3 - Distribuciones Notables Parte I:  Distribuciones Discretas"
author: "Ricardo Alberich, Juan Gabriel Gomila y  Arnau Mir"
date: 
runtime: shiny
output: 
  ioslides_presentation: 
    keep_md: yes
    css: Mery_style.css
    logo: Images/matriz_mov.gif
    widescreen: yes
---


```{r setup, include=FALSE}
knitr::opts_chunk$set(echo = TRUE, comment = NA)
library(reticulate)
```

# Distribuciones Notables I 

## Introducción

* En este tema estudiaremos diversos tipos de experimentos que son muy frecuentes y algunas de las variables aleatorias asociadas a ellos. 

* Estas variables reciben distintos nombres que aplicaremos sin distinción al tipo de población del experimento a la variable o a su función de probabilidad, densidad o distribución.

* Empezaremos con las variables aleatorias discretas que se presentan con frecuencia ya que están relacionadas con situaciones muy comunes como el número de caras en varios lanzamiento de una moneda, el número de veces que una maquina funciona hasta que se estropea, el numero de clientes en una cola,...


# Distribución Bernoulli 

## Distribución Bernoulli


<l class="definition"> Distribución Bernoulli </l>

* Consideremos un experimento con dos resultados posibles éxito (E) y
fracaso (F). El espacio de sucesos será $\Omega=\{E,F\}$.
* Supongamos que la probabilidad de éxito es  $P(E)=p$,  y naturalmente $P(F)=1-p=q$ con $0<p<1$.
* Consideremos la  aplicación 

$$
X:\Omega=\{E,F\}\to \mathbb{R}
$$

definida por

$$
X(E)=1\mbox{, }X(F)=0.
$$


## Distribución Bernoulli

Su  función de probabilidad es


$$
P_{X}(x)=
\left\{
\begin{array}{ll} 1-p=q & \mbox{si } x=0\\
p & \mbox{si } x=1\\
0 & \mbox{en cualquier otro caso}
\end{array}
\right..
$$

Su función de distribución es 

$$
F_{X}(x)=P(X\leq x)=
\left\{
\begin{array}{ll} 
0 & \mbox{si } x<0\\
1-p=q & \mbox{si } 0\leq x <1\\
1 & \mbox{si } 1\leq x \\
\end{array}
\right..
$$


## Distribución Bernoulli

* Bajo estas condiciones diremos que $X$  **es una v.a. Bernoulli** o que  sigue una ley de  **distribución de probabilidad  Bernoulli** de parámetro $p$.
* Lo denotaremos por
$$X\equiv Ber(p)\mbox{ o también } X\equiv B(1,p).$$
* A este tipo de  experimentos (éxito/fracaso)se les denomina experimentos Bernoulli.
* Fue su descubridor un científico suizo  [Jacob Bernoulli](https://es.wikipedia.org/wiki/Jakob_Bernoulli),  uno más de la de la conocida [familia de científicos suizos Bernoulli](https://es.wikipedia.org/wiki/Familia_Bernoulli)

## Esperanza de una v.a. $X$  $Ber(p)$

Su **valor esperado** es 

$$E(X)=\displaystyle\sum_{x=0}^1 x\cdot P(X=x)= 0\cdot(1-p)+1\cdot p=p.$$



Calculemos también $E(X^2)$

$$E(X^2)=\displaystyle\sum_{x=0}^1 x^2\cdot P(X=x)= 0^2\cdot(1-p)+1^2\cdot p=p.$$

## Varianza de una v.a. $X$  $Ber(p)$


Su  **varianza** es 

$$Var(X)=E(X^2)-\left(E(X)\right)^2=p-p^2=p\cdot (1-p)=p\cdot q.$$


Su desviación típica es 

$$
\sqrt{Var(X)}=\sqrt{p \cdot (1-p)}.
$$

## Resumen v.a con distribución Bernoulli


$X$  Bernoulli | $Ber(p)$
----------:|:--------
$D_X=$ | $\{0,1\}$
$P_X(x)=P(X=x)=$ |  $\left\{\begin{array}{ll} q & \mbox{si } x=0\\ p & \mbox{si } x=1\\0 & \mbox{en otro caso}\end{array}\right.$ 
$F_X(x)=P(X\leq X)=$ | $\left\{\begin{array}{ll} 0 & \mbox{ si } x<0\\q & \mbox{ si } 0\leq x<1\\1 & \mbox{ si } 1\leq x \end{array}\right.$
$E(X)=p$ | $Var(X)=p\cdot q$



## Distribución Bernoulli. Ejemplo

Veamos los cálculos básicos $Ber(p=0.25)$ en `R`.

```{r binomialfunciones}
dbinom(0,size=1,prob=0.25)
dbinom(1,size=1,prob=0.25)
rbinom(n=20,size = 1,prob=0.25)
```

## Distribución Bernoulli. Ejemplo


El siguiente código dibuja las función de probabilidad y la de distribución de una  $Ber(p=0.25)$

```{r eval=FALSE}
par(mfrow=c(1,2))
plot(x=c(0,1),y=dbinom(c(0,1),size=1,prob=0.25),
     ylim=c(0,1),xlim=c(-1,2),xlab="x",
     main="Función de probabilidad\n Ber(p=0.25)")
lines(x=c(0,0,1,1),y=c(0,0.75,0,0.25), type = "h", lty = 2,col="blue")
curve(pbinom(x,size=1,prob=0.25),
      xlim=c(-1,2),col="blue",
      main="Función de distribución\n Ber(p=0.25)")
par(mfrow=c(1,1))
```


## Distribución Bernoulli. Ejemplo

```{r fig.align='center',echo=FALSE}
par(mfrow=c(1,2))
plot(x=c(0,1),y=dbinom(c(0,1),size=1,prob=0.25),
     ylim=c(0,1),xlim=c(-1,2),xlab="x",
     main="Función de probabilidad\n Ber(p=0.25)")
lines(x=c(0,0,1,1),y=c(0,0.75,0,0.25), type = "h", lty = 2,col="blue")
curve(pbinom(x,size=1,prob=0.25),
      xlim=c(-1,2),col="blue",
      main="Función de distribución\n Ber(p=0.25)")
par(mfrow=c(1,1))
```

## Gráficas interactivas $Ber(p)$

```{r echo = FALSE}

sliderInput("p_ber", label = "Probabilidad éxito p:",
              min = 0.01, max = 0.99, value = 0.25, step = 0.01)

renderPlot({
par(mfrow=c(1,2))
  p=input$p_ber
plot(x=c(0,1),y=dbinom(c(0,1),size=1,prob=p),
     ylim=c(0,1),xlim=c(-0.5,2),xlab="x",pch=21,
     main=paste0(c("Función de probabilidad\n
                   Ber(p=",p,")"),collapse=""),bg="black")
segments(x0=0,y0=0,x1=0,y1=1-p, col = "blue", lty =2)
segments(x0=1,y0=0,x1=1,y1=p, col = "blue", lty =2)
segments(x0=-1,y0=1-p,x1=0,y1=1-p, col = "blue", lty =2)
segments(x0=-1,y0=p,x1=1,y1=p, col = "blue", lty =2)
x=0:1
y=pbinom(x,size=1,prob=p)
curve(pbinom(x,size=1,prob=p),
      xlim=c(-1,2),col="blue",
      main=paste0(c("Función de distribución\n Ber(p=",p,")"),collapse="")
      )

par(mfrow=c(1,1))
})
```


# Distribución binomial

## Distribución binomial

<l class=definition> Distribución binomial </l>

Si repetimos $n$ veces de forma independiente un experimento Bernoulli de parámetro $p$.

El espacio muestral $\Omega$ estará formado por cadenas de $E$'s y $F$'s de longitud $n$
Consideremos la v.a.

$$X(\overbrace{EFFF\ldots EEF}^{n})=\mbox{número de éxitos en la cadena}.$$

## Función de probabilidad de una  binomial

Entonces su **función de probabilidad** es 

$$
P_{X}(x)=\left\{
\begin{array}{ll}
{n\choose x}\cdot  p^x \cdot(1-p)^{n-x} &\mbox{ si } x=0,1,\ldots,n\\
0  & \mbox{ en otro caso}
\end{array}\right..
$$

## Función de distribución de binomial

Su **función de distribución** no tiene una fórmula cerrada. Hay que acumular la función de probabilidad:

$$
\begin{eqnarray*}
F_{X}(x)=P(X\leq x) & = & \sum_{i=0}^x P_X(i)\\
& = & 
\left\{
\begin{array}{ll}
0 & \mbox{ si } x\leq 0\\\displaystyle
\sum_{i=0}^k {n\choose i}\cdot  p^i \cdot (1-p)^{n-i} & \mbox{ si } 
\left\{
  \begin{array}{l} 
  k\leq x< k+1\\
  k=0,1,\ldots,n.
  \end{array}
\right.\\
1 & \mbox{ si } n\leq x
\end{array}
\right..
\end{eqnarray*}
$$




## Números binomiales con R

Los números binomiales alculan el número de equipos de baloncestodistintos que  ($k=5$ jugadores) se pueden hacer con 6 jugadores ($n=6$).

Es decir cuántas  manearas distintas hay para elegir (*choose*) 5 jugadores en un conjunto de 6 jugadores. Todo el mundo diría 
¡¡¡6!!!. Efectivamente con R es 

```{r}
choose(6,5)
```

## Números binomiales con R

Con 10 jugadores  el número de equipos de  5 distintos es bastante más grande

```{r}
choose(10,5)
```

Y por ejemplo con un equipo de fútbol profesional  que tiene en plantilla 22 jugadores  (quitando los guardametas) se pueden formar ¡¡nada menos que!!

```{r}
choose(22,10)
```
un bonito número capicúa que nos da el número de equipos distintos que se pueden formar.

##  Distribución Binomial

En las anteriores circunstancias diremos que la v.a. sigue una **ley de probabilidad binomial** ... con parámetros $n$ y $p$ y lo denotaremos así 
    
$$X\equiv B(n,p).$$ 
    
Obviamente se tiene que una bernoulli es una binomial con $n=1$

$$B(1,p)=Ber(p).$$

<div class="exercise"> 
**Ejercicio**

Calculad las funciones de distribución de una binomial $B(n=1,p=0.3)$ y comprobar que coinciden con  las distribuciones de una $Ber(p=0.3)$.
</div>

## Observaciones sobre la distribución binomial

* La probabilidad de fracaso se suele denotar con  $q=1-p$, **sin ningún aviso adicional**, con el fin de acortar  y agilizar la escritura de las  fórmulas.
* Su **función de distribución no tienen una formula general**, hay que calcularla con una función de R o python... En el siglo pasado se tabulaban en los libros de papel :-).
* En el material adicional os pondremos unas tablas de esta distribución
para distintos valores de $n$ y $p$ para que disfrutéis de tan ancestral método de cálculo. 
* Cualquier paquete estadístico, hoja de cálculo dispone de
funciones para el cálculo de estas probabilidades, así que el **uso de las tablas** queda **totalmente anticuado**. 

## Esperanza  de una $X$  $B(n,p)$

Su **esperanza** es 
$$E(X)=\displaystyle\sum_{k=0}^n k \cdot  {n \choose k }\cdot p^k\cdot q^{n-k} = n\cdot p.$$

La esperanza de $X^2$ es 

$$
\begin{eqnarray*}
E(X^2)&=& \displaystyle\sum_{k=0}^n k^2 \cdot  {n \choose k }\cdot p^k\cdot q^{n-k}\\
&=& n\cdot p\cdot q-(n\cdot p)^2.
\end{eqnarray*}
$$

## Varianza de una $X$  $B(n,p)$

Su **varianza** es 

 $$Var(X)=E(X^2)-\left(E(X)\right)^2=n\cdot p \cdot q=n\cdot p\cdot (1-p).$$

Su desviación  típica es
 
 $$\sqrt{n\cdot p\cdot q}=\sqrt{n\cdot p\cdot (1-p)}.$$
 
 
En otos temas veremos una forma sencilla del cálculo de la esperanza y varianza de una $B(n,p)$ como las suma de n $Ber(p)$ independientes.

<div class="exercise">
**Ejercicio**

Justificar de forma intuitiva que si $X_i$ con $i=1,2,\ldots, n$ son v.a. $Ber(p)$ independientes  entonces $X=\displaystyle\sum_{i=1}^n X_i$    sigue una distribuciń $B(n,p).$ 
</div>



## Resumen v.a con distribución binomial $B(n,p)$

$X$ binomial | $B(n,p)$ 
-------------:|:--------
$D_X=$ |  $\{0,1,\ldots n\}$ 
$P_X(x)=P(X=x)=$ |$\left\{\begin{array}{ll}{n\choose x}\cdot  p^x\cdot  (1-p)^{n-x} & \mbox{ si } x=0,1,\ldots,n\\0  & \mbox{ en otro caso.}\end{array}\right.$
$F_X(x)=P(X\leq X)=$ | no tiene fórmula (utilizad funciones de R o python)
$E(X)=$ |  $n\cdot p$
$Var(X)=$ | $n\cdot p \cdot (1-p)$

## Cálculos binomial con R

Veamos los cálculos básicos con funciones de R para una v.a $X$ con distribución  binomial  $B(n=10,p=0.25)$. 

Si queremos calcular con R algún valor de la función de distribución como por ejemplo $F_X(0)=P(X\leq 0)$ 

```{r binomialfuncionesA}
pbinom(0,size=10,prob=0.25)
```

y si queremos por ejemplo $F_X(4)=P(X\leq 4)$:

```{r}
pbinom(4,size=10,prob=0.25)
```

## Cálculos binomial con R

Sin embargo, si queremos calcular algún valor de la función de probabilidad como por ejemplo $P(X=0)$:

```{r binomialfunciones2A_dbinom}
dbinom(0,size=10,prob=0.25)
```

o por ejemplo para  $P(X=4)$:

```{r}
dbinom(4,size=10,prob=0.25)
```

## Generación de muestras aleatorias con R

Generaremos una muestra aleatoria  de  100 valores  de una población $B(20,0.5)$

```{r semilla_binomial}
set.seed(2019)
rbinom(100,size = 20,prob=0.5)
```

<div class="example"> 
**Ejemplo**

El ejemplo anterior correspondería a repetir 100 veces el experimento lanzar una moneda  20 veces y contar el número de caras.


##  Cálculos distribución binomial con python

Veamos los cálculos básicos con funciones de python para una v.a $X$ con distribución  binomial  $B(n=10,p=0.25)$.

Primero importamos la  función `binom` de la librería `scipy.stat`

```{python binomialfunciones2A_python}
from scipy.stats import binom
```

En general en el paquete `scipy`, la función de probabilidad se invocará con el método `pmf`, la de distribución con el método `cdf` mientras que una muestra aleatoria que siga esta distribución con el método `rvs`. En todos ellos aparecerá siempre el parámetro `loc` que se utiliza para desplazar el dominio de la variable aleatoria. Por ejemplo, en este caso 

```{python eval=F}
binom.pmf(k, n, p, loc) =  binom.pmf(k - loc, n, p)
```

##  Cálculos distribución binomial con python

Para calcular los valores de la función de distribución como por ejemplo $F_X(0)=P(X\leq 0)$ y $F_X(4)=P(X\leq 4)$ utilizamos la función `cdf`

```{python bino3_py}
binom.cdf(0,n=10,p=0.25)
binom.cdf(4,n=10,p=0.25)
```

Notemos que al no indicar el valor de `loc`, se le asume que toma el valor 0.

##  Cálculos distribución binomial con python

Para calcular los valores de la función de probabilidad $P(X=0)$ y $P(X=4)$ utilizamos la función `pmf`:

```{python bino4_py_2}
binom.pmf(0,n=10,p=0.25)
binom.pmf(4,n=10,p=0.25)
```

Notemos que al no indicar el valor de `loc`, se le asume que toma el valor 0.

##  Cálculos distribución binomial con python

Si queremos generar una muestras aleatorias que siga una distribución binomial, podemos usar la función `rvs`. En este caso, generaremos una muestra aleatoria  de  100 valores  de una población $B(20,0.5)$

```{python bino4_py_3}
binom.rvs(n=20,p=0.25,size = 100)
```

##  Cálculos distribución binomial con python

<l class="observ"> Observación</l>
Notemos que la secuencia aleatoria generada no es la misma que con R. De hecho si volvemos a ejecutar esta función obtendremos una muestra aleatoria distinta.


```{python bino4_py}
binom.rvs(n=20,p=0.25,size = 100)
```
</div>


## Cálculos binomial con python

Veamos algunos cálculos básicos con funciones de python para la binomial  $B(n=10,p=0.25)$.

```{python binomialfunciones2A_python2}
binom.cdf(5,n=10,p=0.25)
binom.pmf(1,n=10,p=0.25)
binom.rvs(n=20,p=0.25,size=10)
```

## Gráficas de la distribución binomial con R 

El siguiente código de R dibuja las función de probabilidad y la de distribución de una  $B(n=10,p=0.25)$


```{r fig.align='center',echo=TRUE,eval=FALSE}
par(mfrow=c(1,2))
aux=rep(0,22)
aux[seq(2,22,2)]=dbinom(c(0:10),size=10,prob=0.25)
plot(x=c(0:10),y=dbinom(c(0:10),size=10,prob=0.25),
  ylim=c(0,1),xlim=c(-1,11),xlab="x",
  main="Función de probabilidad\n B(n=10,p=0.25)")
lines(x=rep(0:10,each=2),y=aux, type = "h", lty = 2,col="blue")
curve(pbinom(x,size=10,prob=0.25),
  xlim=c(-1,11),col="blue",
  main="Función de distribución\n B(n=10,p=0.25)")
par(mfrow=c(1,1))
```


## Gráficas de la distribución binomial con R 

El siguiente código de R dibuja las función de probabilidad y la de distribución de una  $B(n=10,p=0.25)$


```{r fig.align='center',echo=FALSE}
par(mfrow=c(1,2))
aux=rep(0,22)
aux[seq(2,22,2)]=dbinom(c(0:10),size=10,prob=0.25)
plot(x=c(0:10),y=dbinom(c(0:10),size=10,prob=0.25),
  ylim=c(0,1),xlim=c(-1,11),xlab="x",
  main="Función de probabilidad\n B(n=10,p=0.25)")
lines(x=rep(0:10,each=2),y=aux, type = "h", lty = 2,col="blue")
curve(pbinom(x,size=10,prob=0.25),
  xlim=c(-1,11),col="blue",
  main="Función de distribución\n B(n=10,p=0.25)")
par(mfrow=c(1,1))
```

## Gráficas interactivas binomial


```{r  echo = FALSE}

fluidPage(
fluidRow(
  column(6,
         sliderInput("n_binom", label = "Número de repeticiones n:",
              min = 1, max = 50, value =10 , step = 1)),
  column(6,
          sliderInput("p_binom", label = "Probabilidad éxito p:",
                     min = 0.01, max = 0.99, value = 0.25, step = 0.01)
         )
  )
)

renderPlot({
  n=input$n_binom
  pr=input$p_binom
  
  par(mfrow=c(1,2))
  aux=rep(0,(n+1)*2)
  aux[seq(2,(n+1)*2,2)]=dbinom(c(0:n),size=n,prob=pr)
  plot(x=c(0:n),y=dbinom(c(0:n),size=n,prob=pr),
       ylim=c(0,1),xlim=c(-1,n+1),xlab="x",
       main=paste0(c("Función de probabilidad\n B(n=",n,",p=",pr,")"),collapse = ""))
  lines(x=rep(0:n,each=2),y=aux, type = "h", lty = 2,col="blue")
  curve(pbinom(x,size=n,p=pr),
        xlim=c(-1,n+1),col="blue",
        main=paste0(c("Función de distribución\n B(n=",n,",p=",pr,")"),
                    collapse = ""))
        par(mfrow=c(1,1))
})

```

## Gráficos de la distribución binomial con python

<div class="exercise">
**Ejercicio**

Buscad en la documentación de python cómo se dibuja la función de probabilidad y de distribución de una binomial y recread los gráficos anteriores.
</div>

<div class="exercise-sol">
Pista: Necesitaremos investigar más librerías:

```{python}
import numpy as np
import matplotlib.pyplot as plt
```
</div>

## Gráficos de la distribución binomial con python

```{python dibu_python1,eval=FALSE}
n, p = 10, 0.25
x = np.arange(binom.ppf(0.01, n, p),binom.ppf(0.99, n, p))
fig =plt.figure(figsize=(5, 2.7))
ax = fig.add_subplot(1,2,1)
ax.plot(x, binom.pmf(x, n, p), 'bo', ms=8, label='binom pmf')
ax.vlines(x, 0, binom.pmf(x, n, p), colors='b', lw=5, alpha=0.5)
for tick in ax.xaxis.get_major_ticks():
  tick.label.set_fontsize(5)
for tick in ax.yaxis.get_major_ticks():
  tick.label.set_fontsize(5) 
ax = fig.add_subplot(1,2,2)
ax.plot(x, binom.cdf(x, n, p), 'bo', ms=8, label='binom pmf')
ax.vlines(x, 0, binom.cdf(x, n, p), colors='b', lw=5, alpha=0.5)
for tick in ax.xaxis.get_major_ticks():
  tick.label.set_fontsize(5)
for tick in ax.yaxis.get_major_ticks():
  tick.label.set_fontsize(5)
fig.suptitle('Distribucion Binomial')
plt.show()
```




## Gráficos de la distribución binomial con python

<div class="center"> 

```{python dibu_python2,echo=FALSE}
n, p = 10, 0.25
x = np.arange(binom.ppf(0.01, n, p),binom.ppf(0.99, n, p))

fig =plt.figure(figsize=(5, 2.7))
ax = fig.add_subplot(1,2,1)
_=ax.plot(x, binom.pmf(x, n, p), 'bo', ms=8, label='binom pmf')
_=ax.vlines(x, 0, binom.pmf(x, n, p), colors='b', lw=5, alpha=0.5)
for tick in ax.xaxis.get_major_ticks():
  _=tick.label.set_fontsize(5)
for tick in ax.yaxis.get_major_ticks():
  _=tick.label.set_fontsize(5) 
  
ax = fig.add_subplot(1,2,2)
_=ax.plot(x, binom.cdf(x, n, p), 'bo', ms=8, label='binom pmf')
_=ax.vlines(x, 0, binom.cdf(x, n, p), colors='b', lw=5, alpha=0.5)
for tick in ax.xaxis.get_major_ticks():
  _=tick.label.set_fontsize(5)
for tick in ax.yaxis.get_major_ticks():
  _=tick.label.set_fontsize(5)
_=fig.suptitle('Distribucion Binomial')
plt.show()
```
</div>



## Ejemplo distribución binomial

<div class="example">
**Ejemplo: Número de bolas rojas extraídas  de urna con reposición.**


Tenemos una urna con $100$ bolas de las cuales 40 son rojas  y 60  blancas. Extraemos al azar una bola, anotamos su color y  la devolvemos a (reponemos en ) la urna.

Supongamos que repetimos este proceso $n=10$; reponiendo en cada ocasión la bola extraída. 

Consideremos la variable aleatoria $X=$ número de bolas rojas extraídas (con reposición)  en $n=10$ repeticiones del mismo experimento Bernoulli.


Bajo estas condiciones tenemos que  repetimos $n=10$ veces el mismo experimento Bernouilli con probabilidad de éxito (sacar bola roja) es 

$$P(Roja)=P(Éxito)=p=\frac{40}{100}=0.4.$$

Así que la variable $X=$"número de bolas rojas extraídas de la urna (con reposición) en $n=10$ ocasiones sigue una ley binomial  $B(n=10,p=0.4).$
</div>

## Ejemplo $B(n=10,p=0.4).$
<div class="example">
Nos preguntamos:

1. ¿Cuál es la probabilidad de que saquemos exactamente $4$ rojas?
2. ¿Cuál es la probabilidad de que saquemos al menos  $4$ rojas?
3. ¿Cuál es la probabilidad de que saquemos  menos de $3$ rojas?
4. ¿Cuál es el valor esperado del número de bolas rojas?
5. ¿Cuál es la desviación típica  del número de bolas rojas?

</div>

## Ejemplo $B(n=10,p=0.4).$

<div class="example-sol">
 
**Solución 1**. ¿Cuál es la probabilidad de que saquemos exactamente $4$ rojas?

Utilizando al función de probabilidad  tenemos que 

$$
\begin{eqnarray*}
P_x(X=4)&=&{10\choose 4}\cdot 0.4^4\cdot (1-0.4)^{10-4}
= \frac{10!}{(10-4)!\cdot 4!}\cdot 0.4^4\cdot 0.6^6\\
&=& \frac{7\cdot 8\cdot 9\cdot 10}{1\cdot 2\cdot 3\cdot 4}\cdot 0.4^4\cdot 0.6^6=`r round(choose(10,4)* 0.4^4*0.6^6,7)`
\end{eqnarray*}
.
$$


Con R

```{r}
dbinom(4,size=10,prob = 0.4)
```

</div>


## Ejemplo $B(n=10,p=0.4).$

<div class="example-sol">
**Solución 2**.  ¿Cuál es la probabilidad de que saquemos al menos  $4$ rojas?

Al menos 4 rojas es $P(X \geq  4)=1-P(X<4)=1-P(x\leq 3).$

Así que calculemos $P(X\leq 3)$

$$
\begin{eqnarray*}
P(x\leq 3)&=& P(X=0)+P(X=1)+P(X=2)+P(X=3)\\
&=& 
 {10\choose 0}\cdot 0.4^0\cdot (1-0.4)^{10-0}+ {10\choose 1}\cdot 0.4^1\cdot (1-0.4)^{10-1}\\
&+&{10\choose 2}\cdot 0.4^2\cdot (1-0.4)^{10-2}+ {10\choose 3}\cdot 0.4^3\cdot (1-0.4)^{10-3}\\
&=&`r round(pbinom(3,10,0.4),7)`
\end{eqnarray*}
.
$$

</div>


## Ejemplo $B(n=10,p=0.4).$
<div class="example-sol">
Con R

```{r}
pbinom(3,10,0.4)
```


Así que

$$P(X \geq 4 )=1-P(x< 4)=P(X\leq 3)=1-`r round(pbinom(3,10,0.4),7)`=`r round(1-pbinom(3,10,0.4),7)`.$$

</div>

## Ejemplo $B(n=10,p=0.4).$

<div class="example-sol">
O con R también

```{r}
1-pbinom(3,10,0.4)
```

Aunque en estos casos el parámetro `lower.tail = FALSE` es sin duda nuestra mejor opción: 

```{r}
pbinom(3,10,0.4,lower.tail = FALSE)
```

</div>

## Ejemplo $B(n=10,p=0.4).$
<div class="example-sol">

**Solución 3**.  ¿Cuál es la probabilidad de que saquemos  menos  de $3$ rojas?

$$
\begin{eqnarray*}
P(x< 3)&=& P(X\leq 2)=  P(X=0)+P(X=1)+P(X=2)\\
&=& 
{10\choose 0}\cdot 0.4^0\cdot (1-0.4)^{10-0}+ {10\choose 1}\cdot 0.4^1\cdot (1-0.4)^{10-1}\\
&+&
{10\choose 2}\cdot 0.4^2\cdot (1-0.4)^{10-2}\\
&=&`r round(pbinom(2,10,0.4),7)`
\end{eqnarray*}
.
$$


```{r}
dbinom(0,10,0.4)+dbinom(1,10,0.4)+dbinom(2,10,0.4)
pbinom(2,10,0.4)
```

</div>

## Ejemplo $B(n=10,p=0.4).$

<div class="example-sol">

**Solución 4**. ¿Cuál es el valor esperado del número de bolas rojas?

Como  $X$ es una $B(n=10,p=0.4)$ sabemos que 

$$E(X)=n\cdot p = 10\cdot 0.4=`r 10*0.4`.$$

Aunque en python tenemos la función stats que nos lo calcula directamente:

```{python}
print("E(X) = {m}".format(m=binom.stats(n = 10, p = 0.4, moments='m')))
```

</div>

## Ejemplo $B(n=10,p=0.4).$

<div class="example-sol">
**Solución 5**. ¿Cuál es la desviación típica  del número de bolas rojas?


La varianza es 

$$
Var(X)=n\cdot p \cdot(1-p)=10\cdot 0.4\cdot 0.6=`r 10*0.4*0.6`.
$$


Por lo  tanto la desviación típica es 

$$\sqrt{Var(X)}=\sqrt{`r 10*0.4*0.6`}= `r sqrt(10*0.4*0.6)`.$$

Aunque en python tenemos la función stats que nos lo calcula directamente:

```{python}
print("Var(X) = {v}".format(v=binom.stats(n = 10, p = 0.4, moments='v')))
```

</div>


# Distribución geométrica


## Distribución geométrica

* Todos hemos jugado a, por ejemplo, tirar una moneda hasta que obtengamos la primera cara.

* O también tirar una pelota a una canasta de baloncesto hasta obtener la primer la canasta.

* Desde otro punto de vista también podemos intentar modelar el número de veces que accionamos una interruptor  y la bombilla se ilumina  hasta que falla. 

* O también el número de veces que un cajero automático nos da dinero hasta que falla.

La **modelización de este tipo de problemas se consigue con la  llamada distribución geométrica**.


## Distribución geométrica


<l class="definition"> Distribución geométrica </l>

* Repitamos un experimento Bernoulli, de parámetro p, de forma independiente hasta obtener el primer éxito.
* Sea $X$ la v.a. que cuenta el número de fracasos antes del primer éxito. Por ejemplo  que  hayamos tenido  $x$ fracasos  será una cadena de $x$ fracasos culminada con un éxito. Más concretamente 

$$P(\overbrace{FFF\ldots F}^{x}E)=P(F)^{x}\cdot P(E)=(1-p)^{x}\cdot p=q^{x}\cdot p.$$


## Distribución geométrica

Su función de probabilidad es 

$$
P_X(x)=P(X=x)=\left\{\begin{array}{ll}
(1-p)^{x}\cdot p & \mbox{ si } x=0,1,2,\ldots\\
0 &\mbox{ en otro caso}
\end{array}\right..
$$




* De una v.a. como esta diremos que sigue una
distribución geométrica de parámetro $p$.
* La  denotaremos por $Ge(p)$. 
* Su dominio es  $D_X=\{0,1,2,\ldots\}$.


## Función de distribución geométrica

Calculemos P($X\leq 3$).

Por la propiedad de la probabilidad del suceso complementario tenemos que

$$
P(X\leq 3 )=1-P(X> 3)=1-P(X\geq 4)
$$

 Efectivamente, el  evento  tenemos que $X\leq 3$  es que hemos fracasado más de tres veces hasta conseguir el primer éxito; es decir **hemos fracasado 4 o más veces**, por lo tanto 


$$
\{X>3\}=\{X\geq 4\}= \{FFFF\}
$$

## Función de distribución geométrica

Ahora, al  ser los intentos sucesos independientes, tenemos que:

$$
\begin{eqnarray*}
P(X>3) & = & P(\{FFFF\})= P(F)\cdot P(F)\cdot P(F)\cdot P(F)\\
&=& (1-p)\cdot (1-p)\cdot (1-p)\cdot (1-p)= (1-p)^{3+1}\\\
&=&(1-p)^{4}.
\end{eqnarray*}
$$


Calculamos 

$$F_X(3)=P(X\leq 3)=1-P(X>3)=1-(1-p)^{3+1}.$$

Por lo que podemos generalizar a cualquier entero positivo $k=0,1,2,\ldots$  

$$F_X(k)=P(X\leq k)=1-(1-p)^{k+1}\mbox{ si } k=0,1,2,\ldots$$

## Función de distribución geométrica


En general  tendremos que 


$$
F_X(x)=P(X\leq x)=
\left\{\begin{array}{ll} 
0 & \mbox{ si } x<0\\
1- (1-p)  & \mbox{ si } k=0\leq x <1\\
1- (1-p)^2 & \mbox{ si } k=1\leq x <2\\
1- (1-p)^3 & \mbox{ si } k=2\leq x <3\\
1- (1-p)^{k+1} & \mbox{ si } \left\{ \begin{array}{l}k\leq x< k+1\\\mbox{para } k=0,1,2,\ldots\end{array}
    \right.\end{array}\right.
$$



## Función de distribución geométrica

De forma más compacta tendremos que 



$$
F_X(x)=P(X\leq x)=
\left\{\begin{array}{ll} 
0 & \mbox{ si } x<0\\
1- (1-p)^{k+1} & \mbox{ si } \left\{ \begin{array}{l}k\leq x< k+1\\\mbox{para } k=0,1,2,\ldots\end{array}
    \right.\end{array}
    \right.
$$

Notemos que si $k=0,1,2,\ldots$ el límite de la función de distribución es 

$$
\displaystyle\lim_{k\to +\infty } F_X(k)=\lim_{k\to +\infty } 1-(1-p)^{k+1}=
1
$$

ya que $0<1-p<1$.


## Sumas derivadas series geométricas 
Recordemos del tema de variables aleatorias que 

<l class="prop">Propiedades</l>


* Si $|r|<1$  también son convergentes las derivadas, respecto de $r$, de la serie geométrica y convergen a la derivada correspondiente. Así tenemos que
$$
\begin{eqnarray*}
\left(\sum_{k=0}^{+\infty} r^k\right)'&= & \sum_{k=1}^{+\infty}k\cdot
r^{k-1} &=& \left(\frac1{1-r}\right)'=\frac1{(1-r)^2}\\
\left(\sum_{k=0}^{+\infty} r^k\right)^{''}&=& \sum_{k=2}^{+\infty}k \cdot(k-1)\cdot
r^{k-2}&=&\left(\frac1{1-r}\right)^{''}=\frac2{(1-r)^3}
\end{eqnarray*}.
$$


## Esperanza de una v.a. $Ge(p)$

Recordemos que $P(X=x)=(1-p)^x\cdot p$ si $x=0,1,2,\ldots$ y aplicado la fórmula anterior con $r=1-p$

$$
\begin{eqnarray*}
E(X)&=&\sum_{x=0}^{+\infty} x\cdot P_x(x)=\sum_{x=0}^{+\infty} x\cdot (1-p)^x\cdot p=
p\cdot (1-p) \cdot \sum_{x=1}^{+\infty} x\cdot (1-p)^{x-1}\\
&=& p\cdot (1-p)\cdot \frac{1}{(1-(1-p))^2}=p\cdot (1-p)\cdot \frac{1}{p^2}=\frac{1-p}{p}
\end{eqnarray*}.
$$

## Valor $E(X^2)$ de una v.a. $Ge(p)$

$$
\begin{eqnarray*}
E(X^2)&=&\sum_{x=0}^{+\infty} x^2\cdot P_X(x)=\sum_{x=1}^{+\infty} x^2\cdot (1-p)^x\cdot p\\
&=& 
\sum_{x=1}^{+\infty} (x\cdot (x-1)+x)\cdot (1-p)^{x}\cdot p\\
&=&
\sum_{x=1}^{+\infty} x\cdot (x-1)\cdot (1-p)^{x}\cdot p+\sum_{x=1}^{+\infty} x \cdot (1-p)^{x}\cdot p\\
&=&
(1-p)^{2}\cdot p\cdot \sum_{x=2}^{+\infty} x\cdot (x-1)\cdot (1-p)^{x-2}\\ 
&  +&   (1-p)\cdot p\sum_{x=1}^{+\infty} x \cdot (1-p)^{x-1} = \ldots
\end{eqnarray*}.
$$

## Valor $E(X^2)$ de una v.a. $Ge(p)$

$$
\begin{eqnarray*}
E(X^2)&=&\ldots\\
&=&
(1-p)^{2}\cdot p\cdot \sum_{x=2}^{+\infty} x\cdot (x-1)\cdot (1-p)^{x-2}\\ 
&  +&   (1-p)\cdot p\sum_{x=1}^{+\infty} x \cdot (1-p)^{x-1}\\
&=&
p\cdot (1-p)^2 \frac{2}{(1-(1-p))^3}+  (1-p)\cdot p \frac{1}{(1-(1-p))^2}\\
&=&
p\cdot (1-p)^2 \frac{2}{p^3}+  (1-p)\cdot p \frac{1}{p^2}\\
&=&\frac{2\cdot (1-p)^2}{p^2}+\frac{1-p}{p}
\end{eqnarray*}.
$$



## Varianza de una v.a. $Ge(p)$


$$
\begin{eqnarray*}
Var(X)&=&E(X^2)-E(X)^2=\frac{2\cdot (1-p)^2}{p^2}+\frac{1-p}{p}-\left(\frac{1-p}{p}\right)^2\\
&=&
\frac{2\cdot (1-p)^2+p\cdot(1-p)-(1-p)^2}{p^2}=\frac{(1-p)^2+p\cdot(1-p)}{p^2}\\
&=&
\frac{1-2\cdot p + p^2+p-p^2}{p^2}\\
&=& \frac{1-p}{p^2}.
\end{eqnarray*}
$$
Y su desviación típica será

$$\sqrt{Var(X)}=\sqrt{\frac{1-p}{p^2}}.$$


## Resumen $Ge(p)$ empezando en 0

$X=$ Geométrica (empieza en $0$)  | número de fracasos  para conseguir el primer éxito
------:|:-----
$D_X=$ | $\{0,1,\ldots n,\ldots\}$ 
$P_X(x)=P(X=x)=$ |$\left\{\begin{array}{ll}(1-p)^{x}\cdot p & \mbox{ si } x=0,1,2,\ldots \\0  & \mbox{ en otro caso.}\end{array}\right.$
$F_X(x)=P(X\leq X)=$ | $\left\{\begin{array}{ll} 0 & \mbox{ si } x<0\\
  1- (1-p)^{k+1} & \mbox{ si } \left\{ \begin{array}{l}k\leq x< k+1\\\mbox{para } k=0,1,2,\ldots\end{array}
    \right.\end{array}\right.$ 
$E(X)=\frac{1-p}{p}$ | $Var(X)=\frac{1-p}{p^2}$

## La variable geométrica que cuenta los intentos para obtener el primer éxito.

* Supongamos que sólo estamos interesados en el **número de intentos** para obtener el primer éxito. 
* Si definimos $Y$= número de  intentos para obtener el  primer éxito. Entonces $Y=X+1$  donde $X\equiv Ge(p)$.
* Su dominio es valores es $D_Y=\{1,2,\ldots\}$ 
* la media se incrementa en un intento debido al  éxito  $E(Y)=E(X+1)=E(X)+1=\frac{1-p}{p}+1=\frac1{p}$.
* La varianza es la misma $Var(Y)=Var(X+1)=Var(X)=\frac{1-p}{p^2}$.


## Resumen $Ge(p)$ comenzando en $1$.

$Y$ geométrica  (que cuenta el éxito empieza en 1)| número de INTENTOS  para OBTENER el primer éxito
------:|:-----
$D_Y=$ |  $\{1,2,\ldots n,\ldots\}$ 
$P_Y(y)=P(Y=y)=$ |$\left\{\begin{array}{ll}(1-p)^{y-1}\cdot p & \mbox{ si } y=1,2,3,\ldots\\  0  & \mbox{ en otro caso.}\end{array}\right.$
$F_Y(y)=P(Y\leq y)=$ | $\left\{\begin{array}{ll} 0 & \mbox{ si } y<1\\ 1- (1-p)^{k} & \mbox{ si } \left\{ \begin{array}{l}k\leq y< k+1\\\mbox{para } k=1,2,3,\dots \end{array}    \right.\end{array}\right.$ 
$E(X)=\frac1{p}$ |$Var(X)=\frac{1-p}{p^2}$




## Propiedad de la falta de memoria

<l class="prop"> Propiedad de la falta  de memoria </l>

Sea $X$ una v.a. discreta con dominio $D_X=\{0,1,2,\ldots\}$, con $P(X=0)=p$.

Entonces $X$ sigue una ley $Ge(p)$ sí y sólo si

$$
P\left(X> k+j\big| X\geq j\right)=P(X> k)
$$
para todo $k,j=0,1,2,3\ldots$.

## Propiedad de la falta de memoria

<div class="dem">
**Demostración**

Si es geométrica entonces el lado derecho de la igualdad es 

$$
P(X>k)=1-P(X\leq k)=1-\left(1-(1-p)^{k+1}\right)=(1-p)^{k+1}
$$

El lado de izquierdo es



$$
\begin{eqnarray*} 
P\left(X> k+j\big| X\geq j\right)&=&\frac{P\left(\{X> k+j\}\cap \{X\geq j\} \right)}{P\left(X\geq j\right)}=
\frac{P\left(X>k+j \right)}{P\left(X\geq j \right)} = \frac{1-P(X\leq k+j)}{1-P(X\leq j-1)}\\
&=&  \frac{1-(1-(1-p)^{k+j+1})}{1-(1-(1-p)^{j-1+1})} =\frac{(1-p)^{k+j+1}}{(1-p)^{j}} = (1-p)^{k+1}
\end{eqnarray*}
$$


Lo que demuestra  la igualdad.
</div>

## Propiedad de la falta de memoria

<div class="dem">
Para demostrar el recíproco tomemos $j=1$  y $k\geq 0$ entonces  por la propiedad de la pérdida de memoria

$$
P\left(X> k+1\big| X\geq 1\right)=P(X> k)
$$

Como sabemos  $P(X=0)=p$ tenemos $P(X \geq 1 )=1-P(X<1)=1-P(X=0)=1-p$

Luego  combinado las igualdades tenemos que

$$
P\left(X> k+1\big| X\geq 1\right)=\frac{P(X>k+1, X\geq 1)}{P(X\geq 1)}=\frac{P(X>k+1)}{P(X\geq 1)}=P(X>k).
$$
Así podemos poner que 

$$
\begin{eqnarray*}
P(X>k+1)&=&P(X\geq 1)\cdot P(X>k)=\left(1-P(X<1)\right)\cdot P(X>k)\\
&=&\left(1-P(X=0)\right)\cdot P(X>k)=(1-p)\cdot P(X>k).
\end{eqnarray*}
$$
</div>

## Propiedad de la falta de memoria

<div class="dem">
Es decir  en general tenemos que 

$$
P(X>k+1)=(1-p)\cdot P(X>k)
$$
Del mismo modo para $j=2$

$$
P(X>k+2)=(1-p)\cdot P(X>k+1)
$$

Restando la primera igualdad de la última obtenemos. 

$$
P(X>k+1)-P(X>k+2)=(1-p)\cdot P(X>k)-(1-p)\cdot P(X>k+1)
$$

de donde operando en cada lado de la igualdad obtenemos la recurrencia

$$
[1-P(X\leq k+1)]-[1-P(X\leq k+2)]=(1-p)\cdot [P(X>k)-P(X>k+1)]
$$

Ahora operando 



$$
P(X\leq k+2)-P(X\leq k+1)=(1-p)\cdot[1-P(X\leq k)-\left(1-P(X\leq k+1)\right)]
$$
$$
P(X=k+2)=(1-p)\cdot[P(X\leq k+1)-P(X\leq k)]
$$
$$
P(X=k+2)=(1-p)\cdot P(X=k+1)
$$

</div>



## Propiedad de la falta de memoria

<div class="dem">

De forma similar obtenemos 

$$
P(X=k+1)=(1-p)\cdot P(X=k)
$$
Utilicemos la recurrencia anterior  para calcular todas las probabilidades a partir de la $P(X=0)=p$; que vienen dadas por: 

$$
\begin{eqnarray*}
P(X=0)&=& p\\
P(X=1)&=&P(X=0+1)= (1-p)\cdot P(X=0) =(1-p)\cdot  p\\
P(X=2)&=&P(X=1+1)= (1-p)\cdot P(X=1)=(1-p)\cdot (1-p)\cdot p=(1-p)^2\cdot p\\
\ldots \ldots\ldots && \ldots  \ldots \ldots \ldots\ldots\ldots\ldots\ldots\ldots\ldots\ldots\ldots\ldots\ldots\ldots\ldots\ldots\ldots\ldots\ldots\ldots\ldots\ldots\ldots\\
P(X=k)&=&P(X=(k-1)+1)= (1-p)\cdot P(X=k-1)=(1-p)\cdot (1-p)^{k-1}\cdot p=(1-p)^{k}\cdot p
\end{eqnarray*}.
$$
Lo que demuestra  el recíproco, es decir que $X$ es $Geom(p)$.
</div>



## Falta de memoria

<l class="observ"> Observación: Interpretación  de la propiedad</l>

La propiedad  de la falta de memoria

$$
P(X> k+j\big|X \geq j)=P(X > k)
$$   

la igualdad anterior significa  que aunque **ya llevemos al menos  $j$ fracasos** la probabilidad de **que fracasemos $k$ veces más** no disminuye; es la misma  que si empezáramos de nuevo el experimento. 

A este efecto se le suele etiquetar con la frase  **el experimento carece de memoria** o es un **experimento sin memoria** (*Memoryless Property*).

## Ejemplo falta de memoria

Un ejemplo muy sencillo nos aclarará el alcance de esta propiedad

<div class="exercise"> **Ejercicio: la llave que abre la puerta**

Tenemos un llavero con 10 llaves,  solo una de ellas abre una puerta. Cada vez que probamos una llave y falla olvidamos que llave hemos probado. ¿Cuál es la probabilidad de que  si ya lo hemos intentado  5 veces necesitemos más de 4 intentos adicionales  para abrir la puerta?
</div>

<div class="example-sol">

Tomemos $k=4,j=5$, aplicando la propiedad de la falta de memoria

$$
P(X> 4+5/X \geq 5)=P(X > 4)
$$

Después de 5 fracasos no estamos *más cerca* de abrir la puerta.
La propiedad de la  falta de  memoria  nos dice que en **después de cada intento es como si empezásemos  de nuevo a abrir la puerta**. Tras 5 fracasos la probabilidad de que fallemos más de  4 veces  más es la misma.
</div>

## Ejemplo falta de memoria 

<div class="example-sol">

¿Cuál es el número esperado de fracasos hasta abrir la puerta

$$
E(X)=\frac{1-p}{p}=\frac{1-\frac{1}{10}}{\frac{1}{10}}=\frac{\frac{9}{10}}{\frac{1}{10}}=9.
$$

La varianza es 

$$
Var(X)=\frac{1-p}{p^2}=\frac{1-\frac{1}{10}}{\left(\frac{1}{10}\right)^2}=\frac{\frac{9}{10}}{\frac{1}{100}}=
90.
$$

La desviación típica es $\sqrt{90}=`r sqrt(90)`.$
</div>

## Ejemplo: El clásico del fútbol

<div class="exercise">

**Ejemplo: partidos hasta que el Barça gana al Madrid**

Los partidos Real Madrid FC Barcelona de **la liga** española se suelen denominar  **El Clásico**, sean en el Bernabeu (estadio del Real Madrid) o en el Camp Nou (estadio del Barça)

Sea $Y$ la variable que cuenta el número de veces que  en un partido de fútbol de la liga el Real Madrid  pierde contra el Barça sea en el Camp Nou  o el Calderón.

Nuestra amiga Aina es muy culé (hincha del Barça) quiere averiguar cuántos partidos consecutivos de **El Clásico** tiene que ver hasta ver ganar al Barça por primera vez. 

Le interesa estimar cuánto le va a costar este capricho. Tendrá que comprar las entradas y pagar los viajes de Barcelona a Madrid.

Para ello  consulta [datos historicos de **El clásico**  en la wikipedia](https://es.wikipedia.org/wiki/El_Cl%C3%A1sico)  y  averigua que hasta el 3 de marzo de 2019  el Real Madrid ganó en 72 ocasiones el Barça en 72  y empataron 34 veces, en total se  han jugado 178 **Clásicos**.

La pregunta es: ¿Cuál es la probabilidad de no ver ganar al Barça en al menos tres partidos consecutivos?

</div>

## Variable geométrica: El clásico

<div class="example-sol"> 

Como nuestro aficionada tiene un tía que juega mucho al fútbol en su consola  y con los datos que le damos  estima que  la probabilidad de que el Barça gane un clásico cualquiera es

$$P(Barça)=\frac{72}{178}=`r round(72/178,4)`.$$

Supongamos  pues que nuestro  *experimento de fútbol*  sigue una ley  geométrica con probabilidad de éxito $p=P(Barça)=\frac{72}{178}.$

Entonces si $X$ es el número de partidos que pierde el Barça antes de que gane el primero  seguirá  una ley $Ge(p=\frac{72}{178})$.

Así que  lo que nos pregunta Aina es la siguiente probabilidad

$$P(X>3)=1-P(X\leq 3)=1-\left(1-\frac{72}{178}\right)^4=`r round(1-(1-72/178)^4,4)`.$$


Así que  Aina tiene una probabilidad del $87.42\%$ de que  necesite ver al menos no ganar al Barça 3 partidos antes de ver uno en el que gane.
</div>

## Variable geométrica: El clásico

<div class="exercise"> 
**Ejercicio**

Bajo las condiciones del problema Barça-Madrid de nuestra amiga Aina ¿cuál es el valor esperado de $X$? ¿y su varianza? 
 
</div>

<div class="example-sol"> 

$$X=Ge\left(p=\frac{72}{178}=`r round(72/178,4)`\right)$$

entonces 

$$E(X)=\frac{1-p}{p}=\frac{1-`r round(72/178,4)`}{`r round(72/178,4)`}=`r round((1- (72/178))/(72/178),4)`$$

y

$$Var(X)=\frac{1-p}{p^2}=\frac{1-`r round(72/178,4)`}{`r round(72/178,4)`^2}=`r round((1- (72/178))/(72/178)^2,4)`$$

La desviación típica es 
$$\sqrt{`r round((1- (72/178))/(72/178)^2,4)`}=`r round(sqrt((1- (72/178))/(72/178)^2),4)`.$$

</div>



## Cálculos con R

Veamos los cálculos básicos con  R para la distribución geométrica  $Ge(p=0.25)$. R implementa la geométrica que cuenta el número de fracasos.


$P(X=0)=(1-0.25)^0\cdot 0.25^1=0.25$

```{r binomialfunciones01}
dgeom(0,prob=0.25)
```

$P(X\leq 0)=1- (1-0.25)^{0+1}=1-0.75=0.25$



```{r binomialfunciones02}
pgeom(0,prob=0.25)
```





## Cálculos con R



$P(X\leq 4)=1-(1-0.25)^{4+1}=1-0.75=1-0.75^5=`r 1-0.75^5`.$

```{r binomialfunciones1}
pgeom(4,prob=0.25)
```


Una muestra aleatoria de tamaño 25 de una $Ge(0.25)$

```{r}
rgeom(n=25,prob=0.25)
```

## Gráficos con R el código

```{r eval=FALSE}
par(mfrow=c(1,2))
x=c(0:10)
plot(x=x,y=dgeom(x,prob=0.25),
  ylim=c(0,1),xlim=c(-1,11),xlab="x",
  main="Función de probabilidad\n Ge(p=0.25)")
lines(x=rep(0:10,each=2),y=aux, type = "h", lty = 2,col="blue")
aux0=dgeom(c(0:10),prob=0.25)
ceros=rep(0,21)
ceros
aux=ceros
aux[2*(c(1:11))]<-aux0
curve(pgeom(x,prob=0.25),
  xlim=c(-1,10),col="blue",
  main="Función de distribución\n Ge(p=0.25)")
par(mfrow=c(1,1))
```


##  Los gráficos con R


```{r graficos22, fig.align='center',echo=FALSE}
  par(mfrow=c(1,2))
  p=0.25
  n=30
  aux=rep(0,(n+1)*2)
  aux[seq(2,(n+1)*2,2)]=dgeom(c(0:n),prob=p)
  plot(x=c(0:n),y=dgeom(c(0:n),prob=p),
       ylim=c(0,1),xlim=c(-1,n+1),xlab="x",
       main=paste0(c("Función de probabilidad\n Ge(p=",p,")"),collapse = ""))
  lines(x=rep(0:n,each=2),y=aux, type = "h", lty = 2,col="blue")
  curve(pgeom(x,prob=p),
        xlim=c(-1,n+1),col="blue",
        main=paste0(c("Función de distribución\n Ge(p=",p,")"),collapse = ""))
  par(mfrow=c(1,1))
```


## Gráficas interactivas geométrica

```{r echo = FALSE}
 
sliderInput("p_geom", label = "Probabilidad de éxito:",
              min = 0.01, max = 0.99, value =0.25 , step = 0.01)
renderPlot({
  par(mfrow=c(1,2))
  p=input$p_geom
  n=30
  aux=rep(0,(n+1)*2)
  aux[seq(2,(n+1)*2,2)]=dgeom(c(0:n),prob=p)
  plot(x=c(0:n),y=dgeom(c(0:n),prob=p),
       ylim=c(0,1),xlim=c(-1,n+1),xlab="x",
       main=paste0(c("Función de probabilidad\n Ge(p=",p,")"),collapse = ""))
  lines(x=rep(0:n,each=2),y=aux, type = "h", lty = 2,col="blue")
  curve(pgeom(x,prob=p),
        xlim=c(-1,n+1),col="blue",
        main=paste0(c("Función de distribución\n Ge(p=",p,")"),collapse = ""))
  par(mfrow=c(1,1))
})
```


## Cálculos con python

Veamos los cálculos básicos con  python para la distribución geométrica  $Ge(p=0.25)$. scipy.stats implementa la distribución geométrica que cuenta el número  intentos así que empieza en 1



Cargamos la  función de la librería 

```{python geom1}
from scipy.stats import geom
```


## Cálculos con python

La función de probabilidad es `geom.pmf(x,p,loc=0)=geom.pmf(x,p)` es un geométrica que cuenta el número de intentos para obtener el primer éxito el valor por defecto del último parámetro es  `loc=0`.

Si queremos la que cuenta el número de fracasos para obtener el primer éxito (la geométrica que empieza en 0) tenemos que usar `geom.pmf(x,p,loc=-1)`.

Es decir `geom.pmf(x,p,loc=-1)=geom.pmf(x-1,p,loc=0)`


## Cálculos con python

Veamos pues los cálculos para la $Ge(p)$ que empieza en $0$.

$P(X=0)=(1-0.25)^0\cdot 0.25^1=0.25$

```{python py_geom_funciones1}
geom.pmf(0,p=0.25,loc=-1)
```

$P(X\leq 0)=1- (1-0.25)^{0+1}=1-0.75=0.25$

```{python py_geom_funciones2}
geom.cdf(0,p=0.25,loc=-1)
```

## Cálculos con python

$P(X\leq 4)=1-(1-0.25)^{4+1}=1-0.75=1-0.75^5=`r 1-0.75^5`.$

```{python py_geom_funciones3}
geom.cdf(4,p=0.25,loc=-1)
```

Una muestra aleatoria de tamaño 25 de una $Ge(0.25)$

```{python py_random_binom}
geom.rvs(p=0.25, size=20, loc=-1)
```

## Cálculos con python 

<div class="exercise">
**Ejercicio**

Qué probabilidades son las que calcula el siguiente código y qué tipo de variables geométricas son?

</div>

```{python}
geom.cdf(range(5),p=0.3,loc=0)
geom.cdf(range(5),p=0.3,loc=-1)
```

## Cálculos con python  esperanza y  varianza

Con python también podemos calcular directamente algunos parámetros asociado a una función de distribución predefinida


```{python py_mean_var_stats}
geom.stats(p=0.25, loc=0, moments='mv')
geom.stats(p=0.25, loc=-1, moments='mv')
```


## Cálculos con python  esperanza y  varianza

<div class="exercise">
**Ejercicio**

Comprobad que las medias y las varianzas calculadas en el código anterior, corresponden a una $Ge(p=0.3)$ empezando en $1$ y a a un $Ge(p=0.3)$
empezando en $0$.

¿Son las varianzas siempre iguales?
</div>


## Gráficos con python

```{python geom2, eval=F}
p = 0.25
x = np.arange(geom.ppf(0.01, p),geom.ppf(0.99, p))
fig =plt.figure(figsize=(5, 2.7))
ax = fig.add_subplot(1,2,1)
ax.plot(x, geom.pmf(x, p), 'bo', ms=5, label='geom pmf')
ax.vlines(x, 0, geom.pmf(x, p), colors='b', lw=2, alpha=0.5)
for tick in ax.xaxis.get_major_ticks():
  tick.label.set_fontsize(5)
for tick in ax.yaxis.get_major_ticks():
  tick.label.set_fontsize(5) 
ax = fig.add_subplot(1,2,2)
ax.plot(x, geom.cdf(x, p), 'bo', ms=5, label='geom pmf')
ax.vlines(x, 0, geom.cdf(x, p), colors='b', lw=2, alpha=0.5)
for tick in ax.xaxis.get_major_ticks():
  tick.label.set_fontsize(5)
for tick in ax.yaxis.get_major_ticks():
  tick.label.set_fontsize(5)
fig.suptitle('Distribucion Geometrica')
plt.show()
```


## Gráficos con python

```{python, echo=F}

p = 0.25
x = np.arange(geom.ppf(0.01, p),geom.ppf(0.99, p))

fig =plt.figure(figsize=(5, 2.7))
ax = fig.add_subplot(1,2,1)
_=ax.plot(x, geom.pmf(x, p), 'bo', ms=5, label='geom pmf')
_=ax.vlines(x, 0, geom.pmf(x, p), colors='b', lw=2, alpha=0.5)
for tick in ax.xaxis.get_major_ticks():
  _=tick.label.set_fontsize(5)
for tick in ax.yaxis.get_major_ticks():
  _=tick.label.set_fontsize(5) 
  
ax = fig.add_subplot(1,2,2)
_=ax.plot(x, geom.cdf(x,p), 'bo', ms=5, label='geom cdf')
_=ax.vlines(x, 0, geom.cdf(x, p), colors='b', lw=2, alpha=0.5)
for tick in ax.xaxis.get_major_ticks():
  _=tick.label.set_fontsize(5)
for tick in ax.yaxis.get_major_ticks():
  _=tick.label.set_fontsize(5)
_=fig.suptitle('Distribucion Geometrica')
_=plt.show()
```


# Distribución binomial negativa

## El problema de la puerta con dos cerraduras

Supongamos que disponemos de 10 llaves distintas y tenemos que abrir una puerta con **dos cerraduras**.

Comenzamos por la primera cerradura, de tal forma que cada vez olvidamos que llave que hemos probado.

Una vez abierta la primera cerradura probamos de igual forma con la segunda hasta que también la abrimos.

Sea $X=$ la v.a. que cuenta el número de fracasos hasta abrir la  puerta.

Acertar una llave de la puerta es un experimento Bernoulli con probabilidad de éxito $p=0.1$. Lo repetiremos hasta obtener 2 éxitos.

## Distribución binomial negativa


En general tendremos un experimento  Bernoulli con probabilidad de éxito $0<p<1$ y  tal que:

* Repetimos el experimento hasta obtener el $n$-ésimo éxito ¡¡abrir la maldita puerta!!.
* Sea $X$ la v.a que cuenta el número fallos hasta abrir la puerta, es decir, hasta  conseguir el n-ésimo éxito. Notemos que no contamos los éxitos, solo  contamos los fracasos

## Distribución binomial negativa

 Si representamos como es habitual un suceso son una cadena de F's y E's. 
 
 Si  $n=2$  estos son algunos sucesos elementales 
 $$\{EE,FEE,EFE, FFEE,FEFE,EFFE,FFFEE,FFEFE,FEFFE,EFFFE\}$$
 
 
 
$$P(X=0)=P(\{EE\})=p^2$$

$$P(X=1)=P(\{FEE,EFE\})=2\cdot (1-p)\cdot p^2$$
$$P(X=2)=P(\{FFEE,FEFE,EFFE\})=3\cdot (1-p) 2\cdot p^2$$

$$P(X=3)=P(\{FFFEE,FFEFE,FEFFE,EFFFE\})=4\cdot (1-p)^3\cdot p^2$$

## Distribución binomial negativa
 
En general su función de probabilidad es

$$
P_{X}(k)=P(X=k)=\left\{\begin{array}{ll}
     {{k+n-1}\choose{n-1}} \cdot (1-p)^{k}\cdot p^n & \mbox{si } k=0,1,\ldots\\
     0 & \mbox{en otro caso}\end{array}\right.
$$
     

## Distribución binomial negativa

Una v.a. con este tipo de distribución recibe el nombre de *binomial negativa* y la denotaremos por $BN(n,p)$. 

Notemos que $BN(1,p)=Ge(p)$.

## Distribución binomial negativa

<div class="dem">
**Demostración**

Justifiquemos el resultado. Sea $X$ una $BN(n,p)$ y sea $k=0,1,2,\ldots$.

$$P(X=k)=P(\mbox{Todas las cadenas de E's y F' con $k$ F, con $n$ E y acabadas en E})$$


$$
\overbrace{\underbrace{\overbrace{EFFF\ldots EEF}^{n-1 \quad \mbox{Éxitos}.}}}_{k \quad\mbox{Fracasos}}^{k+n-1\mbox{ posiciones}}E
$$



De estas cadenas hay  tantas como maneras de elegir de entre las $k+n-1$ primeras posiciones $n-1$ para colocar los éxitos, esta cantidad es el número binomial

$${k+n-1\choose n-1}$$

</div>


## Números binomiales negativos

<l class="definition"> Números binomiales negativos</l>

Dados dos enteros positivos $n$ y $k$ se  define en numero binomial negativo como 

$$\binom{-n}{k}=\frac{(-n)(-n-1)\cdots (-n-k+1)}{k!}.$$


Se cumple que  

$$
(t+1)^{-n}=\sum_{k=0}^{+\infty}\left(\begin{array}{c} -n
\\ k\end{array}\right) t^{k}
$$


## Números binomiales negativos

Con R es la misma función que para los números binomiales

$$
\begin{eqnarray*}
{-6\choose 4}&=&\frac{-6\cdot (-6-1)\cdot \cdot (-6-2)\cdot (-6-3) }{4!}\\
&=&  \frac{-6\cdot(-7)\cdot (-8)\cdot (-9)}{24}\\
&=& \frac{3024}{24}=126.
\end{eqnarray*}
$$


Efectivamente obtenemos el mismo resultado

```{r}
choose(-6,4)
```

## Esperanza de una $BN(n,p)$

Su **esperanza es**

$$E(X)=\displaystyle\sum_{k=0}^{+\infty} k\cdot {k+n-1\choose n-1} \cdot (1-p)^{k}\cdot p^n=n\cdot\frac{1-p}{p}.$$


La **esperanza del cuadrado $X^2$ es**  

$$E(X^2)=\displaystyle\sum_{k=0}^{+\infty} k^2\cdot {k+n-1\choose n-1} \cdot (1-p)^{k}\cdot p^n=n\cdot\frac{1-p}{p^2}+\left(n\cdot \frac{1-p}{p}\right)^2.$$

## Varianza de una $BN(n,p)$

Por último la **varianza es** 

$$
Var(X)=E(X^2)-E(X)^2=
$$

$$=n\cdot \frac{1-p}{p^2}+\left(n\cdot \frac{1-p}{p}\right)^2-\left(n\cdot \frac{1-p}{p}\right)^2=
n\cdot \frac{1-p}{p^2}.$$

y por tanto la desviación típica es

$$\sqrt{Var(X)} = \frac{\sqrt{n(1-p)}}{p}$$

## Resumen Binomial Negativa $BN(n,p)$


 $X$, $BN(n,p)$ | Número de fracasos antes de  conseguir el $n$-ésimo éxito. Probabilidad de éxito $p$
--------------:|:------------
$D_X=$ | $\{0,1,2,3\ldots\}$  
$P_X(k)=P(X=k)=$ | $\left\{\begin{array}{ll} {k+n-1\choose n-1} \cdot (1-p)^{k}\cdot p^n & \mbox{si }  k=0,1,\ldots \\ 0 & \mbox{en otro caso.}\end{array}\right.$
$F_X(x)=P(X\leq X)=$ | $\begin{array}{l}\left\{\begin{array}{ll} 0 & \mbox{si } x<0\\\displaystyle\sum_{i=0}^{k} P(X=i) & \mbox{si  }\left\{\begin{array}{l}k\leq x< k+1\\k=0,1,2,\ldots\end{array}\right.\end{array}\right.
\\\mbox{Calcular la suma o utilizar funciones de R o python.}
\end{array}$
$E(X)=n\cdot\frac{1-p}{p}$ | $Var(X)=n\cdot \frac{1-p}{p^2}$ 

## Ejemplo puerta dos cerraduras $BN(n=2,p=0.1)$.

<div class="exercise">
**Ejercicio: Puerta  con dos cerraduras**

Recordemos nuestra puerta con dos cerraduras que se abren secuencialmente. Tenemos un manojo de 10 llaves casi idénticas. De manera que cada vez que probamos una llave olvidamos qué llave hemos usado.


Sea $X$ la v.a que nos da el número de  intentos fallidos hasta abrir  abrir la puerta. 

</div>

## Ejemplo $BN(n,p)$ 


<div class="exercise">

Estamos interesado en modelar  este problema.  La preguntas son:

1. ¿Cuál es la distribución de probabilidad de $X$ la v.a que nos da el número fallos  hasta abrir la puerta? 
2. ¿Cuál es la función de probabilidad y de distribución del $X$?
3. ¿Cuál es la probabilidad de fallar  exactamente  5 veces antes de abrir la puerta?
4. ¿Cuál es la probabilidad de fallar más de  4?
5. ¿Cuál es  el número esperado de fallos? ¿Y su desviación típica?

</div>


## Ejemplo dos cerraduras $BN(n=2,p=0.1)$.

<div class="example-sol">

**Solución 1.**  ¿Cuál es la distribución de probabilidad de $X$ la v.a que nos da el número fallos  hasta abrir la puerta? 

Bajo estados condiciones tenemos que la probabilidad de "éxito" de cada intento es $p=\frac{1}{10}=.01$. Como cada vez *olvidamos* qué llave hemos probado  cada intento será independiente del anterior.

Así que  la variable $X$ que queremos modelar  cuenta el número  fallos  de repeticiones sucesivas e independientes de  un experimento $Ber(p=0.1)$ hasta conseguir 2 éxitos en un experimento.

Por lo tanto  podemos asegurar que $X$ sigue un distribución $BN(n=2,p=0.1).$
</div>


## Ejemplo $BN(n=2,p=0.1)$ 


<div class="example-sol">

**Solución 2.** ¿Cuál es la función de probabilidad y de distribución del $X$?

En general la función de probabilidad  de una $BN(n,p)$ es 



$$
P_X(X=k)=P(X=k)=
\left\{
\begin{array}{cc} 
{k+n-1\choose n-1} \cdot (1-p)^{k}\cdot p^n & \mbox{si }  k=0,1,\ldots \\ 0 & \mbox{en otro caso.}\end{array}\right.
$$
En particular la   función de probabilidad  de una $BN(n=2,p=0.1)$ es


$$
P_X(X=k)=P(X=k)=
\left\{
\begin{array}{cc} 
{k+2-1\choose 2-1} \cdot 0.9^{k}\cdot 0.1^2 & \mbox{si }  k=0,1,2,\ldots \\ 0 & \mbox{en otro caso.}\end{array}\right.
$$
</div>

## Ejemplo $BN(n=2,p=0.1)$ 


<div class="example-sol">

Simplificando


$$
P_X(X=k)=P(X=k)=
\left\{
\begin{array}{cc} 
{k+1\choose 1} \cdot 0.9^{k}\cdot 0.1^2 & \mbox{si }  k=0,1,2,\ldots \\ 0 & \mbox{en otro caso.}\end{array}\right.
$$
</div>

## Ejemplo $BN(n=2,p=0.1)$ 


<div class="example-sol">

La función de distribución  en general es 

$$
F_x(x)=P(X\leq x)=
\left\{
\begin{array}{ll}
0 & \mbox{si } x<0 \\
\displaystyle\sum_{i=0}^{k }{i+n-1\choose n-1} \cdot (1-p)^{i+n-1}\cdot p^n 
& \mbox{si }\left\{\begin{array}{l} k\leq x< k+1\\k=0,1,2,\ldots\end{array}\right. 
\end{array}
\right.
$$

</div>


## Ejemplo $BN(n=2,p=0.1)$ 


<div class="example-sol">

Simplificando para $n=2$, $p=0.1$.

$$
F_x(x)=P(X\leq x)=
\left\{
\begin{array}{ll}
0 & \mbox{si } x<0 \\
\displaystyle\sum_{i=0}^{k }{i+1\choose 1} \cdot 0.9^{i+1}\cdot 0.1^2
& \mbox{si }\left\{\begin{array}{l} k\leq x< k+1\\k=0,1,2,\ldots\end{array}\right. 
\end{array}
\right.
$$


</div>




## Ejemplo $BN(n=2,p=0.1)$ 


<div class="example-sol">

**Solución 3.**  ¿Cuál es la probabilidad de fallar  exactamente  5 veces antes de abrir la puerta?

$$
\begin{eqnarray*}
P(X=5)&=&{5+2-1\choose 1} \cdot 0.9^{5}\cdot 0.1^2= {6\choose 1} \cdot 0.9^{5}\cdot 0.1^2\\
&=& 6\cdot 0.9^5\cdot 0.1^2= `r 6*0.9^5*0.1^2`.
\end{eqnarray*}
$$

</div>


## Ejemplo $BN(n=2,p=0.1)$ 


<div class="example-sol">

**Solución 4.** ¿Cuál es la probabilidad de fallar más de  4



Nos piden que  
$$
P(X>4)=1-P(X\leq 4).
$$

Calculemos primero $P(X\leq 4):$

$$
\begin{eqnarray*}
P(X\leq 4) &= & \displaystyle\sum_{x=0}^{4} P(X=x)=P(X=0)+P(X=1)+P(X=2)+P(X=3)+P(X=4)\\
&=& {0+2-1\choose 1} \cdot 0.9^{0}\cdot 0.1^2+
    {1+2-1\choose 1} \cdot 0.9^{1}\cdot 0.1^2\\
  &+&
    {2+2-1\choose 1} \cdot 0.9^{2}\cdot 0.1^2+
    {3+2-1\choose 1} \cdot 0.9^{3}\cdot 0.1^2 \\ 
  &+&
    {4+2-1\choose 1} \cdot 0.9^{4}\cdot 0.1^2=\ldots
\end{eqnarray*}
$$
</div>
    
## Ejemplo $BN(n=2,p=0.1)$ 


<div class="example-sol">

$$
\begin{eqnarray*}
P(X\leq 4)=\ldots   &=& 
{1\choose 1} \cdot 0.9^{0}\cdot 0.1^2+
{2\choose 1} \cdot 0.9^{1}\cdot 0.1^2+  
{3\choose 1} \cdot 0.9^{2}\cdot 0.1^2+
{4\choose 1} \cdot 0.9^{3}\cdot 0.1^2\\ 
  &+&
{5\choose 1} \cdot 0.9^{4}\cdot 0.1^2=
0.1^2+
2\cdot 0.9 \cdot 0.1^2+
3\cdot 0.9^2\cdot 0.1^2+
4\cdot 0.9^3\cdot 0.1^2+
5\cdot 0.9^4\cdot 0.1^2\\
=
`r 0.1^2+ 2* 0.9 * 0.1^2+ 3*0.9^2* 0.1^2 +4*0.9^3* 0.1^2+5*0.9^4* 0.1^2`
\end{eqnarray*}.
$$

Por lo tanto 


$$
P(X>4)=1-P(X\leq 4)=1-`r 0.1^2+ 2* 0.9 * 0.1^2+ 3*0.9^2* 0.1^2 +4*0.9^3* 0.1^2+5*0.9^4* 0.1^2`=
`r 1- (0.1^2+ 2* 0.9 * 0.1^2+ 3*0.9^2* 0.1^2 +4*0.9^3* 0.1^2+5*0.9^4* 0.1^2)`.
$$

```{r echo=FALSE,eval=FALSE}
pnbinom(4-2,2,0.1)
0.1^2+ 2* 0.9 * 0.1^2+ 3*0.9^2* 0.1^2
dnbinom(0,2,0.1)
0.1^2
dnbinom(1,2,0.1)
2* 0.9 * 0.1^2
dnbinom(2,2,0.1)
3*0.9^2* 0.1^2
```
</div>

## Ejemplo $BN(n=2,p=0.1)$ 


<div class="example-sol">

**Solución 5.**  ¿Cuál es  el número esperado de fallos? ¿Y su desviación típica?


Como $X$ sigue una ley $BN(n=2,p=0.1)$

$$E(X)=n\cdot \frac{1-p}{p}=2\cdot \frac{1-0.1}{0.1}=18.$$

El número de fallos esperado es 18.



$$
Var(X)=n\cdot\frac{1-p}{p^2}=2 \cdot \frac{1-0.1}{0.1^2}=180.
$$

La varianza de $X$ es 180 y su desviación típica $\sqrt{180}=`r round(sqrt(180),5)`.$

</div>



## Cálculos con R

La función de  R para la función de probabilidad de   la  binomial negativa  y sus parámetros básicos son 

```
dnbinom(x, size, prob,...)`
```

Donde `size` ($n$) es el número de éxitos y  `prob` ($p$) la probabilidad de éxito.

Así en el ejemplo de la puerta $X$ es una $BN(n=size=2,p=prob=0.1)$. Por ejemplo $P(X=5)$ que hemos calculado en el ejemplo anterior es


```{r}
dnbinom(5,size=2,p=0.1)
```


## Cálculos con R

De forma similar calculamos calculamos $P(X\leq 4)$, $P(X>4)=1-P(X\leq 4)$ y $P(X>4)$.

```{r}
pnbinom(4,size=2,p=0.1)
1-pnbinom(4,size=2,p=0.1)
pnbinom(4,size=2,p=0.1,lower.tail=FALSE)
```

## Cálculos con python

La función con python es `nbinom.pmf(k, n, p, loc)`. Hay que cargarla desde `scpi.stats`

```{python}
from scipy.stats import nbinom
```

Recordemos que de nuevo se cumple que 
```{python, eval=F}
nbinom.pmf(k, n, p, loc) = nbinom.pmf(k-loc, n, p)`
```


## Cálculos $BN(n,p)$ con python

```{python}
nbinom.pmf(k=5,n=2,p=0.1)
nbinom.pmf(k=5,n=2,p=0.1,loc=0)
nbinom.cdf(k=4,n=2,p=0.1)
1-nbinom.cdf(k=4,n=2,p=0.1)
```


## Cálculos $BN(n,p)$ con python

Generemos 100 observaciones aleatorias de una $BN(n=2,0.1)$. Es decir serán las veces que hemos fallado hasta abrir la prueba 100 veces.

```{python}
nbinom.rvs(n=2, p=0.1, size=100)
```

## Cálculos $BN(n,p)$ con python

La **esperanza** y la **varianza**de una $BN(n=2,0.1)$ es 

```{python}
n, p=2,0.1
params = nbinom.stats(n,p,moments='mv')
print("E(X)={m}".format(m=params[0]))
print("Var(X)={v}".format(v=params[1]))
```

## Gráficas de la binomial negativa con R 

El siguiente código de R dibuja las función de probabilidad y la de distribución de una  $BN(n=2,p=0.1)$


```{r fig.align='center',echo=TRUE,eval=FALSE}
par(mfrow=c(1,2))
aux=rep(0,22)
aux[seq(2,22,2)]=dnbinom(c(0:10),size=2,prob=0.1)
plot(x=c(0:10),y=dnbinom(c(0:10),size=2,prob=0.1),
  ylim=c(0,1),xlim=c(-1,11),xlab="x",
  main="Función de probabilidad\n BN(n=2,p=0.1)")
lines(x=rep(0:10,each=2),y=aux, type = "h", lty = 2,col="blue")
curve(pnbinom(x,size=2,prob=0,1),
  xlim=c(-1,11),col="blue",
  main="Función de distribución\n BN(n=2,p=0.1)")
par(mfrow=c(1,1))
```


## Gráficas de la binomial negativa con R 

El siguiente código de R dibuja las función de probabilidad y la de distribución de una  $BN(n=2,p=0.1)$


```{r fig.align='center',echo=FALSE}
par(mfrow=c(1,2))
aux=rep(0,22)
aux[seq(2,22,2)]=dnbinom(c(0:10),size=2,prob=0.1)
plot(x=c(0:10),y=dnbinom(c(0:10),size=2,prob=0.1),
  ylim=c(0,1),xlim=c(-1,11),xlab="x",
  main="Función de probabilidad\n BN(n=2,p=0.1)")
lines(x=rep(0:10,each=2),y=aux, type = "h", lty = 2,col="blue")
curve(pnbinom(x,size=2,prob=0.1),
  xlim=c(-1,11),col="blue",
  main="Función de distribución\n BN(n=2,p=0.1)")
par(mfrow=c(1,1))
```

## Gráficas interactivas binomial negativa


```{r  GRAFICOS_binomial_negativa, echo = FALSE}

fluidPage(
fluidRow(
  column(6,
         sliderInput("n_nbinom", label = "Número de éxitos n:",
              min = 1, max = 50, value =20 , step = 1)),
  column(6,
          sliderInput("p_nbinom", label = "Probabilidad de un éxito p:",
                     min = 0.01, max = 0.99, value = 0.8, step = 0.01)
         )
  )
)

renderPlot({
  n=input$n_nbinom
  pr=input$p_nbinom
  
  par(mfrow=c(1,2))
  aux=rep(0,(n+1)*2)
  aux[seq(2,(n+1)*2,2)]=dnbinom(c(0:n),size=n,prob=pr)
  plot(x=c(0:n),y=dnbinom(c(0:n),size=n,prob=pr),
       ylim=c(0,1),xlim=c(-1,n+1),xlab="x",
       main=paste0(c("Función de probabilidad\n BN(n=",n,",p=",pr,")"),collapse = ""))
  lines(x=rep(0:n,each=2),y=aux, type = "h", lty = 2,col="blue")
  curve(pnbinom(x,size=n,p=pr),
        xlim=c(-1,n+1),col="blue",
        main=paste0(c("Función de distribución\n BN(n=",n,",p=",pr,")"),
                    collapse = ""))
  par(mfrow=c(1,1))
})

```

## Gráficos de la binomial negativa con python

<div class="exercise">
**Ejercicio**

Buscad en los manuales de python cómo se dibuja la función de probabilidad y de distribución de una binomial.
negativa 

</div>

<div class="exercise-sol">
Necesitamos de nuevo más librerías

```{python}
import numpy as np
from scipy.stats import nbinom
import matplotlib.pyplot as plt
```
</div>

## Gráficos de la binomial negativa con python


```{python dibu_python2222,eval=FALSE}
n, p = 10, 0.25
x = np.arange(0,nbinom.ppf(0.99, n, p))
fig =plt.figure(figsize=(5, 2.7))
ax = fig.add_subplot(1,2,1)
ax.plot(x, nbinom.pmf(x, n, p), 'bo', ms=5, label='nbinom pmf')
ax.vlines(x, 0, nbinom.pmf(x, n, p), colors='b', lw=2, alpha=0.5)
for tick in ax.xaxis.get_major_ticks():
  tick.label.set_fontsize(5)
for tick in ax.yaxis.get_major_ticks():
  tick.label.set_fontsize(5) 
ax = fig.add_subplot(1,2,2)
ax.plot(x, nbinom.cdf(x, n, p), 'bo', ms=5, label='nbinom pmf')
ax.vlines(x, 0, nbinom.cdf(x, n, p), colors='b', lw=2, alpha=0.5)
for tick in ax.xaxis.get_major_ticks():
  tick.label.set_fontsize(5)
for tick in ax.yaxis.get_major_ticks():
  tick.label.set_fontsize(5)
fig.suptitle('Distribucion Binomial Negativa')
plt.show()
```



## Gráficos de la binomial negativa con python


```{python  negativa_py_show,echo=FALSE}
n, p = 10, 0.25
x = np.arange(0,nbinom.ppf(0.99, n, p))
fig =plt.figure(figsize=(5, 2.7))
ax = fig.add_subplot(1,2,1)
_=ax.plot(x, nbinom.pmf(x, n, p), 'bo', ms=5, label='nbinom pmf')
_=ax.vlines(x, 0, nbinom.pmf(x, n, p), colors='b', lw=2, alpha=0.5)
for tick in ax.xaxis.get_major_ticks():
  _=tick.label.set_fontsize(5)
for tick in ax.yaxis.get_major_ticks():
  _=tick.label.set_fontsize(5) 
ax = fig.add_subplot(1,2,2)
_=ax.plot(x, nbinom.cdf(x, n, p), 'bo', ms=5, label='nbinom pmf')
_=ax.vlines(x, 0, nbinom.cdf(x, n, p), colors='b', lw=2, alpha=0.5)
for tick in ax.xaxis.get_major_ticks():
  _=tick.label.set_fontsize(5)
for tick in ax.yaxis.get_major_ticks():
  _=tick.label.set_fontsize(5)
_=fig.suptitle('Distribucion Binomial Negativa')
_=plt.show()
```


## Ejercicio:  Acceso aleatorio a un sistema con triple clave. 


<div class="exercise">
**Sistema con tres claves de acceso**

Supongamos que tenemos un sistema informático tiene un programa de seguridad que genera accesos con   claves  de  3 dígitos  $000,001,\ldots 999$. En total 1000 posibilidades.

Como una clave de tres dígitos es fácil de romper proponemos poner  tres claves consecutivas de acceso al sistema cada una de 3 dígitos.

Para acceder al sistema hay que dar  las tres claves de forma consecutiva y por orden.

Es decir hasta que no averiguamos la primera clave no pasamos a la segunda clave.

Supongamos que cada vez que ponemos los dos dígitos olvidamos el resultado y seguimos poniendo dígitos al azar hasta adivinar la contraseña.

Así hasta conseguir entrar en el sistema.

Sea $X$ la v.a que nos da el número de fallos antes de  entrar en el sistema.

</div>

## Ejercicio  acceso aleatorio a un sistema con triple clave. 


<div class="exercise">

Estamos interesados en modelar  este problema.  La preguntas son:

1. ¿Cuál es la distribución de probabilidad de $X$ la v.a que nos da el número de fallos antes de acceder al  sistema.
2. ¿Cuál es la función de probabilidad y de distribución del $X$
3. ¿Cuál es la probabilidad de fallar  150 veces antes de acceder en el sistema?
4. ¿Cuál es la probabilidad de fallar  más de  150  veces antes de entrar en el sistema?
5. ¿Cuál es  el número esperado de fallos antes de acceder al sistema? ¿Y su desviación típica?

</div>


## Ejemplo $BN(r,p)$ 


<div class="exercise-sol">

**Solución 1.**  ¿Cuál es la distribución de probabilidad de $X$ la v.a que nos da el número de fallos antes de acceder al  sistema.

Bajo estados condiciones tenemos que la probabilidad de "éxito" de cada intento es $p=\frac{1}{1000}=0.001$. Y como cada vez *olvidamos* en los dígitos cada intento será independiente del anterior.

Así que  la variable $X$   cuenta el número de fracasos independientes hasta conseguir 3 éxitos en un experimento $Ber(p=0.001)$ por lo tanto $X$ sigue un distribución $BN(n=3,p=0.001).$

</div>





## Ejemplo $BN(r,p)$ 


<div class="exercise-sol">

**Solución 2.** ¿Cuál es la función de probabilidad y de distribución del $X$

En general la   función de probabilidad  de una $BN(n,p)$ es 


$$
P_X(X=x)=P(X=x)=
\left\{
\begin{array}{cc} 
{x+n-1\choose n-1} \cdot (1-p)^{x}\cdot p^n & \mbox{si }  x=0,1,\ldots \\ 0 & \mbox{en otro caso.}\end{array}\right.
$$
En particular la   función de probabilidad  de una $BN(n=3,p=0.001)$ es


$$
P_X(X=x)=P(X=x)=
\left\{
\begin{array}{cc} 
{x+2\choose 2} \cdot 0.999^{x}\cdot 0.001^3 & \mbox{si }  x=0,1,2,\ldots \\ 0 & \mbox{en otro caso.}\end{array}\right.
$$


</div>





## Solución  ejemplo  $BN(n=3,p=0.001)$ 


<div class="exercise-sol">

**Solución 3.** ¿Cuál es la probabilidad de fallar  150 veces antes de acceder en el sistema?

Nos piden

$$
P(X=150)= {152\choose 2} \cdot 0.999^{150}\cdot 0.001^3
$$

Lo calcularemos operando  con R

```{r}
choose(152,2)*0.999^150*0.001^3
```

con la función de R

```{r}
dnbinom(150,size=3,p=0.001)
```

## Solución  ejemplo  $BN(n=3,p=0.001)$ 


<div class="exercise-sol">

**Solución 3.** ¿Cuál es la probabilidad de fallar  150 veces antes de acceder en el sistema?

Nos piden

$$
P(X=150)= {152\choose 2} \cdot 0.999^{150}\cdot 0.001^3
$$

Pero también lo podemos hacer con python 

```{python}
from  scipy.special import binom
binom(152,2)*0.999**150*0.001**3
nbinom.pmf(150,n=3,p=0.001)
```

</div>





## Solución  ejemplo  $BN(n,p)$ 


<div class="example-sol">

**Solución 4.** ¿Cuál es la probabilidad de fallar  más de  150  veces antes de entrar en el sistema?


$$P(X>150)=1-P(X\leq 150)$$

Calculemos $P(X\leq 150)$

$$
\begin{eqnarray*}
P(X\leq 150) &=& P(X=0)+P(X=1)+P(X=2)+\ldots+P(X=150)= \sum_{k=0}^{150} {k+3-1\choose 3-1} \cdot (0.999)^{k}\cdot 0.001^3\\
&=& \ldots = `r pnbinom(150,3,0.001)`
\end{eqnarray*}
$$

```{r}
pnbinom(150,3,0.001)
```

```{python}
nbinom.cdf(150,n=3,p=0.001)
```
</div>


## Solución  ejemplo  $BN(n,p)$ 


<div class="example-sol">

**Solución 5.**  ¿Cuál es  el número esperado de fallos antes de acceder al sistema? ¿Y su desviación típica?

$$E(X)=n\cdot \frac{1-p}{p}=3\cdot \frac{1- 0.001}{0.001}=`r 3*(1- 0.001)/0.001`.$$
$$Var(X)=n\cdot \frac{1-p}{p^2}=3\cdot \frac{1- 0.001^2}{0.001^2}=`r 3*(1- 0.001)/0.001^2`.$$

Con python

```{python}
params = nbinom.stats(n=3,p=0.001,moments='mv')
print("E(X) = {m}".format(m=params[0]))
print("Var(X) = {v}".format(v=params[1]))
```

</div>


##  ¿Tres claves de tres dígitos o una de 9 dígitos?

<div class="exercise">

**Ejercicio**

Supongamos que ponemos una sola clave de 9 dígitos. Estudiemos en este caso la variable aleatoria que da el número de fallos antes de entrar en el sistema y comparemos los resultados.

</div>

<div class="exercice-sol">
Si seguimos suponiendo que cada vez ponemos la contraseña al azar pero esta vez con una  clave de  9 dígitos. La probabilidad de éxito será ahora $p=\frac{1}{10^{9}}$.

Si llamamos $X_9$  a la variable aleatoria que nos da el número de fallos antes de entra en el sistema seguirá una distribución $Ge(p=\frac{1}{10^9}=0.000000001)$.
</div>
##  Qué da más seguridad  ¿tres claves de tres dígitos o una de 9 dígitos?

<div class="exercice">

Su valor esperado es

$$
E(X_9)=\frac{1-p}{p}=\frac{1-0.000000001}{0.000000001}=`r (1-0.000000001)/0.000000001`.
$$

 $1000 000 000$  son  1000 millones de fallos esperados hasta abrir la puerta.
 
 Recordemos que con tres contraseñas de 3 dígitos  el valor esperado de fallos es 
 
 $$3\cdot \frac{1-0.001}{0.001}=`r 3*(1-0.001)/0.001`.$$
 
Por lo tanto es mejor una clave larga de 9 dígitos  que tres cortas si  escribimos las contraseñas al azar.
</div>

# Distribución Poisson

## Distribución Poisson

Diremos que una v.a. discreta $X$ con $X(\Omega)=\mathbf{N}$ tiene distribución de Poisson con parámetro $\lambda>0$, y lo denotaremos por $Po(\lambda)$ si su función de probabilidad es:

$$
P_{X}(x)=P(X=x)=
\left\{\begin{array}{ll}
\frac{\lambda^x}{x!} e^{-\lambda}& \mbox{ si } x=0,1,\ldots\\
0 & \mbox{en otro caso}\end{array}\right..
$$



## Distribución Poisson

Recordemos que el desarrollo en serie  de Taylor de la exponencial es 

$$
e^{\lambda}=\sum_{x=0}^{+\infty} \frac{\lambda^x}{x!}.
$$

Teniendo en cuenta esto es  fácil comprobar que  todos los valores de la función de probabilidad suman 1.


Además recordemos que   dado $x\in\mathbb{R}-\{0\}$   se tiene que  

$$
\lim_{n\to\infty} \left(1+\frac{x}{n}\right)^n=e^x.
$$


## Distribución Poisson

Así, por ejemplo, se tiene que 


$$
\lim_{n\to\infty} \left(1-\frac{\lambda}{n}\right)^n=\lim_{n\to\infty} \left(1+\frac{-\lambda}{n}\right)^n=e^{-\lambda}.
$$

## La distribución Poisson como "límite" de una binomial.

La distribución Poisson ([Siméon Denis Poisson](https://es.wikipedia.org/wiki/Sim%C3%A9on_Denis_Poisson)) aparece en el conteo de determinados  eventos que se producen en un intervalo de tiempo o en el espacio.

Supongamos que nuestra variable de interés es  $X$= número de eventos en el intervalo de tiempo $(0,t]$.

Como por ejemplo el número de llamadas a un *call center* en una hora  y que sabemos que se cumplen las siguientes condiciones:

## La distribución Poisson como "límite" de una binomial.

1. El número promedio de eventos en el intervalo $(0,t]$ es
$\lambda>0$.
2. Es posible dividir el intervalo de tiempo en un
gran número de subintervalos (denotemos por $n$ al número de intervalos) de forma que:
    + La probabilidad de que se produzcan dos o más eventos en un subintervalo es despreciable.
    + El número de ocurrencias de eventos en un intervalo  es independiente del número de ocurrencias en otro intervalo.
    + La probabilidad de que un evento ocurra en un subintervalo es $p_n\cdot n=\lambda$ o lo que es lo mismo $p_n=\frac{\lambda}{n}$·

## La distribución Poisson como "límite" de una binomial.

Bajo estas condiciones podemos considerar que el número de eventos en el intervalo $(0,t]$ será el número de "éxitos" en $n$ repeticiones independientes de un proceso Bernoulli de parámetro $p_n$

Entonces si $n\to\infty$ y $p_n\cdot n$ se mantiene igual a $\lambda$ resulta que la función de probabilidad de $X$ se puede poner como

## La distribución Poisson como "límite" de una binomial.

$$
\begin{eqnarray*}
P(X_n=k)&=&\left(\begin{array}{c} n\\ k\end{array}\right) \cdot p_n^k\cdot  (1-p_n)^{n-k}
\\
&=& {n\choose k}\cdot \left(\frac{\lambda}{n}\right)^{k}\cdot \left(1-\frac{\lambda}{n}\right)^{n-k}\\
&=&
\frac{\lambda^k}{k!}\cdot\frac{n!}{(n-k)!\cdot n^k}\cdot
\left(1-\frac{\lambda}{n}\right)^{n}\cdot \left(1-\frac{\lambda}{n}\right)^{-k}=\ldots
\end{eqnarray*}
$$

## La distribución Poisson como "límite" de una binomial.


Estamos interesados en calcular 

$$
\displaystyle\lim_{n\to \infty} P(X_n=k) = \lim_{n\to \infty} \frac{\lambda^k}{k!}\cdot\frac{n!}{(n-k)!\cdot n^k} \cdot
\left(1-\frac{\lambda}{n}\right)^{n}\cdot \left(1-\frac{\lambda}{n}\right)^{-k}.
$$

Calculemos el límite de algunos de los factores de la expresión 

$$
\displaystyle\lim_{n\to \infty}\frac{n!}{(n-k)!\cdot n^k}= \lim_{n\to \infty}\frac{n\cdot (n-1)\cdots (n-k-1)}{n^k}
=\lim_{n\to \infty}\frac{n^{k}+\cdots}{n^k}=1.
$$


## La distribución Poisson como "límite" de una binomial.

$$
\lim_{n\to \infty} \left(1-\frac{\lambda}{n}\right)^{n}=e^{-\lambda}
$$


Y  también teniendo en cuanta que $k$ es constante.

$$
\lim_{n\to \infty} \left(1-\frac{\lambda}{n}\right)^{-k}=\lim_{n\to \infty} 1^{-k}=\lim_{n\to \infty}  1=1.
$$

## La distribución Poisson como "límite" de una binomial.

Para acabar

$$
\displaystyle\lim_{n\to\infty} P(X_n=k)=
\lim_{n\to\infty} \left(\begin{array}{c} n\\ k\end{array}\right)
\cdot p_n^k \cdot (1-p_n)^{n-k}= \frac{\lambda^k}{k!}\cdot 1 \cdot e^{-\lambda}\cdot 1=\frac{\lambda^k}{k!}\cdot e^{-\lambda}.
$$

Lo que confirma que  límite de una serie de variables 
$B(n,p_n=\frac{\lambda}{n})$ sigue una ley $Po(\lambda)$.

## Procesos de Poisson

Lo interesante de las variables Poisson es que podemos modificar (si el modelo lo permite)  el intervalo de tiempo $(0,t]$ en el que contamos los eventos.

Claro que esto no tiene que poder ser así. 

Pero en general si la variable es poisson en  $(0,t]$  también lo será en cualquier subintervalo $(0,t']$ para todo $t'$ tal que  $0<t'<t$. 

Así que podremos definir una serie de variables $X_t$ de distribución $Po(\lambda\cdot t)$.


## Procesos de Poisson

<l class="prop"> Definición procesos de Poisson </l>

Consideremos  un experimento *Poisson*  con $\lambda$ igual
al promedio de eventos en una unidad de tiempo (u.t.).

Si $t$ es una cantidad de tiempo en u.t., la v.a. $X_{t}$=numero de eventos en el intervalo $(0,t]$ es una $Po(\lambda\cdot t)$.

El conjunto de variables $\{X_t\}_{t>0}$ recibe el nombre de **proceso de Poisson**.


## Resumen distribución  Poisson  $X\equiv Po(\lambda)$

$X$ Poisson |  $\lambda$
-------:|:-------
$D_X=$|  $\{0,1,\ldots \}$ 
$P_X(x)=P(X=x)=$ | $\left\{\begin{array}{ll}  \frac{\lambda^x}{x!}e^{-\lambda} & \mbox{ si } x=0,1,\ldots\\ 0  & \mbox{ en otro caso.}\end{array}\right.$
$F_X(x)=P(X\leq X)=$ |  $\begin{array}{l}\left\{\begin{array}{ll} 0 & \mbox{si } x<0\\\displaystyle\sum_{i=0}^{k} P(X=i)= \displaystyle\sum_{i=0}^{k} \frac{\lambda^i}{i!}\cdot e^{-\lambda} & \mbox{si  }\left\{\begin{array}{l}k\leq x< k+1\\k=0,1,2,\ldots\end{array}\right.\end{array}\right.
\\\mbox{Calcular la suma o utilizar funciones de R o python.}
\end{array}$     
$E(X)=\lambda$ | $Var(X)=\lambda$


## Resumen proceso   Poisson  $X_t\equiv Po(\lambda\cdot t)$

$X_t$  $Po(\lambda\cdot t)$ |  $\lambda$ promedio por u.t. 
-------:|:-------
$D_X=$|  $\{0,1,\ldots \}$ 
$P_X(x)=P(X=x)=$ | $\left\{\begin{array}{ll}  \frac{(\lambda\cdot t)^x}{x!}e^{-\lambda\cdot t} & \mbox{ si } x=0,1,\ldots\\ 0  & \mbox{ en otro caso.}\end{array}\right.$
$F_X(x)=P(X\leq X)=$ |  $\begin{array}{l}\left\{\begin{array}{ll} 0 & \mbox{si } x<0\\\displaystyle\sum_{i=0}^{k} P(X=i)= \displaystyle\sum_{i=0}^{k} \frac{(\lambda\cdot t)^i}{i!}\cdot e^{-\lambda\cdot t} & \mbox{si  }\left\{\begin{array}{l}k\leq x< k+1\\k=0,1,2,\ldots\end{array}\right.\end{array}\right.
\\\mbox{Calcular la suma o utilizar funciones de R o python.}
\end{array}$     
$E(X)=\lambda\cdot t$ | $Var(X)=\lambda\cdot t$

## Aproximación de la distribución binomial por la Poisson

Bajo el punto de vista anterior y si $p$ es pequeño y $n$ suficientemente grande  la distribución  $B(n,p)$ se aproxima a una $Po(\lambda=n\cdot p)$.

Existen distintos criterios (ninguno perfecto) de cuando la aproximación es buena.

Por ejemplo  si 

$$n\geq 20\mbox{ o mejor }n\geq 30, n\cdot p < 10 \mbox{ y } p\leq 0.05,$$


la aproximación  de una $B(n,p)$ por una $Po(n\cdot p)$ es buena. Sobre todo para los valores cercanos a $E(X)=\lambda$.


    

## Gráficos aproximación binomial Poisson

Condición deseable $n\geq 20$,  $n\cdot p < 10$, $p\leq 0.05$

```{r  echo = FALSE}
fluidPage(
fluidRow(
  column(6,
         sliderInput("n_binomP", label = "Número de repeticiones n:",
              min = 1, max = 100, value =20 , step = 1)),
  column(6,
          sliderInput("p_binomP", label = "Probabilidad éxito p:",
                     min = 0.001, max = 0.9, value = 0.05, step = 0.001)
         )
  )
)

renderPlot({
  n=input$n_binomP
  pr=input$p_binomP
  par(mfrow=c(1,2))
  aux=rep(0,(n+1)*2)
  aux[seq(2,(n+1)*2,2)]=dbinom(c(0:n),size=n,prob=pr)
  plot(x=c(0:n),y=dbinom(c(0:n),size=n,prob=pr),
       ylim=c(0,0.6),xlim=c(-1,n+1),xlab="x",ylab="Función de probabilidad",
       main=paste0(c("Funciones de probabilidad\n B(n=",n,",p=",pr,"), Po(lambda=",n*pr,")"),collapse = ""))
  lines(x=rep(0:n,each=2),y=aux,pch=21, type = "h", lty = 2,col="blue")
  aux=rep(0,(n+1)*2)
  aux[seq(2,(n+1)*2,2)]=dpois(c(0:n),n*pr)
  points(x=c(0:n),y=dpois(c(0:n),n*pr),
       ylim=c(0,0.6),xlim=c(-1,n+1),xlab="x",pch=25,col="red")
  lines(x=rep(0:n,each=2),y=aux, type = "h", lty = 3,col="red")
  legend("topleft",legend=c("Binomial","Poisson"),col=c("blue","red"),pch=c(21,25),lty=c(2,3),bty = "n")
  curve(pbinom(x,size=n,p=pr),
        xlim=c(-1,n+1),col="blue",ylab="Función de Distribución",
         main=paste0(c("Funciones de distribución \n B(n=",n,",p=",pr,"), Po(lambda=",n*pr,")"),collapse = ""))
  curve(ppois(x,n*pr),
        xlim=c(-1,n+1),col="red",add=TRUE)
  if(all(c(n>=20,n*pr<10,pr<= 0.05))){aux_l="Condición\n TRUE"} else {aux_l="Condición\n FALSE"}
  legend("topleft",legend=c(aux_l,paste0("n=",n),paste0("n*p=",n*pr),paste0("p=",pr)),bg="transparent",cex=0.8,bty = "n")
  par(mfrow=c(1,1))
})

```




## Ejemplo $Po(\lambda)$ 

<div class="example">
**Ejemplo**: Trampa insectos.

La conocida [lámpara antiinsectos o insecticida eléctrico](https://es.wikipedia.org/wiki/Insecticida_el%C3%A9ctrico) atrae a  los insectos voladores con una luz ultravioleta  y los mata por electrocución. 

Consideremos la v.a. $X$ que cuenta  número de insectos caídos en la trampa en una hora. Supongamos que el número promedio de insectos que captura la trampa en una hora es $E(X)=20$ y que podemos admitir que $X$ sigue una ley de probabilidad $Po(\lambda=20)$.


Nos piden 

1.  Comentar de forma breve si se cumplen intuitivamente las condiciones para tener una distribución Poisson. 
2.  Escribir de forma explicita la función de probabilidad  y de distribución de $X$.
3.  Calculad la probabilidad de  que en una hora caigan en la trampa  exactamente 21 insectos.
4.  Calculad la probabilidad de  que en una hora caigan en la trampa  al menos 6 insectos.
5.  ¿Cuál es el valor esperando, la varianza y la desviación típica de $X$?

</div>


## Ejemplo $Po(\lambda)$ 



<div class="example-sol">

**Solución 1.**  Comentar de forma breve si se cumplen intuitivamente las condiciones para tener una distribución Poisson. 


1. El número promedio de eventos en el intervalo $(0,1]$, una hora  es
$\lambda=20>0$.
2. Es posible dividir el intervalo de tiempo  de una hora en un
gran número de subintervalos (denotemos por $n$ al número de intervalos) de forma que:
    + La probabilidad de que se produzcan dos o más  electrocuciones un subintervalo es despreciable. No es posible que dos mosquitos se electrocuten al mismo tiempo.
    + El número de ocurrencias, electrocuciones de insectos, en un intervalo  es independiente del número de electrocuciones en otro intervalo.
    + La probabilidad de que un evento ocurra en un subintervalo es $p_n\cdot n=\lambda$ o lo que es lo mismo $p_n=\frac{\lambda}{n}$· Podemos dividir los 20  insectos promedio entre los $n$ intervalos (trozo de hora) de forma que $p_n=\frac{\lambda}{n}$. 
    + Por ejemplo si $n=60$ tenemos que $p_n=\frac{20}{60}=\frac{1}{3}$. La probabilidad de que en un minuto la trampa chisporrotee es  $\frac{1}{3}$.
    
</div>

## Ejemplo $Po(\lambda)$ 

<div class="example-sol">
**Solución 2.** Escribid de forma explicita la función de probabilidad  y de distribución de $X$.


La distribución de probabilidad de un $Po(\lambda)$ es

$$
P_X(x)=P(X=x)=\left\{\begin{array}{ll}  \frac{\lambda^x}{x!}e^{-\lambda} & \mbox{ si } x=0,1,\ldots\\ 0  & \mbox{ en otro caso.}\end{array}\right.
$$

Para un a $Po(\lambda=20)$

$$
P_X(x)=P(X=x)=\left\{\begin{array}{ll}\frac{20^x}{x!}e^{-20} & \mbox{ si } x=0,1,\ldots\\ 0  & \mbox{ en otro caso.}\end{array}\right.
$$

</div>

## Ejemplo $Po(\lambda)$ 

<div class="example-sol">
La función de distribución es 

$$
F_X(x)=P(X\leq X)=
\left\{\begin{array}{ll} 
0 & \mbox{si } x<0\\
\displaystyle\sum_{i=0}^{k} P(X=i)=\sum_{i=0}^{k}\frac{\lambda^i}{i!}\cdot e^{-\lambda} & \mbox{si  }
\left\{\begin{array}{l}
k\leq x< k+1\\k=0,1,2,\ldots
\end{array}
\right.
\end{array}
\right.
$$     


En nuestro caso 
$$
F_X(x)=P(X\leq X)=
\left\{\begin{array}{ll} 
0 & \mbox{si } x<0\\
\displaystyle\sum_{i=0}^{k} P(X=i)=\sum_{i=0}^{k}\frac{20^i}{i!}\cdot e^{-20} & \mbox{si  }
\left\{\begin{array}{l}
k\leq x< k+1\\k=0,1,2,\ldots
\end{array}
\right.
\end{array}
\right.
$$ 
 
 
</div>

## Ejemplo $Po(\lambda)$ 



<div class="example-sol">

**Solución 3.** Calculad la probabilidad de  que en una hora caigan en la trampa  exactamente 21 insectos.

Nos piden 


$$
P(X=21)=\frac{20^{21}}{21!}=`r 20^21/factorial(21)*exp(-20)`.
$$


Con R como calculadora y con la función de la distribución de  R

```{r}
20^21/factorial(21)*exp(-20)
dpois(21,lambda = 20)
```

</div>

## Ejemplo $Po(\lambda)$ 

<div class="example-sol">

**Solución 4.**  Calculad la probabilidad de  que en una hora caigan en la trampa  al menos 6 insectos.


Nos piden
$$
\begin{eqnarray*}
 P(X\geq 6)&=&1- P(X<6)=1-P(X\leq 5)=1-F_X(5)=1-\displaystyle\sum_{x=0}^{5} \frac{20^{x}}{x!}\cdot e^{-20}\\
 &=&
 1-\left(\frac{20^{0}}{0!}\cdot e^{-20}+\frac{20^{1}}{1!}\cdot e^{-20}+\frac{20^{2}}{2!}\cdot e^{-20}+\frac{20^{3}}{3!}\cdot e^{-20}+\frac{20^{4}}{4!}\cdot e^{-20}+\frac{20^{5}}{5!}\cdot e^{-20}\right)\\
 &=&
 1-e^{-20}\cdot \left(1+20+\frac{400}{4}+\frac{8000}{6}+\frac{160000}{24}+\frac{3200000}{120}\right)\\
 &=&
 1-e^{-20} \cdot \left(\frac{1 \cdot 120+20\cdot 120+400\cdot 30+8000\cdot 20+160000\cdot 24+3200000\cdot 1}{120}\right)\\
 &=& 1-e^{-20}\cdot\left(\frac{4186520}{120}\right)=1-`r exp(-20)+20*exp(-20)+200*exp(-20)+8000/6*exp(-20)+160000/24*exp(-20)+3200000*exp(-20)`.
\end{eqnarray*}
$$

</div>



## Ejemplo $Po(\lambda)$ 



<div class="example-sol">
**Solución 5.**  ¿Cuál es el valor esperado, la varianza y la desviación típica de $X$?

 
 El valor esperado del número de insectos caídos  en la trampa en una hora es 

$$E(X)=\lambda=20$$

Su varianza es 
$$Var(X)=\lambda=20$$

y  su desviación típica vale
$$\sqrt{Var(X)}=+\sqrt{\lambda}=+\sqrt{20}.$$
</div>

## Cálculos con R

Sea $X$ un una v.a. $Po(\lambda=3)$. Entonces $P_X(0)=P(X=0), P_X(1)=P(X=1)$: 


```{r}
dpois(0,lambda = 3)
dpois(1,lambda = 3)
```

## Cálculos con R

$F_X(0)=P(X\leq 0), F_X(1)=P(X\leq 1)$:

```{r}
ppois(0,lambda = 3)
ppois(1,lambda = 3)
dpois(0,lambda = 3)+dpois(1,lambda = 3) ## es igual a ppois(1,lambda=3)
```

## Cálculos con R

Por ejemplo podemos comprobar que $F_X(10)=\sum_{x=0}^{10} P_X(x)$

```{r}
dpois(0:10,3)
sum(dpois(0:10,3))
ppois(10,3)
```

## Cálculos distribución Poisson con R

Y también generar secuencias de observaciones aleatorias de una población $Po(3)$

```{r random_pois}
rpois(n=100,lambda = 3)
```
## Cálculos con R

<div class="exercise">
En   el ejercicio de la trampa para insectos  teníamos que $X$ es una $Po(20)$. Responded con R  a la preguntas 3 y 4 de este ejercicio

</div>

<div class="example-sol">
**Pregunta 3.**  Calculad la probabilidad de  que en una hora caigan en la trampa  exactamente 21 insectos.

 La  respuesta a la pregunta 3 es calcular  $P(X=21)$ 

```{r}
dpois(21,lambda=20)# P(X=21)
```
</div>

## Cálculos con R

<div class="example-sol">
**Pregunta 4.**  Calculad la probabilidad de  que en una hora caigan en la trampa  al menos 6 insectos.

La pregunta  4 nos pide calcular $P(X\geq 6)=1-P(X<6)=1-P(X\leq 5)$

```{r}
ppois(5,lambda=20)
1-ppois(5,lambda=20) # es 1-P(X<=5)=P(X>=6)
ppois(5,lambda=20,lower.tail =FALSE ) # acumula hacia arriba P(X>5)=P(X>=6)=P(X=6)+P(X=7)+...
```
</div>

## Gráficos  de la distribución Poisson con R

```{r  echo = TRUE,eval=FALSE}
lambda=20
par(mfrow=c(1,2))
n=qpois(0.99,lambda=lambda)
aux=rep(0,(n+1)*2)
aux[seq(2,(n+1)*2,2)]=dpois(c(0:n),lambda=lambda)
ymax=max(ppois(0:n,lambda=lambda))
plot(x=c(0:n),y=dpois(c(0:n),lambda=lambda),
     ylim=c(0,ymax),xlim=c(-1,n+1),xlab="x",ylab="Función de probabilidad",
     main=paste0(c("Función de probabilidad\n  Po(lambda=",lambda,")"),collapse = ""))
lines(x=rep(0:n,each=2),y=aux,pch=21, type = "h", lty = 2,col="blue")
curve(ppois(x,lambda=lambda),
      xlim=c(-1,n+1),col="blue",ylab="Función de Distribución",
      main=paste0(c("Función de distribución \n Po(lambda=",lambda,")"),collapse = ""))
par(mfrow=c(1,1))
```


## Gráficos  de la distribución Poisson con R

```{r graficosPOISON, fig.align='center',echo=FALSE}
lambda=20
par(mfrow=c(1,2))
n=qpois(0.99,lambda=lambda)
aux=rep(0,(n+1)*2)
aux[seq(2,(n+1)*2,2)]=dpois(c(0:n),lambda=lambda)
ymax=max(ppois(0:n,lambda=lambda))
plot(x=c(0:n),y=dpois(c(0:n),lambda=lambda),
     ylim=c(0,ymax),xlim=c(-1,n+1),xlab="x",ylab="Función de probabilidad",
     main=paste0(c("Función de probabilidad\n  Po(lambda=",lambda,")"),collapse = ""))
lines(x=rep(0:n,each=2),y=aux,pch=21, type = "h", lty = 2,col="blue")
curve(ppois(x,lambda=lambda),
      xlim=c(-1,n+1),col="blue",ylab="Función de Distribución",
      main=paste0(c("Función de distribución \n Po(lambda=",lambda,")"),collapse = ""))
par(mfrow=c(1,1))
```


## Gráficos  interactivos con R

```{r  pofrafico11,echo = FALSE}

sliderInput("lambda", label = "Promedio de eventos lambda",
              min = 1, max = 100, value =20 , step = 1)
renderPlot({
  lambda=input$lambda
  par(mfrow=c(1,2))
  n=qpois(0.99,lambda=lambda)
  #n
  aux=rep(0,(n+1)*2)
  aux[seq(2,(n+1)*2,2)]=dpois(c(0:n),lambda=lambda)
  ymax=0.45
  plot(x=c(0:n),y=dpois(c(0:n),lambda=lambda),
       ylim=c(0,ymax),xlim=c(-1,n+1),xlab="x",ylab="Función de probabilidad",
       main=paste0(c("Función de probabilidad\n  Po(lambda=",lambda,")"),collapse = ""))
  lines(x=rep(0:n,each=2),y=aux,pch=21, type = "h", lty = 2,col="blue")
  curve(ppois(x,lambda=lambda),
        xlim=c(-1,n+1),col="blue",ylab="Función de Distribución",
         main=paste0(c("Función de distribución \n Po(lambda=",lambda,")"),collapse = ""))
  par(mfrow=c(1,1))
})
```


## Cálculos con python

Sea $X$ un una v.a. $Po(\lambda=3)$. Entonces

$P_X(0)=P(X=0), P_X(1)=P(X=1)$   en este orden son 


```{python poisson_python}
from scipy.stats import poisson
poisson.pmf(0,mu = 3)
poisson.pmf(1,mu = 3)

```


## Cálculos con python

Sea $X$ un una v.a. $Po(\lambda=3)$. Entonces

$F_X(0)=P(X\leq 0), F_X(1)=P(X\leq 1)$   en este orden son 


```{python poisson_python_bis}
poisson.cdf(0,mu = 3)
poisson.cdf(1,mu = 3)
poisson.pmf(0,mu = 3)+poisson.pmf(1,mu= 3) ## es igual a poisson.cdf(1,lambda=3)
```



## Cálculos con python
Por ejemplo  podemos comprobar que $F_X(10)=\displaystyle\sum_{0}^{10} P_X(x)$
```{python poisson_python2}
range(0,10)
poisson.pmf(range(0,10),mu=3)
sum(poisson.pmf(range(0,10),mu=3))
poisson.cdf(10,mu=3)
```
## Cálculos con python

<div class="exercise">
En   el ejercicio de la trampa para insectos  teníamos que $X$ es una $Po(20)$. Responded con python a la preguntas 3 y 4 de este ejercicio

</div>

<div class="example-sol">
**Pregunta 3.**  Calculad la probabilidad de  que en una hora caigan en la trampa  exactamente 21 insectos.

 La  respuesta a la pregunta 3 es calcular  $P(X=21)$ 

```{python poisson_py3}
poisson.pmf(21,mu=20)
# P(X=21)
```
</div>

## Cálculos con R

<div class="example-sol">
**Pregunta 4.**  Calculad la probabilidad de  que en una hora caigan en la trampa  al menos 6 insectos.

La pregunta  4 nos pide calcular $P(X\geq 6)=1-P(X\leq 5)$

```{python poisson_py4}
1-poisson.cdf(5,mu=20) 
# es 1-P(X<=5)=P(X>=6)
```
</div>

## Cálculos con  python

Como ya hemos visto con `scipy.stats` podemos pedir los momentos de una variable aleatoria
$Po(3)$


```{python momentosPOISOON}
poisson.stats(mu=3, moments='mv')
```

Y también generar secuencias de observaciones aleatorias de una población $Po(3)$

```{python}
poisson.rvs(mu=3,size=40)
```





## Gráficos con python

<font size="3">

```{python py_poiss1,eval=FALSE,echo=TRUE,size="scriptsize"}
from scipy.stats import poisson
mu = 10 # mu = lambda
x = np.arange(poisson.ppf(0.01, mu),poisson.ppf(0.99, mu))
fig =plt.figure(figsize=(5, 2.7))
ax = fig.add_subplot(1,2,1)
ax.plot(x, poisson.pmf(x, mu), 'bo', ms=5, label='poisson pmf')
ax.vlines(x, 0, poisson.pmf(x, mu), colors='b', lw=2, alpha=0.5)
for tick in ax.xaxis.get_major_ticks():
  tick.label.set_fontsize(5)
for tick in ax.yaxis.get_major_ticks():
  tick.label.set_fontsize(5) 
ax = fig.add_subplot(1,2,2)
ax.plot(x, poisson.cdf(x, mu), 'bo', ms=5, label='poisson cdf')
ax.vlines(x, 0, poisson.cdf(x, mu), colors='b', lw=2, alpha=0.5)
for tick in ax.xaxis.get_major_ticks():
  tick.label.set_fontsize(5)
for tick in ax.yaxis.get_major_ticks():
  tick.label.set_fontsize(5)
fig.suptitle('Distribucion de Poisson')
plt.show()
```
</font>

## Gráficos con python

```{python py_poiss2,eval=TRUE,echo=FALSE}
from scipy.stats import poisson
mu = 10 # mu = lambda
x = np.arange(poisson.ppf(0.01, mu),poisson.ppf(0.99, mu))
fig =plt.figure(figsize=(5, 2.7))
ax = fig.add_subplot(1,2,1)
_=ax.plot(x, poisson.pmf(x, mu), 'bo', ms=5, label='poisson pmf')
_=ax.vlines(x, 0, poisson.pmf(x, mu), colors='b', lw=2, alpha=0.5)
for tick in ax.xaxis.get_major_ticks():
  _=tick.label.set_fontsize(5)
for tick in ax.yaxis.get_major_ticks():
  _=tick.label.set_fontsize(5) 
ax = fig.add_subplot(1,2,2)
_=ax.plot(x, poisson.cdf(x, mu), 'bo', ms=5, label='poisson cdf')
_=ax.vlines(x, 0, poisson.cdf(x, mu), colors='b', lw=2, alpha=0.5)
for tick in ax.xaxis.get_major_ticks():
  _=tick.label.set_fontsize(5)
for tick in ax.yaxis.get_major_ticks():
  _=tick.label.set_fontsize(5)
_=fig.suptitle('Distribucion de Poisson')
_=plt.show()
```





## Gráficos interactivos  proceso $Po(\lambda\cdot t$)

```{r  echo = FALSE,message=FALSE,warning=FALSE}

fluidPage(
fluidRow(
  column(6,
         sliderInput("lambdapp", label="Promedio eventos por unidad de tiempo",
              min = 0.1, max = 50, value =10 , step = 0.01)
         ),
  column(6,
          sliderInput("t", label = "Intervalo de tiempo (0,t]",
                     min = 1, max = 120, value =1 , step = 0.5)
         )
 )
)


renderPlot({
  lambda1=input$lambdapp
  t=input$t
  lambda=lambda1*t# es lambda* t
  par(mfrow=c(1,2))
  n=qpois(0.99,lambda=lambda)
  #n
  aux=rep(0,(n+1)*2)
  aux[seq(2,(n+1)*2,2)]=dpois(c(0:n),lambda=lambda)
  ymax=ppois(which.max(ppois(0:n,lambda))-1,lambda)*0.7
  plot(x=c(0:n),y=dpois(c(0:n),lambda=lambda),
       ylim=c(0,ymax),xlim=c(-1,n+1),xlab="x",ylab="Función de probabilidad",
       main=paste0(c("Función de probabilidad\n  Po(lambda=",lambda,")"),collapse = ""))
  lines(x=rep(0:n,each=2),y=aux,pch=21, type = "h", lty = 2,col="blue")
  curve(ppois(x,lambda=lambda),
        xlim=c(-1,n+1),col="blue",ylab="Función de Distribución",
         main=paste0(c("Función de distribución \n Po(lambda=",lambda,")"),collapse = ""))
  par(mfrow=c(1,1))
  })
```


## Ejemplo proceso Poisson

<div class="example">

**Número de impactos de insectos en la visera de un casco**

Un colega de trabajo, al que llamaremos  JG, es muy aficionado a los grandes premios de velocidad tanto en coches como en motos.

Como es tan aficionado está obsesionado con  muchas de las más extravagantes estadísticas de estos deportes.
En particular le propusimos que estudiara el número de insectos que chocan contra la visera de un casco de un  motorista GP  o de un  conductor o de fórmula 1 .

La idea es que el número de insectos  está igualmente repartido por todo el circuito y de de promedio impactan    $\lambda>0$ insectos por minuto. También es razonable suponer  que:

* podemos dividir la superficie de la visera en cuadrados suficiente mente pequeños de forma que la probabilidad de que caigan dos insectos en la misma zona es prácticamente 0. 
* un insecto impacte en  un cuadrado cualquier  de la visera es independiente de cualquier otro cuadrado.
* si hemos dividido la visera en $n$ cuadrados la probabilidad $p_n$ de  impacto de un cuadrado  $p_n=\frac{\lambda}{n}$

Así que bajo estas condiciones  si denotamos por $X_t=$ el número de insectos que ha impactado en la visera en  el intervalo $(0,t]$ (en $t$ minutos) podemos afirmar que $X_t$  es un proceso poisson $Po(\lambda\cdot t)$.

</div>


## Ejemplo proceso Poisson

<div class="exercise-sol">

Supongamos que nos dicen que  $\lambda=3$ insectos por minuto. Entonces el proceso de poisson $X_t$ seguirá un ley $Po(3\cdot t).$ 

Ahora estamos en condiciones de  preguntar  al  proceso de Poisson. 

¿Cuál es la probabilidad de que en 10 minutos impacten más de 25 insectos?

En este caso $t=10$ $X_{10}$= número de insectos que impactan en 10 minutos, el intervalo $[0,10)$ que sigue  una $P(3\cdot 10=30)$. Por lo tanto 

$$P(X>25)=1-P(X\leq 25)$$

lo resolvemos con R

```{r}
1-dpois(25,lambda=3)
```

</div>

## Ejemplo proceso Poisson

<div class="exercise-sol">

Otra pregunta interesante es  que tengamos que esperar más de 2 minutos para observar el primer impacto 

$$P(X_2=0)=\frac{(3\cdot 2)^0}{0!}\cdot e^{-3\cdot 2}= e^{-6}=`r round(exp(-6),6)`.$$

Con R

```{r}
6^0/factorial(0)*exp(-6)
ppois(0,lambda=3*2)
```


</div>






# Distribución hipergeométrica


## Modelo de la distribución hipergeométrica

Supongamos que disponemos de una  urna de de sorteos que contiene $m$ bolas blancas y $n$ bolas de otro color, digamos que rojas.

En total en esta urna  hay $m+n$ bolas $m$ blancas y $n$ rojas. Si extraemos dos bolas de la urna lo podemos hacer de dos formas:

* Extraer una anotar su color y reponerla. Sacar otra y anotar su color. Hemos extraído  la bola con reposición.
* Extraer simultáneamente dos bolas (sin reposición) y contar el número de bolas blancas.

## Modelo de la distribución hipergeométrica

Si $X$ es la v.a. que cuenta el número de bolas blancas extraídas

* en el primer caso $X$ es una $B(n=2,p=\frac{m}{m+n})$  ya que consiste en  repetir dos veces el mismo experimento bernoulli.
* en el segundo caso $X$ sigue una distribución hipergeométrica que estudiaremos en esta sección.


## Modelo de la distribución hipergeométrica


<l class="definition"> Distribución hipergeométrica </l>

Sean $n$, $m$ y $k$ tres número enteros positivos y tales  que $k<m+n$.

Consideremos una urna que contiene $m+n$ bolas de las que $m$ son blancas y las restantes $n$ no (son no blancas).

El número total de bolas es $m+n$. Extraemos  de forma aleatoria $k$ bolas de la urna sin reemplazarlas.


## Modelo de la distribución hipergeométrica

Si  $X$ la v.a. que cuenta el número de bolas blancas extraídas.

Su dominio es 

$$D_X=\left\{x\in\mathbf{N}\mid \max\{0,k-n\}\leq  x \leq \min\{m,k\}\right\}$$


Para explicarlo  veamos varios supuestos 

* $H(m=5,n=2,k=3)$. Tenemos  $m=5$ bolas blancas $n=2$ no blancas y saco $k=3$ bolas sin reposición.
  + En este caso el mínimo de bolas blancas es $1=k-n=3-2$; ya que solo hay dos no blancas.
  + Mientras que el máximo si es $k=3$; ya que tenemos más que suficientes bolas blancas. 

## Modelo de la distribución hipergeométrica 

$$D_X=\left\{x\in\mathbf{N}\mid \max\{0,k-n\}\leq  x \leq \min\{m,k\}\right\}$$

* $H(m=2,n=5,k=3)$. Tenemos $m=2$ bolas blancas, $n=5$ no blancas y saco $k=3$ bolas sin reposición. 
  + En este caso el mínimo de bolas blancas es $0$; puedo sacar 3 no blancas 
  + Mientras que el máximo si es $m=2$; ya que aunque saquemos $k=3$ al llegar a 2 ya hemos  extraído todas las bolas blancas de la urna. 

* $H(m=10,n=10,k=3)$. Tenemos $m=10$ bolas blancas, $n=10$ no blancas y saco $k=3$ bolas sin reposición. 
  + En este caso podemos obtener desde $0$ blancas hasta $k=3$ blancas.


## Modelo de la distribución hipergeométrica

Su función de probabilidad es:

$$
P_{X}(x)=\left\{
\begin{array}{ll}
\frac{\binom{m}{x}\cdot \binom{n}{k-x}}{\binom{m+n}{k}} & \mbox{ si }
\max\{0,k-n\}\leq x \leq \min\{m,k\} \mbox { para  } x\in \mathbf{N}\\
0  & \mbox{en otro caso}\end{array}\right.
$$


## Distribución hipergeométrica

Una v.a. **hipergeométrica con los  parámetros anteriores** la
denotaremos por 
$$H(m,n,k).$$

<l class="observ"> **Observación: otras parametrizaciones** </l>


En ocasiones se parametriza una v.a. hipergeométrica mediante $N=m+n$ número total de bolas, 
$k$=número de extracciones y $p=$ probabilidad de una bola blanca. 


Así podemos **parametrizar alternativamente** la distribución hipergeométrica así 

$$H(N,k,p)\mbox{ donde } p=\frac{m}{N}.$$

## Resumen  hipergeométrica  $H(m,n,k)$.

$X=$número de bolas blancas  en $k$ extracciones  sin reposición de una urna con $m$ bolas blancas y $n$ negras.| $H(m,n,k)$
------:|:------
$D_X$= | $\left\{x\in\mathbf{N}\mid \max\{0,k-n\}\leq  x \leq \min\{m,k\}\right\}$
$P_X(x)=P(X=x)=$ | $\left\{
\begin{array}{ll}
\frac{\binom{m}{x}\cdot \binom{n}{k-x}}{\binom{m+n}{k}} & \mbox{ si }
\max\{0,k-n\}\leq x \leq \min\{m,k\} \mbox { para  } x\in \mathbf{N}\\
0  & \mbox{en otro caso}\end{array}\right.$
$F_X(x)=P(X\leq x)$ | Hay que sumarla. Utilizad funciones de R o de python.
$E(X)=\frac{k\cdot m}{m+n}$   | $Var(X)=k\cdot\frac{m}{m+n}\cdot\left(1-\frac{m}{m+n}\right) \cdot\frac{m+n-k}{m+n-1}$


## Ejemplo clásico urna $m=15$ blancas, $n=10$ rojas y $k=3$ extracciones sin reposición.

<div class="example">
**Urna con bolas blancas y rojas**

Tenemos una urna con 10 bolas rojas, 15 bolas blancas. Extraemos al azar tres bolas de la urna sin reposición. Sea  $X$=número de bolas **blancas** extraídas. Bajo esta condiciones la v.a. $X$ sigue una ley de distribución $H(m=15,n=10,k=3)$.

</div>


<div class="example-sol">


La función de probabilidad es 


$$
P_X(x)=P(X=x)=\left\{
\begin{array}{ll}
\frac{\binom{m}{x}\cdot \binom{n}{k-x}}{\binom{m+n}{k}} & \mbox{ si }
\max\{0,k-n\}\leq x \leq \min\{m,k\} \mbox { para  } x\in \mathbf{N}\\
0  & \mbox{en otro caso}\end{array}\right.
$$

Sustituyendo los parámetros obtenemos 

$$
P_X(x)=P(X=x)=\left\{
\begin{array}{ll}
\frac{\binom{15}{x}\cdot \binom{10}{3-x}}{\binom{25}{3}} & \mbox{ si }
0\leq x \leq 3 \mbox { para  } x\in \mathbf{N}\\
0  & \mbox{en otro caso}\end{array}\right.
$$


</div>


## Ejemplo clásico urna $m=15$ blancas, $n=10$ rojas y $k=3$ extracciones sin reposición.

<div class="example-sol">

La probabilidad de sacar 2 blancas será

$$
P(X=2)=\frac{\binom{15}{2}\cdot \binom{10}{3-2}}{\binom{25}{3}}
$$ 

```{r}
c(choose(15,2), choose(10,1), choose(25,3))
```


$P(X=2)=\frac{`r choose(15,2)`\cdot`r choose(10,1)` }{`r choose(25,3)`}=`r choose(15,2)*choose(10,1)/choose(25,3)`.$

```{r eval=FALSE,echo=FALSE}
phyper(2,15,10,3)
```

</div>

## Ejemplo clásico urna $m=15$ blancas, $n=10$ rojas y $k=3$ extracciones sin reposición.

<div class="example-sol">

La probabilidad de que saquemos más de   1 bola blanca es

$$
\begin{eqnarray*}
P(X> 1)&=& 1-P(X\leq 1)=1-(P(X=0)+P(X=1))\\
&=&
1-\left(\frac{\binom{15}{0}\cdot \binom{10}{3}}{\binom{25}{3}}+
\frac{\binom{15}{1}\cdot \binom{10}{2}}{\binom{25}{3}}\right)\\
&=&
1-\left(
\frac{`r choose(15,0)`\cdot`r choose(10,3)` }{`r choose(25,3)`}+\frac{`r choose(15,1)`\cdot`r choose(10,2)` }{`r choose(25,3)`}
\right)=1-\frac{120+15\cdot 45}{2300}=`r 1-(120+15*45)/2300`
\end{eqnarray*}
$$

</div>


## Ejemplo clásico urna $m=15$ blancas, $n=10$ rojas y $k=3$ extracciones sin reposición.


<div class="example-sol">

El número esperado de  bolas blancas extraídas para una v.a. $X$ $H(m=15,n=10,k=3)$ es 

$$E(X)=\frac{k\cdot m}{m+n}=\frac{3\cdot 15}{15+10}=\frac{45}{35}=`r round(45/35,6)`.$$



$$
\begin{eqnarray*}
Var(X)&=&k\cdot\frac{m}{m+n}\cdot\left(1-\frac{m}{m+n}\right) \cdot\frac{m+n-k}{m+n-1}\\
&=&3\cdot\frac{15}{15+10}\cdot\left(1-\frac{15}{15+10}\right) \cdot\frac{15+10-3}{15+10-1}\\
&=&
3\cdot\frac{15}{25}\cdot\left(1-\frac{15}{25}\right) \cdot\frac{22}{24}= 
3\cdot\frac{15}{25}\cdot\frac{25-15}{25} \cdot\frac{22}{24}\\
&=&
3\cdot\frac{15}{25}\cdot\frac{10}{25}\cdot\frac{22}{24}=`r 3*15/25*10/25*22/24`.
\end{eqnarray*}
$$

Y por lo tanto su desviación típica es 

$$
+\sqrt{Var(X)}=+\sqrt{0.66}=`r round(sqrt(0.66),6)`.
$$


## Cálculos con R

Sea $X$ una va.a $H(m,n,k)$ Las funciones de R son $P(X=x)=$`dhyper(x,m,n,k)` y $P(X\leq q)=$`phyper(q,m,n,k)`, la generación de aleatorios de una hipergeométrica es `rhyper(nn,m,n,k)` donde `nn` es el número de observaciones aleatorias deseado.

Si $X$ es una $H(m=15,n=10,k=3)$, $P(X=2)$ y que $P(X>1)=1-P(X\leq 1)$ son... 

## Cálculos con R



```{r}
dhyper(x=2,m=15,10,k=3)
phyper(q=1,m=15,n=10,k=3)# sí, le han puesto q ya veremos el porqué
1-phyper(q=1,m=15,n=10,k=3)
```

## Cálculos con R

Una muestra aleatoria de este experimento de tamaño 200 sería...

```{r}
rhyper(nn=200,m=15,n=10,k=3)
```


## Gráficas  con R

```{r fig.align='center',echo=FALSE}
par(mfrow=c(1,2))
m=15
n=10
k=3
a=max(c(0,k-n))
b=min(c(m,k))
l=b-a+1
aux=rep(0,2*l)
aux[seq(2,2*l,2)]=dhyper(c(a:b),m=m,n=n,k=k)
x=a:b
plot(x,y=dhyper(x,m=m,n=n,k=k),
  ylim=c(0,0.6),xlim=c(a-1,b+1),xlab="x",
  main=paste0("Función de probabilidad\n H(m=",m,", n=",n,", k=",k,")"))
lines(x=rep(a:b,each=2),y=aux, type = "h", lty = 2,col="blue")
curve(phyper(x,m=m,n=n,k=k),
  xlim=c(a-1,b+1),col="blue",
  main=paste0("Función de distribución\n H(m=",m,", n=",n,", k=",k,")"))
par(mfrow=c(1,1))
```

## Gráficos interactivos $H(m,n,k)$


```{r  GRAFICOS_Hiper_interac_aprox, echo = FALSE}
fluidPage(
fluidRow(
  column(4,
         sliderInput("mh", label = "Número de bolas blancas m",
              min = 1, max = 50, value =15, step = 1)),
  column(4,
         sliderInput("nh", label = "Número de bolas rojas n",
              min = 1, max = 50, value =10 , step = 1)),
  column(4,
          sliderInput("kh", label = "Número bolas extraídas k",
                     min = 1, max=25, value = 3, step = 1)
         )
  )
)

renderPlot({
  m=input$mh
  n=input$nh
  k=input$kh
  #n=10
  #k=3
  #m=15
  par(mfrow=c(1,2))
  a=max(c(0,k-n))
  b=min(c(m,k))
  l=b-a+1
  aux=rep(0,times=2*l)
  aux[seq(2,2*l,2)]=dhyper(c(a:b),m=m,n=n,k=k)
  x=a:b
  plot(x,y=dhyper(x,m=m,n=n,k=k),
       ylim=c(0,0.6),xlim=c(a-1,b+1),xlab="x",
       main=paste0("Función de probabilidad\n H(m=",m,", n=",n,", k=",k,")"))
  lines(x=rep(a:b,each=2),y=aux, type = "h", lty = 2,col="blue")
  curve(phyper(x,m=m,n=n,k=k),
        xlim=c(a-1,b+1),col="blue",
        main=paste0("Función de distribución\n H(m=",m,", n=",n,", k=",k,")"))
  par(mfrow=c(1,1))
})
```



## Gráficos con R comparación $H(m,n,k)$ y $B(k,\frac{m}{n+m})$.


```{r  GRAFICOS_Hiper_interac_compara, echo = FALSE}

fluidPage(
fluidRow(
  column(4,
         sliderInput("mh2", label = "Número de bolas blancas m",
              min = 1, max = 50, value =15, step = 1)),
  column(4,
         sliderInput("nh2", label = "Número de bolas rojas n",
              min = 1, max = 50, value =10 , step = 1)),
  column(4,
          sliderInput("kh2", label = "Número bolas extraídas k",
                     min = 1, max=25, value = 3, step = 1)
         )
  )
)

renderPlot({
  m=input$mh2
  n=input$nh2
  k=input$kh2
  #n=10
  #k=3
  #m=15
  pr=round(m/(n+m),4)
  a=max(c(0,k-n))
  b=min(c(m,k))
  l=b-a+1
  aux=rep(0,times=2*l)
  auxB=rep(0,times=2*(k+1))
  aux[seq(2,2*l,2)]=dhyper(c(a:b),m=m,n=n,k=k)
  x=a:b
  auxB[seq(2,2*(k+1),2)]=dbinom(0:k,k,pr)
  par(mfrow=c(1,2))
  plot(x=c(0:k),y=dbinom(c(0:k),size=k,prob=pr),
       ylim=c(0,0.6),xlim=c(-1,k+1),xlab="x",ylab="Función de probabilidad",
       main=paste0("Funciones de probabilidad\n B(n=",n,"p=",pr,")  H(m=",m,"n=", n,"k=",k,")"))
  lines(x=rep(0:k,each=2),y=aux,pch=21, type = "h", lty = 2,col="blue")
  #aux=rep(0,(n+1)*2)
  #aux[seq(2,(n+1)*2,2)]=dpois(c(0:n),n*pr)
  points(x=c(a:b),y=dhyper(c(a:b),m=m,n=n,k=k),
         ylim=c(0,0.6),xlim=c(-1,k+1),xlab="x",pch=25,col="red")
  lines(x=rep(0:(l-1),each=2),y=aux, type = "h", lty = 3,col="red")
  legend("topleft",legend=c("Binomial","Hipergeométrica"),col=c("blue","red"),pch=c(21,25),lty=c(2,3))
  curve(pbinom(x,size=k,p=pr),
        xlim=c(-1,k+1), col="blue", ylab="Función de Distribución",
         main=paste0("Funciones de distribución\n B(",k,",",pr,") H(m=",m,"n=", n,"k=",k,")"))
  curve(phyper(x,m=m,n=n,k=k),
        xlim=c(-1,k+1),col="red",add=TRUE)
  #if(all(c(n>=20,n*pr<10,pr<= 0.05))){aux_l="Condición VERDADERA"} else {aux_l="Condición FALSA"}
  #legend("topleft",legend=c(aux_l,paste0("n=",n),paste0("n*p=",n*pr),paste0("p=",pr)),bg="transparent",cex=0.5)
  par(mfrow=c(1,1))
})
```


## Cálculos con python 


Sea $X$ una $H(m,n,k)$, las funciones de `scipy.stats` cambian los parámetros 


* $M$ es el número total de bolas. Con nuestra parametrización $M=m+n$.
* $n$ es el número de bolas blancas. Con nuestra parametrización $n=m$.
* $N$  es el número de extracciones. Con nuestra parametrización $N=k$.

```{python}
from scipy.stats import hypergeom
```

## Cálculos con python 

```{python}
hypergeom.pmf(1,M=15+10,n=15,N=3)
hypergeom.cdf(1,M=15+10,n=15,N=3)
1-hypergeom.cdf(1,M=15+10,n=15,N=3)
```

## Cálculos con python 

Una muestra aleatoria de este experimento sería... 
```{python}
hypergeom.rvs(M=15+10,n=15,N=3,size=100)
```


## Gráficos con python


```{python py_hyper2:1,eval=FALSE,echo=TRUE}
from scipy.stats import hypergeom
[M, n, N] = [20, 7, 12] ##20 elementos, 7 del tipo, extraemos 12
x = np.arange(max(0, N-M+n),min(n, N))
fig =plt.figure(figsize=(5, 2.7))
 =ax = fig.add_subplot(1,2,1)
 =ax.plot(x, hypergeom.pmf(x, M, n, N), 'bo', ms=5, label='hypergeom pmf')
 =ax.vlines(x, 0, hypergeom.pmf(x, M, n, N), colors='b', lw=2, alpha=0.5)
 =ax.set_ylim([0, max(hypergeom.pmf(x, M, n, N))*1.1])
for tick in ax.xaxis.get_major_ticks():
   =tick.label.set_fontsize(5)
for tick in ax.yaxis.get_major_ticks():
  =tick.label.set_fontsize(5) 
ax = fig.add_subplot(1,2,2)
 =ax.plot(x, hypergeom.cdf(x, M, n, N), 'bo', ms=5, label='hypergeom cdf')
 =ax.vlines(x, 0, hypergeom.cdf(x, M, n, N), colors='b', lw=2, alpha=0.5)
for tick in ax.xaxis.get_major_ticks():
   =tick.label.set_fontsize(5)
for tick in ax.yaxis.get_major_ticks():
   =tick.label.set_fontsize(5)
 =fig.suptitle('Distribucion Hipergeometrica')
 =plt.show()
```

## Gráficos con python


```{python py_hyper2,eval=TRUE,echo=FALSE}
from scipy.stats import hypergeom
[M, n, N] = [20, 7, 12] ##20 elementos, 7 del tipo, extraemos 12
x = np.arange(max(0, N-M+n),min(n, N))
fig =plt.figure(figsize=(5, 2.7))
_=ax = fig.add_subplot(1,2,1)
_=ax.plot(x, hypergeom.pmf(x, M, n, N), 'bo', ms=5, label='hypergeom pmf')
_=ax.vlines(x, 0, hypergeom.pmf(x, M, n, N), colors='b', lw=2, alpha=0.5)
_=ax.set_ylim([0, max(hypergeom.pmf(x, M, n, N))*1.1])
for tick in ax.xaxis.get_major_ticks():
  _=tick.label.set_fontsize(5)
for tick in ax.yaxis.get_major_ticks():
  _=tick.label.set_fontsize(5) 
ax = fig.add_subplot(1,2,2)
_=ax.plot(x, hypergeom.cdf(x, M, n, N), 'bo', ms=5, label='hypergeom cdf')
_=ax.vlines(x, 0, hypergeom.cdf(x, M, n, N), colors='b', lw=2, alpha=0.5)
for tick in ax.xaxis.get_major_ticks():
  _=tick.label.set_fontsize(5)
for tick in ax.yaxis.get_major_ticks():
  _=tick.label.set_fontsize(5)
_=fig.suptitle('Distribucion Hipergeometrica')
_=plt.show()
```




