---
title: "Reducción de la factorialidad. Análisis de Componentes Principales."
author: "Ricardo Alberich, Juan Gabriel Gomila y Arnau Mir"
date: ''
output:
  beamer_presentation:
    includes:
      in_header: preamble1.tex
    theme: Rochester
    keep_tex: yes
  ioslides_presentation: default
---


 
## Introducción

* Uno de los problemas centrales del análisis de datos es la \red{reducción de la dimensionalidad}.
* Este concepto consiste en  describir con cierta precisión los valores de las $p$ variables por un pequeño subconjunto $r<p$ de ellas con una pérdida mínima de información.
* Éste es el objetivo del \red{análisis de componentes principales}: dadas $n$
observaciones de $p$ variables se analiza, \red{si es razonable}, representar esta información en un \red{espacio con menos variables}.
* Para alcanzar dicho objetivo, vamos a realizar un \red{ajuste ortogonal por mínimos cuadrados}.

 




# Análisis de Componentes Principales
 
## Introducción: Matriz (tabla) de datos.

\begin{table}
\centering
\begin{tabular}{c|cccc|cc|}
Ind. & $x_1$ & $x_2$ & $\ldots$ & $x_p$ & $v_1$ & $v_2$\\
\hline
$1$      & $x_{11}$ & $x_{12}$ & $\ldots$  & $x_{1p}$ & $v_{11}$ & $v_{12}$ \\
$2$      & $x_{21}$ & $x_{22}$ & $\ldots$  & $x_{2p}$ & $v_{21}$ & $v_{22}$ \\
$3$      & $x_{31}$ & $x_{32}$ & $\ldots$  & $x_{3p}$ & $v_{31}$ & $v_{32}$ \\
$\vdots$ & $\vdots$ & $\vdots$ & $\vdots$  & $\ddots$ & $\vdots$ & $\vdots$ \\
$n$      & $x_{n1}$ & $x_{n2}$ & $\ldots$  & $x_{np}$ & $v_{n1}$ & $v_{n2}$ \\
 \hline
$su_1$   &$su_{11}$ &$su_{12}$ & $\ldots$  &$su_{1p}$ &\multicolumn{2}{|c}{}\\
$su_2$   &$su_{21}$ &$su_{22}$ & $\ldots$  &$su_{2p}$ &\multicolumn{2}{|c}{}\\
\cline{1-5}
\end{tabular}
\end{table}




## Introducción: Matriz (tabla) de datos.

* Donde las variables $x_1,\ldots, x_n$ \red{describen una concepto común}
de los $n$ individuos observados.

* Las variables $v_1$, $v_2$ \red{son de perfil (o explicativas)} y los individuos $s_1$, $s_2$ son
individuos \red{suplementarios o ilustrativos}.

* Tanto los individuos como las variables suplementarias ayudan a
\red{interpretar la variabilidad de los datos}.


## Objetivos del análisis

\blue{Objetivos del análisis}


* \red{Reducción de la dimensionalidad} (factorialidad).

* Lo que se busca es un \red{espacio de variables más reducido y fácil
de interpretar}.

* El problema es que si reducimos el número de variables es posible
que \red{perdamos parte toda la variabilidad de los datos originales}.

* Así la idea básica es \red{consentir una pérdida de información para lograr una
ganancia en la significación}.




 



 
## Análisis Factorial

* Algunos autores consideran el \red{ACP como una parte del Análisis
Factorial}.
* En las \red{técnicas de Análisi Factorial} se postula que \red{la variabilidad total} se
puede explicar mediante distintos tipos de factores:
 * \red{factores comunes} subyacentes ($F_i$).
 * \red{factores específicos} de las variables ($E_i$).
 * \red{Error o fluctuaciones aleatorias} ($A_i$).


$$X_1=\alpha_{1 1} F_1+ \alpha_{1 2} F_2+\cdots +\alpha_{1 k} F_k+ E_1+ A_1$$
$$X_2=\alpha_{2 1} F_1+ \alpha_{2 2} F_2+\cdots +\alpha_{2 k} F_k+ E_2+ A_2$$
$$\cdots\cdots\cdots\cdots\cdots\cdots\cdots\cdots\cdots\cdots\cdots\cdots$$
$$X_p=\alpha_{p 1} F_1+ \alpha_{p 2} F_2+\cdots +\alpha_{p k} F_k+ E_p+ A_p$$

 

## Análisis Factorial

* Podríamos decir que en un Análisis Factorial se fija a priori la
cantidad de varianza de cada variable que debe quedar interpretada por los
factores comunes. 
* Este valor recibe el
nombre de comunalidad y se suele representar como $h_i^2$.

Utilizaremos las siguientes notaciones:


* La comunalidad de la variable $X_i$,$h_i^2$, es la varianza explicada por
$F_1,F_2,\ldots F_k.$
*  La diferencia $s_i^2-h_i^2$  es la varianza  de la variable  $X_i$    que  explican los
factores específicos y aleatorios.



$$\color{red}{\mbox{Var. observada = Var. común + Var. específica y aleatorios}}.$$

 
# El problema de los Componentes Principales 
 
## El problema de los Componentes Principales

\red{Todos los factores son comunes}


$$X_1=\alpha_{1 1} CP_1+ \alpha_{1 2} CP_2+\cdots +\alpha_{1 p} CP_p$$
$$X_2=\alpha_{2 1} CP_1+ \alpha_{2 2} CP_2+\cdots +\alpha_{2 p} CP_p$$
$$\cdots\cdots\cdots\cdots\cdots\cdots\cdots\cdots\cdots\cdots\cdots\cdots$$
$$X_p=\alpha_{p 1} CP_1+ \alpha_{p 2} CP_2+\cdots +\alpha_{p p} CP_p$$


Se trata de encontrar unas nuevas variables $CP_1,\ldots CP_p$, a las que
llamaremos
componentes principales, de forma que:
 

## El problema de los Componentes Principales

* Se cumplan las condiciones anteriores.
* El origen de las variables esté situado en el vector de medias o centro
de gravedad de las observaciones.
* Sean incorreladas entre si $Cor(CP_i,CP_j)=0$ para $i\not= j, i,j
=1,\ldots,p$.
* Se cumple que $Var(CP_1)\geq Var(CP_2)\geq\cdots\geq Var(CP_p)$ y hagan máximas estas
varianzas.
* Se conserva la varianza total (inercia) de la nube de puntos.





 
# Tipos de A.C.P.
 
## Tipos de A.C.P:



* Sobre los datos centrados: a cada variable se le resta su media
$x_i-\overline{x}_i$; \red{en estas notas solo consideraremos este caso}.
* Sobre los datos tipificados $\frac{x_{i}-\overline{x}_i}{s_i}$.
* En el primer caso las variables centradas tienen media cero y la misma
varianza que las variables originales centradas: se le suele llamar ACP de covarianzas.
* En el segundo caso las
variables tipificadas tienen media cero y varianza 1: se le suele llamar ACP de
correlaciones.

## Tipos de A.C.P:
 

Recordemos que dada una matriz de datos $\mathbf{X}$ 
($n\times p$ es decir de $n$ individuos y $p$ variables) representábamos por $\tilde{\mathbf{X}}$ la
matriz de datos centrada. Entonces:



* La matriz de covarianzas de $\mathbf{X}$ viene dada por

$$\mathbf{S}=1/n \tilde{\mathbf{X}}^t\tilde{\mathbf{X}}$$

* Si llamamos $\mathbf{Z}$ a la tabla de los datos tipificados, la matriz de
correlaciones viene dada
por

$$\mathbf{R}=1/n \mathbf{Z}^t\mathbf{Z}$$



##  A.C.P propiedades


\blue{Propiedades}
* Los \red{componentes principales vienen determinadas por los vectores propios ortonormales}
(ordenados de mayor a menor valor propio) de la matriz de covarianzas (para
datos centrados) y de la matriz de correlaciones (para los datos tipificados).
* Así en el ACP de covarianzas cada variable interviene con su propia
varianza mientras que el ACP de correlaciones todas las variables tienen varianza 1.


##  A.C.P: interpretación geométrica



Supongamos que  $p=2$ y que la \red{nube de puntos} de nuestra tabla de datos es la de la siguiente figura:

```{r inter_geom1,fig=TRUE,fig.align="center",fig.width=4,fig.height=4,echo=FALSE}
n=20
m=10
datos2=read.table("datos_2_ACP.txt")
datos2=as.matrix(datos2)
Hn=matrix(-1/n,n,n)
diag(Hn)=rep(1-1/n,n)
datos2.cent=Hn%*%datos2
plot(datos2.cent,asp=1,xlab="X",ylab="Y",xlim=c(-10,10),ylim=c(-5.5,5.5))
```


## Interpretación geométrica

La siguiente figura muestra las dos \red{componentes principales}, es decir, las direcciones de las proyecciones que tienen máxima variabilidad.

```{r inter2, fig=TRUE,fig.align="center",fig.width=4,fig.height=4,echo=FALSE}
n=20
m=10
datos2=read.table("datos_2_ACP.txt")
datos2=as.matrix(datos2)
Hn=matrix(-1/n,n,n)
diag(Hn)=rep(1-1/n,n)
datos2.cent=Hn%*%datos2
plot(datos2.cent,asp=1,xlab="X",ylab="Y",xlim=c(-10,10),ylim=c(-5.5,5.5))
estudio.acp=prcomp(datos2,scale.=FALSE)
direcciones=estudio.acp$rotation
m.cov=t(datos2.cent)%*%datos2.cent
vaps=eigen(m.cov)$values
veps=eigen(m.cov)$vectors
mag=10
lines(c(0,mag*direcciones[1,1]),c(0,mag*direcciones[2,1]),col="red",lwd=3)
lines(c(0,mag*direcciones[1,2]),c(0,mag*direcciones[2,2]),col="red",lwd=3)
lines(c(0,-mag*direcciones[1,1]),c(0,-mag*direcciones[2,1]),col="red",lwd=3)
lines(c(0,-mag*direcciones[1,2]),c(0,-mag*direcciones[2,2]),col="red",lwd=3)
xaux=-6
text(xaux,direcciones[2,1]*xaux/direcciones[1,1]-1,
"CP1",cex=1)
xaux=-1.5
text(xaux,direcciones[2,2]*xaux/direcciones[1,2]-2,"CP2",cex=1)
```


## Interpretación geométrica

Si proyectamos en la dirección de la \red{primera componente}, obtendremos las proyecciones siguientes (en \blue{azul}):


```{r inter3,fig=TRUE,fig.align="center",fig.width=4,fig.height=4,echo=FALSE}
n=20
m=10
datos2=read.table("datos_2_ACP.txt")
datos2=as.matrix(datos2)
Hn=matrix(-1/n,n,n)
diag(Hn)=rep(1-1/n,n)
datos2.cent=Hn%*%datos2
plot(datos2.cent,asp=1,xlab="X",ylab="Y",xlim=c(-10,10),ylim=c(-5.5,5.5))
estudio.acp=prcomp(datos2,scale.=FALSE)
direcciones=estudio.acp$rotation
m.cov=t(datos2.cent)%*%datos2.cent
vaps=eigen(m.cov)$values
veps=eigen(m.cov)$vectors
mag=10
lines(c(0,mag*direcciones[1,1]),c(0,mag*direcciones[2,1]),col="red",lwd=3)
lines(c(0,mag*direcciones[1,2]),c(0,mag*direcciones[2,2]),col="red",lwd=3)
lines(c(0,-mag*direcciones[1,1]),c(0,-mag*direcciones[2,1]),col="red",lwd=3)
lines(c(0,-mag*direcciones[1,2]),c(0,-mag*direcciones[2,2]),col="red",lwd=3)
xaux=-6
text(xaux,direcciones[2,1]*xaux/direcciones[1,1]-1,"CP1",cex=1)
xaux=-1.5
text(xaux,direcciones[2,2]*xaux/direcciones[1,2]-2,"CP2",cex=1)
#arrows(0,0,mag*direcciones[1,1],mag*direcciones[2,1],col="red",lwd=3)
#arrows(0,0,mag*direcciones[1,2],mag*direcciones[2,2],col="red",lwd=3)
#arrows(0,0,-mag*direcciones[1,1],-mag*direcciones[2,1],col="red",lwd=3)
#arrows(0,0,-mag*direcciones[1,2],-mag*direcciones[2,2],col="red",lwd=3)
proy.ort=function(x0,y0,v1,v2,b){m=v2/v1;x1=(m*y0+x0-m*b)/(m^2+1);
                        y1=(m^2*y0+m*x0+b)/(m^2+1);return(c(x1,y1))}
#proyección sobre CP1
for (i in 1:dim(datos2)[1]){
  aux=proy.ort(datos2.cent[i,1],datos2.cent[i,2],veps[1,1],veps[2,1],0)
  points(aux[1],aux[2],pch=20,col="blue")
  lines(c(datos2.cent[i,1],aux[1]),c(datos2.cent[i,2],aux[2]),lty=2)
}
```


## Interpretación geométrica

Lo que significa  que la varianza de los puntos azules  es máxima; 
en el sentido de que cualquier  otra dirección o recta
las proyecciones sobre ésta tendrán a lo más igual varianza.
\medskip

Los puntos  azules  representan las coordenadas que tienen los puntos de nuestra tabla de datos (centrada) tomando como eje de abcisas el \red{primer componente} $CP_1$.


## Interpretación geométrica

Si proyectamos en la dirección del \red{segundo componente}, obtendremos las proyecciones siguientes (en \green{verde}):

```{r inter4.1,fig=TRUE,fig.align="center",fig.width=4,fig.height=4,echo=FALSE}
n=20
m=10
datos2=read.table("datos_2_ACP.txt")
datos2=as.matrix(datos2)
Hn=matrix(-1/n,n,n)
diag(Hn)=rep(1-1/n,n)
datos2.cent=Hn%*%datos2
plot(datos2.cent,asp=1,xlab="X",ylab="Y",xlim=c(-10,10),ylim=c(-5.5,5.5))
estudio.acp=prcomp(datos2,scale.=FALSE)
direcciones=estudio.acp$rotation
m.cov=t(datos2.cent)%*%datos2.cent
vaps=eigen(m.cov)$values
veps=eigen(m.cov)$vectors
mag=10
lines(c(0,mag*direcciones[1,1]),c(0,mag*direcciones[2,1]),col="red",lwd=3)
lines(c(0,mag*direcciones[1,2]),c(0,mag*direcciones[2,2]),col="red",lwd=3)
lines(c(0,-mag*direcciones[1,1]),c(0,-mag*direcciones[2,1]),col="red",lwd=3)
lines(c(0,-mag*direcciones[1,2]),c(0,-mag*direcciones[2,2]),col="red",lwd=3)
xaux=-6
text(xaux,direcciones[2,1]*xaux/direcciones[1,1]-1,"CP1",cex=1)
xaux=-1.5
text(xaux,direcciones[2,2]*xaux/direcciones[1,2]-2,"CP2",cex=1)
#arrows(0,0,mag*direcciones[1,1],mag*direcciones[2,1],col="red",lwd=3)
#arrows(0,0,mag*direcciones[1,2],mag*direcciones[2,2],col="red",lwd=3)
#arrows(0,0,-mag*direcciones[1,1],-mag*direcciones[2,1],col="red",lwd=3)
#arrows(0,0,-mag*direcciones[1,2],-mag*direcciones[2,2],col="red",lwd=3)
proj.ort=function(x0,y0,v1,v2,b){m=v2/v1;x1=(m*y0+x0-m*b)/(m^2+1);
                        y1=(m^2*y0+m*x0+b)/(m^2+1);return(c(x1,y1))}
#projecció sobre CP2
for (i in 1:dim(datos2)[1]){
  aux=proj.ort(datos2.cent[i,1],datos2.cent[i,2],veps[1,2],veps[2,2],0)
  points(aux[1],aux[2],pch=20,col="green")
  lines(c(datos2.cent[i,1],aux[1]),c(datos2.cent[i,2],aux[2]),lty=2)
}
```




 

# ACP covarianzas:

 

## ACP covarianzas:

* Sea $\mathbf{S}$ la matriz de covarianzas de orden $p$.
Calculamos sus valores propios

$$\lambda_1\geq \lambda_2\geq\ldots\geq\lambda_p$$

y los correspondientes vectores propios ortonormales (perpendiculares y de norma
1)

$$\mathbf{u}_1,\mathbf{u}_2,\ldots,\mathbf{u}_p$$

* Las \red{direcciones de los componentes principales} quedan determinadas por su
respectivo vector propio.

* \red{Cálculo de las coordenadas de la nueva matriz de datos respecto
a las nuevas variables $CP$:}
 $$\mathbf{CP}= \tilde{\mathbf{X}} \mathbf{u},$$
donde $\mathbf{u}$ es la matriz de los vectores propios.
 
 

 
## Ejemplo

Vamos a realizar un ACP sobre el ejemplo de la estatura de un niño recién
nacido.

\begin{table}
\centering
\begin{tabular}{|c|c|c|c|c|}\hline
$x_1$ & $x_2$ & $x_3$ & $x_4$&Sexo\\
\hline
78&48.2&2.75&29.5& Niña\\
69&45.5&2.15&26.3& Niña\\
77&46.3&4.41&32.2& Niña\\
88&49&5.52&36.5& Niño\\
67&43&3.21&27.2& Niña\\
80&48&4.32&27.7& Niña\\
74&48&2.31&28.3& Niña\\
94&53&4.3&30.3& Niño\\
102&58&3.71&28.7& Niño
\\
\hline
\end{tabular}
\end{table}

 
## Ejemplo

Donde:

* $x_1:$ edad en días
* $x_2:$ estatura al nacer en cm.
* $x_3:$ peso en Kg. al nacer 
* $x_4:$ aumento en tanto por ciento de su peso con respecto de su peso al nacer. 
* El sexo es una variable de perfil que podría ayudarnos a explicar algunos  de los resultados del
análisis de componentes principales.

 


## Código para la carga de datos

```{r}
n = 9
p = 4
X = matrix(c(78,48.2,2.75,29.5,69,45.5,2.15,26.3,
77,46.3,4.41,32.2, 88,49,5.52,36.5, 67,43,3.21,27.2,
80,48,4.32,27.7, 74,48,2.31,28.3, 94,53,4.3,30.3,
102,58,3.71,28.7),nrow=n,byrow=T)
Datos= as.data.frame(X)
names(Datos) = paste("x",c(1:p),sep="")
Sexo = as.factor(c("Niña","Niña","Niña","Niño",
"Niña","Niña","Niña","Niño","Niño"))
Datos$Sexo=Sexo
```
 
 
## Código diagrama matricial

El siguiente código dibuja un diagrama matricial de las variables.

```{r dibumatri, eval=FALSE,echo=TRUE}
pairs(Datos[,1:4],pch=21,
bg = c("red", "blue")[unclass(Datos$Sexo)],
main="Diagrama matricial de las variables.
\n Azul Niño, Rojo Niña")
legend(15,-4,legend=levels(Datos$Sexo),pch=21,
pt.bg=c("red", "blue"),title="Sexo")
```

 que producen este gráfico...

## Diagrama matricial

```{r echo=F,fig=TRUE}
pairs(Datos[,1:4],pch=21,
bg = c("red", "blue")[unclass(Datos$Sexo)],
main="Diagrama matricial de las variables.
\n Azul Niño, Rojo Niña")
legend(15,-4,legend=levels(Datos$Sexo),pch=21,
pt.bg=c("red", "blue"),title="Sexo")
```



## Cálculos básicos

En lo que sigue todos los datos se redondean al tercer decimal.

Daremos el código de R que realiza el cálculo, en el código no se redondea:
La matriz centrada de los datos anteriores es:


$$
\tilde{\mathbf{X}}=
\left(
\begin{array}{rrrr}
-3.000 & -0.578 & -0.881 & -0.133 \\
-12.000 & -3.278 & -1.481 & -3.333 \\
-4.000 & -2.478 & 0.779 & 2.567 \\
7.000 & 0.222 & 1.889 & 6.867 \\
-14.000 & -5.778 & -0.421 & -2.433 \\
-1.000 & -0.778 & 0.689 & -1.933 \\
-7.000 & -0.778 & -1.321 & -1.333 \\
13.000 & 4.222 & 0.669 & 0.667 \\
21.000 & 9.222 & 0.079 & -0.933
\end{array}
\right)
$$

## Cálculos básicos

```{r matrizcentradaACP1,echo=TRUE,size="tiny"}
colMeans(X)
n=dim(X)[1]
n
Hn=diag(rep(1,n))-1/n# matriz centralizadora
dim(Hn)
```

## Cálculos básicos

```{r matrizcentradaACP1.1,echo=TRUE,size="tiny"}
# filas 1 a 9 y columnas 1 a 4 
# de la matriz centralizadora
round(Hn[1:9,1:4],4)
```
 
## Cálculos básicos

```{r matrizcentradaACP2.3,size="tiny"}
cX=Hn%*%X # matriz centrada cálculo matricial
round(cX,3)
```

 
## Ejemplo

* La matriz de covarianzas de los datos anteriores es:

$$
\mathbf{S}=
\begin{pmatrix}
119.333 & 43.133 & 6.148 & 12.511 \\
 43.133 & 17.193 & 1.148 & 1.886 \\
 6.148 & 1.148 & 1.111 & 2.428 \\
 12.511 & 1.886 & 2.428 & 8.624 
\end{pmatrix}
$$

* Los valores propios son: 

$$\lambda_1=136.615,\quad \lambda_2=8.861,\quad \lambda_3 = 0.738,\quad \lambda_4 = 0.047.$$


## Ejemplo

* Los vectores propios ortonormales correspondientes a los valores propios, 
son las columnas de la siguiente matriz:

$$
\left(
\begin{array}{rrrr}
0.934 & -0.022 & 0.256 & 0.247 \\
0.339 & 0.354 & -0.661 & -0.568 \\
0.047 & -0.248 & 0.566 & -0.785 \\
0.097 & -0.902 & -0.421 & -0.013
\end{array}
\right)
$$

## Ejemplo

```{r covarianzasValorespropios,echo=F,size="tiny"} 
S=cov(X)*(n-1)/n
S
eigen(S)-> sol
sol
```
 



 
## Ejemplo

* Las expresiones de las variables nuevas $CP_i$ en función de las antiguas, notemos que se calculan sobre los datos centrados, son:

$$
\begin{array}{rl}
CP_1 = & 0.934\cdot \tilde{X}_1 + 0.339\cdot \tilde{X}_2 + 0.047\cdot
\tilde{X}_3\\ & + 0.097 \cdot \tilde{X}_4, \\
CP_2 = & -0.022\cdot \tilde{X}_1 +0.354\cdot \tilde{X}_2 -0.248 \cdot
\tilde{X}_3 \\ & -0.902 \cdot \tilde{X}_4, \\
CP_3 = & 0.256\cdot \tilde{X}_1 -0.661 \cdot \tilde{X}_2 +0.566\cdot \tilde{X}_3
\\ &-0.421\cdot \tilde{X}_4, \\
CP_4 = & 0.247 \cdot \tilde{X}_1 - 0.568\cdot \tilde{X}_2 - 0.785\cdot
\tilde{X}_3 \\ & - 0.013 \cdot \tilde{X}_4.
\end{array}
$$




 
 
## Ejemplo

* La nueva matriz de datos respecto de las nuevas variables será:

$$
\mathbf{CP}= \tilde{\mathbf{X}} \mathbf{u} =
\left(
\begin{array}{rrrr}
-3.054 & 0.201 & -0.827 & 0.280 \\
-12.719 & 2.480 & -0.333 & 0.103 \\
-4.293 & -3.295 & -0.025 & -0.228 \\
7.373 & -6.736 & -0.183 & 0.029 \\
-15.299 & 0.565 & 1.029 & 0.183 \\
-1.354 & 1.319 & 1.463 & -0.321 \\
-6.997 & 1.411 & -1.460 & -0.233 \\
13.677 & 0.437 & 0.629 & 0.282 \\
22.666 & 3.618 & -0.292 & -0.095 \\
\end{array}
\right)
$$

## Ejemplo 

* Se puede observar que si se multiplican escalarmente dos columnas
cualesquiera, el resultado es nulo. Es decir, las columnas de la nueva matriz de
datos son ortogonales dos a dos.

```{r coordenadasACP,echo=F}
CP=cX%*%sol$vectors
CP
```
 
 
## Ejemplo

Como podemos observar, nuestro análisis que interpretado por la variable de perfil sexo ya
que distingue entre niños y niñas con las dos primeras componentes.
 

 

```{r plotACP1,echo=FALSE,fig.height=3}
princomp(X)-> solacp
plot(solacp$scores[,c(1:2)],pch=21,bg = c("red", "blue")[unclass(Datos$Sexo)],
main="Dos primeras componentes principales")
legend(15,-4,legend=levels(Datos$Sexo),pch=21,pt.bg=c("red", "blue"),title="Sexo")
```


## Ejemplo

El siguiente código dibuja todos los componentes

```{r pairsacptodos,fig=FALSE,eval=FALSE}
pairs(solacp$scores,pch=21,
bg = c("red", "blue")[unclass(Datos$Sexo)],
main="Diagrama matricial de 
los componentes principales")
```


 



## Ejemplo

```{r pairsacptodos1,echo=FALSE}
pairs(solacp$scores,pch=21,bg = c("red", "blue")[unclass(Datos$Sexo)],
main="Diagrama matricial de los componentes principales")
```


 



# ACP correlaciones.
 
## ACP correlaciones.

 Sea $\mathbf{R}$ la matriz de correlaciones de orden $p$. Calcularemos sus
valores propios

$$\lambda_1\geq \lambda_2\geq\ldots\geq\lambda_p.$$

y los correspondientes vectores propios ortonormales.

$$\mathbf{u}_1,\mathbf{u}_2,\ldots,\mathbf{u}_p.$$

Las direcciones de los componentes principales quedan determinadas por el vector
propio
correspondiente.

## ACP correlaciones.

 \blue{Cálculo de las coordenadas de la nueva matriz de datos respecto de las
nuevas variables $CP$:}
$$\mathbf{CP}= \mathbf{Z} \mathbf{u},$$
donde $Z$ es la matriz de datos tipificados y $\mathbf{u}$ es la matriz de los
vectores propios.
 
 
## Ejemplo

* Realicemos un análisis ACP de correlaciones con el ejemplo anterior.
* La matriz tipificada de datos es:
$$
\mathbf{Z}=
\left(
\begin{array}{rrrr}
-0.275 & -0.139 & -0.836 & -0.045 \\
 -1.099 & -0.791 & -1.405 & -1.135 \\
 -0.366 & -0.598 & 0.739 & 0.874 \\
 0.641 & 0.054 & 1.792 & 2.338 \\
 -1.282 & -1.393 & -0.400 & -0.829 \\
 -0.092 & -0.188 & 0.654 & -0.658 \\
 -0.641 & -0.188 & -1.254 & -0.454 \\
 1.190 & 1.018 & 0.635 & 0.227 \\
 1.922 & 2.224 & 0.075 & -0.318 
\end{array}
\right)
$$

 

 
## Ejemplo

* La matriz de correlaciones $\mathbf{R}$ vale, en este caso:
$$
\mathbf{R} =
\left(
\begin{array}{rrrr}
1.000 & 0.952 & 0.534 & 0.390 \\
0.952 & 1.000 & 0.263 & 0.155 \\
0.534 & 0.263 & 1.000 & 0.784 \\
0.390 & 0.155 & 0.784 & 1.000 
\end{array}
\right)
$$
* Los valores propios de dicha matriz son:
$$
2.560,\quad 1.229,\quad 0.208,\quad 0.00325.
$$
* La matriz de los vectores propios es:
$$
\left(
\begin{array}{rrrr}
0.573 & 0.359 & -0.038 & 0.736 \\
0.478 & 0.578 & 0.145 & -0.646 \\
0.499 & -0.459 & -0.707 & -0.201 \\
0.442 & -0.572 & 0.691 & -0.029 
\end{array}
\right)
$$

 

 
## Ejemplo

* Las expresiones de las variables nuevas $CP_i$ en función de las antiguas
$Z_i$son:

$$
\begin{array}{rl}
CP_1 = & 0.573\cdot Z_1 +0.478\cdot Z_2 +0.499\cdot Z_3\\ & +0.442 \cdot Z_4,
\\
CP_2 = & 0.359\cdot Z_1 + 0.578\cdot Z_2 -0.459 \cdot Z_3 \\ & -0.572 \cdot Z_4,
\\
CP_3 = & -0.038\cdot Z_1 +0.145 \cdot Z_2 -0.707\cdot Z_3 \\ &+0.691\cdot Z_4,
\\
CP_4 = & 0.736 \cdot Z_1 - 0.646\cdot Z_2 - 0.201\cdot Z_3 \\ & - 0.029 \cdot
Z_4.
\end{array}
$$

 


 
## Ejemplo

* La nueva matriz de datos respecto de las nuevas variables será:

$$
\mathbf{CP} = \mathbf{Z} \mathbf{u} =
\begin{pmatrix}
-0.661 & 0.231 & 0.550 & 0.057 \\
 -2.209 & 0.443 & 0.137 & 0.018 \\
 0.259 & -1.316 & 0.008 & -0.058 \\
 2.319 & -1.899 & 0.332 & 0.008 \\
 -1.965 & -0.608 & -0.444 & 0.061 \\
 -0.107 & -0.065 & -0.941 & -0.058 \\
 -1.282 & 0.497 & 0.570 & -0.085 \\
 1.585 & 0.594 & -0.189 & 0.084 \\
 2.061 & 2.122 & -0.023 & -0.027 
\end{pmatrix}
$$

* Se puede observar que si calculamos el producto escalar de dos columnas
cualesquiera, es resultado es nulo. Es decir, las columnas de la nueva matriz de
datos son ortogonales dos a dos.

 

# Propiedades ACP covarianzas.
 

## Propiedades ACP covarianzas.

Sea $\mathbf{X}$ una matriz de datos $n\times p$ y sea

$$
\mathbf{S}=\begin{pmatrix}
s_1^2& s_{ 1 2}&\ldots &s_{1 p}\\
s_{2 1}& s_{2}^2&\ldots &s_{2 p}\\
\vdots & \vdots &\ddots & \vdots\\
s_{p 1}& s_{ p 2}&\ldots &s_{p}^2
\end{pmatrix}
$$
su matriz de covarianzas.

Recordemos que $s_i^2$ es la varianza de la variable $\mathbf{x}_i$ y que
$s_{i j}$ son las covarianzas de la variables $\mathbf{x}_i$ y $\mathbf{x}_j$.

Además la $\mbox{Varianza Total}= tr(\mathbf{S})=\sum_{i=1}^p s_i^2$

 

 
## Propiedades ACP covarianzas.





* $Var(\mathbf{CP}_i)= \lambda_i$. La varianza de cada componente
principal es su valor propio.
* $\sum_{i=1}^n Var(\mathbf{CP}_i)=\sum_{i=1}^n
\lambda_i=tr(\mathbf{S})=\sum_{i=1}^n s_i^2$. Por lo tanto los
componentes principales reproducen la varianza total
* Los componentes principales tienen correlación cero entre sí
(son *incorrelados*) por lo tanto su matriz de covarianzas es
$$\mathbf{S}_{CP}=\left(\begin{array}{cccc}
\lambda_1& 0 &\ldots &0\\
0& \lambda_{2}&\ldots & 0\\
\vdots & \vdots & & \vdots\\
0 & 0&\ldots &\lambda_{p}
\end{array}
\right)$$

 


 
## Propiedades ACP covarianzas.

* $\det(\mathbf{S}_{CP})=\prod_{i=1}^n \lambda_i =\det(\mathbf{S})$. Luego los
componentes principales conservan la varianza generalizada.

* La proporción de varianza explicada por la componente $j$-ésima es
$$\frac{\lambda_j}{\sum_{i=1}^n \lambda_i}.$$

Además al ser* incorrelados* la proporción de varianza explicada por
los $k$ primeros componentes es $$\frac{\sum_{i=1}^k
\lambda_i}{\sum_{i=1}^n \lambda_i}.$$

* $\mbox{Cov}(\tilde{\mathbf{X}}_i, \mathbf{CP}_j)=\lambda_j u_{j i}$;
$corr(\tilde{\mathbf{X}}_i, \mathbf{CP}_j)=\frac{\sqrt{\lambda_j} u_{j i}}{s_i}$
donde
$u_{j i}$ es la $i$-ésima componente del vector propio $\mathbf{u}_j$.


 
 
## Ejemplo

Vamos a comprobar las propiedades anteriores con nuestro ejemplo.
Recordemos las matrices de datos de las variables originales $\mathbf{X}$
(centradas) y de las variables en componentes principales $\mathbf{CP}$:
$$
{\tiny 
\begin{array}{rl}
\tilde{\mathbf{X}} =& 
\left(
\begin{array}{rrrr}
-3.000 & -0.578 & -0.881 & -0.133 \\
 -12.000 & -3.278 & -1.481 & -3.333 \\
 -4.000 & -2.478 & 0.779 & 2.567 \\
 7.000 & 0.222 & 1.889 & 6.867 \\
 -14.000 & -5.778 & -0.421 & -2.433 \\
 -1.000 & -0.778 & 0.689 & -1.933 \\
 -7.000 & -0.778 & -1.321 & -1.333 \\
 13.000 & 4.222 & 0.669 & 0.667 \\
 21.000 & 9.222 & 0.079 & -0.933 
\end{array}
\right) ,
\\ &\\
\mathbf{CP}= &
\left(
\begin{array}{rrrr}
-3.054 & 0.201 & -0.827 & 0.280 \\
 -12.719 & 2.480 & -0.333 & 0.103 \\
 -4.293 & -3.295 & -0.025 & -0.228 \\
 7.373 & -6.736 & -0.183 & 0.029 \\
 -15.299 & 0.565 & 1.029 & 0.183 \\
 -1.354 & 1.319 & 1.463 & -0.321 \\
 -6.997 & 1.411 & -1.460 & -0.233 \\
 13.677 & 0.437 & 0.629 & 0.282 \\
 22.666 & 3.618 & -0.292 & -0.095 
\end{array}
\right).
\end{array}}
$$
 
 
## Ejemplo

* La matriz de los vectores propios de la matriz $\mathbf{S}$ era:
$$
{\tiny 
\left(
\begin{array}{rrrr}
0.934 & -0.022 & 0.256 & 0.247 \\
 0.339 & 0.354 & -0.661 & -0.568 \\
 0.047 & -0.248 & 0.566 & -0.785 \\
 0.097 & -0.902 & -0.421 & -0.013 
\end{array}\right).}
$$

* Las varianzas de las variables $CP$ son las siguientes:
$$
\begin{array}{llcll}
\mbox{Var}(\mathbf{CP}_1) & =136.615,\ & \mbox{Var}(\mathbf{CP}_2) & =8.861,\\ 
\mbox{Var}(\mathbf{CP}_3) & =0.738,\ &\mbox{Var}(\mathbf{CP}_4) & =0.0468,
\end{array}
$$
que \red{son los valores propios de la matriz de
covarianzas $\mathbf{S}$}.

* La \red{traza de la matriz $\mathbf{S}$} vale: $tr(\mathbf{S})=146.261$. Si sumamos
los 4 valores propios, su valor \red{coincide con la suma de los valores propios: 
$$\lambda_1+\lambda_2+\lambda_3+\lambda_4 = 146.261.$$


 

 
## Ejemplo

* La \red{matriz de covarianzas de las variables $\mathbf{CP}$} es:

$$
cov(\mathbf{CP})=
\left(
\begin{array}{rrrr}
136.615 & 0.000 & 0.000 & 0.000 \\
 0.000 & 8.861 & 0.000 & 0.000 \\
 0.000 & 0.000 & 0.738 & 0.000 \\
 0.000 & 0.000 & 0.000 & 0.047 
\end{array}
\right)
$$

Podemos observar que es una matriz diagonal con los valores propios de la matriz
$\mathbf{S}$ en la diagonal.

* El \red{determinante de las matrices de covarianzas de $\tilde{\mathbf{X}}$} y 
$\mathbf{CP}$ vale $41.785$, valor que \red{coincide con el producto de los valores
propios de la matriz $\mathbf{S}$}: 
$$
\prod_{i=1}^4 \lambda_i= 136.615\cdot 8.861\cdot 0.738\cdot 0.0468 = 41.785.
$$

 
 
## Ejemplo

La proporción de varianza explicada por los componentes es:

\begin{tabular}{|l|l|}\hline
Variables&Varianza Explicada\\\hline
$\mathbf{CP}_1$&$136.615/146.261=0.934$\\\hline
$\mathbf{CP}_{1,2}$&$(136.615+8.861)/146.261=0.995$\\\hline
$\mathbf{CP}_{1,2,3}$&$(136.615+8.861+0.738)/146.261=0.999$\\\hline
$\mathbf{CP}_{1,2,3,4}$&$1$\\\hline
\end{tabular}


 
 
## Ejemplo

* La matriz de covarianzas entre las variables $\tilde{\mathbf{X}}$ y
$\mathbf{CP}$ vale:
$$
cov(\tilde{\mathbf{X}},\mathbf{CP})=
\left(
\begin{array}{rrrr}
127.653 & -0.198 & 0.189 & 0.012 \\
 46.377 & 3.138 & -0.488 & -0.027 \\
 6.422 & -2.195 & 0.417 & -0.037 \\
 13.283 & -7.989 & -0.311 & -0.001 
\end{array}
\right)
$$

Recuperemos la matriz de vectores propios de la matriz $\mathbf{S}$:

$$
{\tiny \left(
\begin{array}{rrrr}
0.934 & -0.022 & 0.256 & 0.247 \\
 0.339 & 0.354 & -0.661 & -0.568 \\
 0.047 & -0.248 & 0.566 & -0.785 \\
 0.097 & -0.902 & -0.421 & -0.013 
\end{array}
\right)
.}
$$


 
 
## Ejemplo

Si multiplicamos la primera columna de la matriz anterior

$$
\begin{pmatrix}
0.934\\ 0.339\\ 0.047\\ 0.097
\end{pmatrix}
$$




por el valor propio $136.615$ de la matriz $\mathbf{S}$ obtenemos la primera columna de la matriz

$\mbox{Cov}(\tilde{\mathbf{X}},\mathbf{CP})$:

$$
136.615\cdot \begin{pmatrix}0.934\\ 0.339\\ 0.047\\ 0.097\end{pmatrix}=
\begin{pmatrix}
127.652 \\ 46.377 \\ 6.422 \\ 13.283
\end{pmatrix}
$$

## Ejemplo

* En general, tenemos que

$$
\mathbf{u}\cdot \mbox{diag}(\lambda) = \mbox{Cov}(\tilde{\mathbf{X}},\mathbf{CP}),
$$

donde $\mathbf{u}$ es la matriz formada por los vectores propios de la matriz
$\mathbf{S}$ y $\mbox{diag}(\lambda)$ es una matriz diagonal con los valores
propios de la matriz $\mathbf{S}$ en la diagonal.

 


 
## Propiedades ACP covarianzas.

* La \red{primer componente principal} es la recta que \red{conserva
mayor inercia} de la nube de puntos.

* Las \red{dos primeras componentes} principales forman el \red{plano} que conserva
\red{mayor inercia} de la nube de puntos.

* Lo mismo sucede con los espacios formados por las $k$ primeras
componentes


 
# Propiedades ACP correlaciones.
 

## Propiedades ACP correlaciones.

Sea $\mathbf{X}$ una matriz de datos $n\times p$ y sea

$$\mathbf{R}=\left(\begin{array}{cccc}
1& r_{ 1 2}&\ldots &r_{1 p}\\
r_{2 1}& 1&\ldots &r_{2 p}\\
\vdots & \vdots & \ddots& \vdots\\
r_{p 1}& s_{ p 2}&\ldots &1
\end{array}
\right)$$
Su matriz de correlaciones. Se verifican las siguientes propiedades:




## Propiedades ACP correlaciones


* Recordemos que la diagonal es $1$ pues es la varianza de los datos
tipificados y que $r_{i j}$ son las correlaciones lineales de la variables
$\mathbf{x}_i$ y $\mathbf{x}_j$.

* Además la $\mbox{Varianza Total}= tr(\mathbf{R})=p$

* $Var(\mathbf{CP}_i)= \lambda_i$. El valor propio del componente es
igual a su varianza

* $\sum_{i=1}^n var(\mathbf{CP}_i)=\sum_{i=1}^n
\lambda_i=tr(\mathbf{R})=p$. Por lo tanto los componentes principales reproducen
la varianza
total y ésta es igual al numero de variables $p$.


## Propiedades ACP correlaciones.


* Los componentes principales tienen correlación cero entre sí
(son *incorrelados*) por lo tanto su matriz de covarianzas ( que
este caso es igual a la de correlaciones es

$$\mathbf{S}_{CP}=\left(\begin{array}{cccc}
\lambda_1& 0 &\ldots &0\\
0& \lambda_{2}&\ldots & 0\\
\vdots & \vdots &\ddots & \vdots\\
0 & 0&\ldots &\lambda_{p}
\end{array}
\right)$$



 

 
## Propiedades ACP correlaciones.

* $\det(\mathbf{S}_{CP})=\prod_{i=1}^n \lambda_i =\det(\mathbf{R})$. Luego los
componentes principales conservan la varianza generalizada.

* La proporción de varianza explicada por cada componente es $$\frac{\lambda_i}{p}.$$

Además al ser *incorreladas* la proporción de varianza explicada por
los $k$ primeros componentes es $$\frac{\sum_{i=1}^k \lambda_i}{p}.$$

* $corr(\mathbf{Z}_i, \mathbf{CP}_j)=\sqrt{\lambda_j}\cdot u_{j i}$ donde
$u_{j i}$ es la $i$-ésima componente del vector propio $\mathbf{u}_j$.


## Propiedades ACP correlaciones.

Vamos a comprobar las propiedades anteriores con nuestro ejemplo.
Recordemos las matrices de datos estandarizada$\mathbf{Z}$y de las variables
en componentes principales $\mathbf{CP}$:

$$
\mathbf{Z}=
\begin{pmatrix}
-0.275 & -0.139 & -0.836 & -0.045 \\
 -1.099 & -0.791 & -1.405 & -1.135 \\
 -0.366 & -0.598 & 0.739 & 0.874 \\
 0.641 & 0.054 & 1.792 & 2.338 \\
 -1.282 & -1.393 & -0.400 & -0.829 \\
 -0.092 & -0.188 & 0.654 & -0.658 \\
 -0.641 & -0.188 & -1.254 & -0.454 \\
 1.190 & 1.018 & 0.635 & 0.227 \\
 1.922 & 2.224 & 0.075 & -0.318 
\end{pmatrix}
$$

## Ejemplo


$$
\mathbf{CP}=
\begin{pmatrix}
-0.661 & 0.231 & 0.550 & 0.057 \\
 -2.209 & 0.443 & 0.137 & 0.018 \\
 0.259 & -1.316 & 0.008 & -0.058 \\
 2.319 & -1.899 & 0.332 & 0.008 \\
 -1.965 & -0.608 & -0.444 & 0.061 \\
 -0.107 & -0.065 & -0.941 & -0.058 \\
 -1.282 & 0.497 & 0.570 & -0.085 \\
 1.585 & 0.594 & -0.189 & 0.084 \\
 2.061 & 2.122 & -0.023 & -0.027 
\end{pmatrix}.
$$
 

 
## Ejemplo


\red{Las varianzas de las variables} $\textcolor{red}{\mathbf{CP}_i=\lambda_{i}}$ son las siguientes:

$$
\begin{array}{llcll}
\mbox{Var}(\mathbf{CP}_1) & =2.560,\ & \mbox{Var}(\mathbf{CP}_2) & =1.229,\\
\mbox{Var}(\mathbf{CP}_3) & =0.208,\ & \mbox{Var}(\mathbf{CP}_4) & =0.00325,
\end{array}
$$

Estos valores  son los \textcolor{red}{valores propios de la matriz $\mathbf{R}$}.



## Ejemplo

Se puede comprobar que su \textcolor{red}{suma vale $4$, que es el valor de $p$} en nuestro
caso.

Si calculamos la \textcolor{red}{matriz de covarianzas de las variables} $\textcolor{red}{\mathbf{CP}}$
obtenemos una \textcolor{red}{matriz diagonal} que son los valores propios de la
matriz $\mathbf{R}$ calculados anteriormente:

$$
\mbox{Cov}(\mathbf{CP})= \mathbf{S}_{\mathbf{CP}} = 
\begin{pmatrix}
2.560 & 0.000 & 0.000 & 0.000 \\
 0.000 & 1.229 & 0.000 & 0.000 \\
 0.000 & 0.000 & 0.208 & 0.000 \\
 0.000 & 0.000 & 0.000 & 0.003 
\end{pmatrix},
$$


 

## Ejemplo

\textcolor{red}{El determinante de la matriz} $\textcolor{red}{\mathbf{S}_{\mathbf{CP}}}$ \textcolor{red}{ es:} 

$$\textcolor{red}{\det(\mathbf{S}_{\mathbf{CP}})=0.00213},$$

que coincide con el \textcolor{red}{producto de los
valores propios de la matriz} $\textcolor{red}{\mathbf{R}}$:

$$
\prod_{i=1}^4\lambda_i= 2.560\cdot 1.229\cdot 0.208\cdot 0.00325 = 0.00213.
$$


## Ejemplo

La \textcolor{red}{proporción de varianza explicada por los componentes} es:

\begin{table}
\centering
\begin{tabular}{|l|l|}\hline
Variables&Varianza Explicada\\\hline
$\mathbf{CP}_1$&$2.560/4=0.640$\\\hline
$\mathbf{CP}_{1,2}$&$(2.560+1.229)/4=0.947$\\\hline
$\mathbf{CP}_{1,2,3}$&$(2.560+1.229+0.208)/4=0.999$\\\hline
$\mathbf{CP}_{1,2,3,4}$&$1$\\\hline
\end{tabular}
\end{table}


 
 
## Ejemplo

La matriz de correlaciones entre las variables $\mathbf{Z}$ y $\mathbf{CP}$
es:

$$
\mbox{Cor}(\mathbf{Z},\mathbf{CP}) =
\begin{pmatrix}
0.916 & 0.398 & -0.017 & 0.042 \\
 0.764 & 0.641 & 0.066 & -0.037 \\
 0.798 & -0.509 & -0.323 & -0.011 \\
 0.706 & -0.634 & 0.315 & -0.002 
\end{pmatrix}.
$$

La matriz de vectores propios de la matriz $\mathbf{ R}$ es:

$$
\begin{pmatrix}
0.573 & 0.359 & -0.038 & 0.736 \\
 0.478 & 0.578 & 0.145 & -0.646 \\
 0.499 & -0.459 & -0.707 & -0.201 \\
 0.442 & -0.572 & 0.691 & -0.029
\end{pmatrix}.
$$


 

 
## Ejemplo

Si multiplicamos la primera columna de la matriz anterior

$$\begin{pmatrix}0.573 \\ 0.478\\ 0.499 \\ 0.442\end{pmatrix}$$ 

por la raíz cuadrada del primer valor propio de la matriz $\mathbf{R}$, $\sqrt{2.560}$,
obtenemos la primera columna de la matriz 

$$\mbox{Cor}(\mathbf{Z},\mathbf{CP}),$$ 

efectivamente

 
## Ejemplo

$$
\sqrt{2.560}\cdot \begin{pmatrix}0.573 \\ 0.478\\ 0.499 \\ 0.442\end{pmatrix} =
\textcolor{red}{\begin{pmatrix}0.916 \\ 0.764\\ 0.798 \\ 0.706\end{pmatrix}}
$$

$$
Cor(\mathbf{Z},\mathbf{CP}) =
\begin{pmatrix}
\textcolor{red}{0.916} & 0.398 & -0.017 & 0.042 \\
\textcolor{red}{0.764} & 0.641 & 0.066 & -0.037 \\
\textcolor{red}{0.798} & -0.509 & -0.323 & -0.011 \\
\textcolor{red}{0.706} & -0.634 & 0.315 & -0.002 
\end{pmatrix}
$$
 


## Ejemplo

* En general, podemos escribir:

$$
\mathbf{u}\cdot \mbox{diag}(\sqrt{\lambda}) = \mbox{Cor}(\mathbf{Z},\mathbf{CP}),
$$



donde $\mathbf{u}$ es la matriz formada por los vectores propios de la
matriz $\mathbf{R}$ y $\mbox{diag}(\sqrt{\lambda})$ es una matriz diagonal con
la raíz cuadrada de los valores propios de la matriz $\mathbf{R}$ en la diagonal.



## Propiedades ACP correlaciones 

* La primera componente principal es la recta que conserva
mayor inercia de la nube de puntos.

* Los dos primeros componentes principales forman el plano que conserva mayor
inercia de la nube de puntos.

* Lo mismo sucede con los espacios formados por los $k$ primeros
componentes



# Etapas de un ACP 

## Etapas de un ACP


* Determinar las variables e individuos que intervienen en el
análisis, las variables de perfil y los individuos
ilustrativos.
*  Decidir si se realiza el análisis sobre los datos brutos
(matriz de covarianzas) o sobre los datos tipificados (matriz de
 correlaciones).

* Cuando las variables originales $\mathbf{X}$ están medidas en distintas unidades,
conviene aplicar el análisis de correlaciones. Si están en las mismas unidades,
ambas alternativas son posibles.
* Si las diferencias entre las varianzas son informativas y queremos
tenerlas en cuenta en el análisis, no debemos estandarizar las variables.


## Etapas de un ACP


* Reducción de la dimensionalidad; tenemos que decidir cuántas
componente retenemos. La cantidad de varianza retenida es:

\begin{table}
\centering
\begin{tabular}{|l|l|l|}\hline
Comp. & Valor propio & Cantidad retenida\\\hline
$Cp_1$& $\lambda_1$ & $\lambda_1/\sum_{i=1}^p \lambda_i$\\
$Cp_2 $ & $\lambda_2$ & $(\lambda_1+\lambda_2)/\sum_{i=1}^p \lambda_i$\\
$Cp_3$ & $\lambda_3$ &
$(\lambda_1+\lambda_2+\lambda_3)/\sum_{i=1}^p
\lambda_i$\\ $\vdots$ & $\vdots$ & $\vdots$\\
$Cp_p$ & $\lambda_p$ &
$(\lambda_1+\ldots+\lambda_p)/\sum_{i=1}^p\lambda_i=1$\\\hline
\end{tabular}
\end{table}


# Retención de componentes


## Retención de componentes

Una vez realizado el ACP tengo que decidir que número de componentes se
retienen. Existen
diversos métodos:
\blue{Seleccionar una proporción fija de varianza}.Seleccionar componentes hasta cubrir una proporción determinada de
varianza, como el $80\%$ o el $90\%$.


* En el ejemplo que hemos desarrollado, tenemos que con un análisis de
covarianzas, si sólo elegimos la primera componente, cubrimos el $93.4\%$ de la
varianza. Si elegimos, las dos primeras, cubrimos el $99.5\%$ de la varianza.
Con las tres primeras, cubrimos el $99.9\%$ de la varianza.
* En cambio, con un análisis de correlaciones, con la primera componente,
sólo cubrimos el $64\%$ de la varianza; con las dos primeras, el $94.7\%$ de la
varianza y con las tres primeras, el $99.9\%$ de la varianza.




# Técnicas de retención de reteción de componentes


## Retención de componentes

\blue{Método de la Media aritmética}. 


* Se retienen todas las
componentes $\mathbf{CP}_i$ que cumplan
$\lambda_i\geq\overline{\lambda}=\frac{\sum_{i=1}^p \lambda_i}{p}$


* En el caso del análisis de correlaciones, la condición anterior equivale a
retener los componentes con valores propios mayores que 1.

## Retención de componentes

\blue{Método de la Media aritmética}. 


* En nuestro ejemplo, para el análisis de covarianzas, tenemos que:
$\overline{\lambda}=36.565$. Recordemos que los valores propios de la matriz de
covarianzas $\mathbf{S}$ son: $$136.615,\ 8.861,\ 0.738,\ 0.0468.$$ Por tanto,
tenemos que retener sólo la componente $\mathbf{CP}_1$.


* Para el análisis de correlaciones, recordemos que los valores propios de
la matriz $\mathbf{R}$ son: 
$$2.560,\ 1.229,\ 0.208,\ 0.00324.$$ En este caso,
tenemos que retener los componentes $\mathbf{CP}_1$ y $\mathbf{CP}_2$.


## Gráfico de sedimentación, regla del codo

* Gráfico de sedimentación (*screeplot*) es una técnica gráfica de para la retención de componentes.

* Se representan los vectores propios ordenados de mayor a menor unidos por una poligonal o
simplemente un diagrama de barras. 

* Se retienen los componente hasta el que *sedimenta*. El código es el siguiente



## Gráfico de sedimentación, regla del codo, código

```{r screeplotcodigo, eval=FALSE}
screeplot(solacp,type="lines",
          main="Gráfico de sedimentación")
screeplot(solacp,type="barplot",
          main="Gráfico de sedimentación",ylim=c(0,150))
```


## Gráfico de sedimentación, regla del codo, poligonal.


```{r screeplotlines,fig=TRUE,echo=FALSE}
screeplot(solacp,type="lines",main="Gráfico de sedimentación",col="red")
```





## Gráfico de sedimentación, regla del codo, barras.

```{r screeplotbar,fig=TRUE,echo=FALSE,fig.height=4.5}
screeplot(solacp,type="barplot",main="Gráfico de sedimentación",col="red",ylim=c(0,150))
```







Hay muchas otras pruebas más como la pruebas de Hipótesis de Anderson:

$$\left\{ \begin{array}{l}
H_0: \lambda_m=\ldots=\lambda_p\\ H_1: \mbox{no todos
iguales}\end{array}\right.$$



# Adecuación de los datos al ACP 


## Adecuación de los datos al ACP


* \red{Coeficiente de adecuación muestral (Kaiser Meyer y Olkin)}:

$$KMO=\frac{\sum_j \sum_{i\not =j} r_{i j}^2}{\sum_j \sum_{i\not =j} r^2_{i j}+
\sum_j \sum_{i\not =j} a^2_{i j}}$$


donde $r_{i j}$ son los coef. de correlación entre las variables $i$ y $j$,
mientras que los $a_{i j}$ son los coef. de correlación parcial entre las
variables $i$ y $j$ (equivalentes a las correlaciones entre los residuos de la
 regresiones de estas dos variables con las restantes).

## Adecuación de los datos al ACP

* Niveles de KMO $\geq 0.5$ son considerados aceptables.


En nuestro ejemplo, las correlaciones parciales son:

```{r kmo0,warning=FALSE}
library(corpcor)
cor2pcor(cor(X))
```

## Adecuación de los datos al ACP





La siguiente  función `kmo.test` calcula  el KMO:

```{r kmo1}
kmo.test <- function(df){
cor.sq = cor(df)^2
cor.sumsq = (sum(cor.sq)-dim(cor.sq)[1])
pcor.sq = cor2pcor(cor(df))^2
pcor.sumsq = (sum(pcor.sq)-dim(pcor.sq)[1])
kmo = cor.sumsq/(cor.sumsq+pcor.sumsq)
return(kmo)
} 

kmo.test(X)

```









El test esfericidad de Barlett contrasta si la matriz de correlaciones es la identidad.

$$\left\{ \begin{array}{l}
H_0: \mbox{La matriz de correlaciones es la identidad}\\\\ H_1: \mbox{es
distinta de la
identidad}\end{array}\right.$$

Para que el ACP sea útil interesa rechazar la hipótesis nula, pues si $\mathbf{R}=I$ los componentes
principales son las propias variables y no se produce una reducción de los factores.


Este test, al igual que casi todas las propiedades de los estimadores en ACP,
requiere multinormalidad en la distribución de las variables.




En nuestro ejemplo:

```{r esfericidad}
library(psych)
cortest.bartlett(cor(X),n=n)
```

El $p$-valor es muy pequeño por lo que no podemos aceptar la hipótesis nula,
la matriz de correlaciones es significativamente distinta de la identidad.



# Descomposición en valores singulares (SVD)

## Descomposición en valores singulares

Dada un matriz de datos $\mathbf{X}$ de dimensiones $n\times p$, donde $n\geq p$ y  de rango
$p$, se puede descomponer en producto de tres matrices:

$$
\mathbf{X}=\mathbf{U}\cdot \Sigma\cdot \mathbf{V}^t, \mbox{ donde}
$$


* $\mathbf{U}$ es una matriz ortogonal $n\times p$ que tiene por columnas los $p$ vectores propios de la matriz $\mathbf{X}\mathbf{X}^t$ asociados a los $p$ valores propios no nulos.
*  ${\Sigma}$ es una matriz diagonal $p\times p$ que tiene por diagonal las raíces cuadradas de los valores propios de la matriz $\mathbf{X}^t\mathbf{X}$.
*  $\mathbf{V}$ es una matriz ortogonal $p\times p$ que tiene por columnas los vectores propios de la matriz $\mathbf{X}^t\cdot \mathbf{X}$ asociados a los $p$ valores propios no nulos.





## Descomposición en valores singulares (SVD): ejemplo

```{r codigosvd, echo=FALSE}
XtX=t(cX)%*%cX
XXt=cX%*%t(cX)
l2=eigen(XtX)$values
m.u=eigen(XXt)$vectors[,1:4]
m.v=eigen(XtX)$vectors
m.Sigma=diag(sqrt(l2))
library(xtable)
```

Consideramos la matriz $\mathbf{X}$ como la matriz  de datos centrada del ejemplo de los niños.

```{r, echo=FALSE}
cX
```




## Descomposición en valores singulares (SVD): ejemplo


La matriz $\mathbf{X}^t\cdot \mathbf{X}$ vale:




$$
\mathbf{X}^t\cdot \mathbf{X}=\begin{pmatrix}
  1074.000 & 388.200 & 55.330 & 112.600 \\ 
  388.200 & 154.736 & 10.330 & 16.977 \\ 
  55.330 & 10.330 & 9.995 & 21.851 \\ 
  112.600 & 16.977 & 21.851 & 77.620 
\end{pmatrix}
$$

## Descomposición en valores singulares (SVD): ejemplo

La matriz $\mathbf{X}\cdot \mathbf{X}^t$ vale: (mostramos solo las 4 primeras columnas, la dimensión es $9\times 9$)

$$
{\footnotesize
\mathbf{X}\cdot \mathbf{X}^t=\begin{pmatrix}
10.128 & 39.643 & 12.403 & -23.708 \\ 
  39.643 & 168.049 & 46.412 & -110.415 \\ 
  12.403 & 46.412 & 29.334 & -9.455 \\ 
  -23.708 & -110.415 & -9.455 & 99.768 \\ 
  46.034 & 195.673 & 63.742 & -116.788 \\ 
  3.100 & 19.974 & 1.502 & -19.147 \\ 
  22.791 & 92.951 & 25.476 & -60.824 \\ 
  -42.118 & -173.052 & -60.230 & 97.780 \\ 
  -68.273 & -279.234 & -109.185 & 142.790
\end{pmatrix}
}
$$



## Descomposición en valores singulares (SVD): ejemplo

Los valores propios de la matriz $\mathbf{X}^t\mathbf{X}$ son:

$$
\lambda_1=1229.538,\quad \lambda_2=79.751,\quad \lambda_3=6.641, \quad  
\lambda_4= 0.421. 
$$

Por lo tanto, la matriz $\Sigma$ será:

$$
\Sigma =\begin{pmatrix} 
35.065 & 0.000 & 0.000 & 0.000 \\ 
  0.000 & 8.930 & 0.000 & 0.000 \\ 
  0.000 & 0.000 & 2.577 & 0.000 \\ 
  0.000 & 0.000 & 0.000 & 0.649 
  \end{pmatrix}
$$


## Descomposición en valores singulares (SVD): ejemplo

La matriz $\mathbf{U}$ será la siguiente la matriz $10\times 4$ de los vectores propios de los valores propios no nulos de $X\cdot X^t$:

$$
\mathbf{U} =\begin{pmatrix}
-0.087 & 0.017 & 0.332 & 0.426 \\ 
  -0.362 & 0.279 & 0.129 & 0.159 \\ 
  -0.123 & -0.360 & -0.003 & -0.354 \\ 
  0.208 & -0.750 & 0.067 & 0.036 \\ 
  -0.436 & 0.076 & -0.420 & 0.294 \\ 
  -0.038 & 0.140 & -0.558 & -0.485 \\ 
  -0.199 & 0.153 & 0.577 & -0.370 \\ 
  0.391 & 0.022 & -0.203 & 0.434 \\ 
  0.647 & 0.424 & 0.079 & -0.140 
  \end{pmatrix}
$$


## Descomposición en valores singulares (SVD): ejemplo

La matriz $\mathbf{V}$ será la siguiente matriz $4\times 4$ de los valores propios de $X^t\cdot X$ :

$$
\mathbf{V} =\begin{pmatrix}
0.934 & -0.022 & 0.256 & 0.247 \\ 
  0.339 & 0.354 & -0.661 & -0.568 \\ 
  0.047 & -0.248 & 0.566 & -0.785 \\ 
  0.097 & -0.902 & -0.421 & -0.013
  \end{pmatrix}
$$
Comprobar que $\mathbf{X}=\mathbf{U}\Sigma\mathbf{V}t$.






# Relación ACP con SVD

## Relación ACP con SVD

Consideramos una matriz de datos $\mathbf{X}$ $n\times p$ que puede ser centrada (\red{ACP de covarianzas}) o tipificada (\red{ACP de correlaciones}).

Si consideramos su \red{SVD}, $\mathbf{X}=\mathbf{U}\Sigma\mathbf{V}t$, tenemos que las \red{componentes principales}, $\mathbf{Y}$, valen $\mathbf{CP}=\mathbf{U}\Sigma$.

## Relación ACP con SVD

La prueba es muy sencilla. Recordamos que las componentes principales son: $\mathbf{CP}=\mathbf{X}\mathbf{V}$, donde $\mathbf{V}$ era la matriz de vectores propios de la matriz de covarianzas 

$$\mathbf{S}=\frac{1}{n}\mathbf{X}^t\cdot \mathbf{X}.$$ 

Ahora bien, esta matriz coincidirá con la matriz de vectores propios de la matriz $\mathbf{X}t\mathbf{X}$ puesto que los vectores propios de la matriz anterior y de la matriz de covarianzas $\mathbf{S}$ son los mismos.

Por lo tanto,

$$\mathbf{Y}=\mathbf{X}\mathbf{V}=\mathbf{U}\Sigma\mathbf{V}t\mathbf{V}=\mathbf{U}\Sigma,$$
puesto que la matriz $\mathbf{V}$ es ortogonal.


## Relación ACP con SVD

\blue{Teorema}

El producto escalar de dos \blue{filas} de la matriz de datos $\mathbf{X}$ coincide con el producto escalar de dos \blue{filas} de la matriz de \red{componentes principales} $\mathbf{Y}$.

**Prueba**

El producto escalar de dos filas de la matriz $\mathbf{X}$ viene dada por la matriz $\mathbf{X}\cdot\mathbf{X}^t$ pero:
$$
\mathbf{X}\cdot \mathbf{X}^t= \mathbf{Y}\cdot \mathbf{V}^t\cdot\mathbf{V}\cdot\mathbf{Y}^t=\mathbf{Y}\cdot\mathbf{Y}^t,
$$
esta última matriz nos da el producto escalar de dos filas de la matriz de \red{componentes principales}.


## Ejemplo biplot 





```{r biplot3_0,echo=TRUE,fig=TRUE, fig.height=5,eval=FALSE}
factoextra::fviz_pca_ind(solacp,
             col.ind = "cos2", 
             # Colorpor calidad de 
             # la prepresentación
             gradient.cols =
                     c("#00AFBB", 
                       "#E7B800", "#FC4E07"),
             repel = TRUE
             # permite  solapar texto
             )
```





## Ejemplo biplot 





```{r biplot3,echo=FALSE,fig=TRUE, fig.height=5}
factoextra::fviz_pca_ind(solacp,
             col.ind = "cos2", # Color by the quality of representation
             gradient.cols = c("#00AFBB", "#E7B800", "#FC4E07"),
             repel = TRUE     # Avoid text overlapping
             )
```


## Interpretación de un biplot

* La representación de las observaciones o los datos en un biplot equivale a
proyectar las observaciones sobre el plano de las componentes principales
estandarizadas para que tengan varianza unidad.
* La representación de variables mediante vectores de dos coordenadas cumple
que la correlación entre dos variables iniciales $\mathbf{X}_i$ y $\mathbf{X}_j$ es
aproximadamente el coseno del ángulo que forman en el biplot. Por tanto, si dos
variables $\mathbf{X}_i$ y $\mathbf{X}_j$ están muy correlacionadas, el coseno será
grande y el ángulo entre los vectores, pequeño. En caso contrario, si están poco
correlacionadas, el coseno será pequeño y el ángulo entre los vectores estará
próximo a un ángulo recto.




## Comunalidades.

En un ACP la comunalidad de la variable $X_j$ retenida por las $k$ primeras
componentes es
la proporción de varianza de la variable que queda explicada por esas
componentes. Por
ejemplo.


* Si retenemos sólo el componente $CP_1$ la comunalidad de la variable
$X_j$ es:

$$h_j=r_{j 1}^2=\left( u_{1 j}\sqrt{\lambda_1}\right)^2$$

* Si retenemos los componentes$CP_1$ y $CP_2$ la comunalidad de la
variable $X_j$ es:

$$h_j=r_{j 1}^2+r_{2 j}^2=\left( u_{1 j}\sqrt{\lambda_1}\right)^2+
\left( u_{2 j}\sqrt{\lambda_2}\right)^2$$



# Interpretación de las variables y los individuos 

## Interpretación de las variables y los individuos 

* Las variables también pueden representar de forma simultanea con los
individuos en los
componentes principales.

* Esta representación se hace mediante las coordenadas que la matriz de
componentes que nos explican las correlaciones de cada factor con cada
variable.




## Circulo de correlación

* Cada variable está representada por el vector que une el origen de
coordenadas cono
el punto.
* Todos están en círculo unidad (círculo de correlación).
* A medida que cada variable se acerca a la circunferencia unidad está
mejor representado
por los componentes retenidas y viceversa.
* El ángulo entre variables y componentes nos da una idea de su
correlación, al nivel
de retención de varianza total que tengamos.
* Así variable perpendiculares tenderán a ser *incorreladas*.
* Los valores de una variable crecen en la dirección de ésta.

## Circulo de correlación


```{r biplot2, fig.height=5,eval=FALSE}

factoextra::fviz_pca_var(solacp,
             col.var = "contrib",
             # Color por contribución de cada   componente
             gradient.cols = c("#00AFBB",
                               "#E7B800",
                               "#FC4E07"),
             repel = TRUE    
             )
```


## Circulo de correlación


```{r biplor, fig.height=5,echo=FALSE}

factoextra::fviz_pca_var(solacp,
             col.var = "contrib", # Color por contribución  de cada componente 
             gradient.cols = c("#00AFBB", "#E7B800", "#FC4E07"),
             repel = TRUE    
             )
```


# Y muchas cosas más.. 


## Y muchas cosas más.. 
Para acabar...
\blue{Análisis Factorial Confirmatorio yExploratorio}


*  El Análisis factorial confirmatorio se realiza sobre modelos establecidos de
factores y se
hacen inferencias sobre sus propiedades.

*  El análisis factorial descriptivo ayuda a la descripción de los datos
y a la búsqueda de factores.



\blue{Relación del ACP con otras técnicas de análisis de datos}

*  Regresión Lineal Múltiple
*  Clasificación.
*  Análisis de correspondencias simples y múltiples.
*  ... y muchas otras más










 
 

