---
title: "Ejercicios Tema 2 - Variables aleatorias"
author: "Ricardo Alberich, Juan Gabriel Gomila y Arnau Mir"
date: "Curso de Probabilidad y Variables Aleatorias con R y Python"
output:
  pdf_document: 
    toc: yes
    number_sections: yes
    toc_depth: 4
    keep_tex: yes
  html_document: 
    toc: yes
    number_sections: yes
  word_document:
    toc: yes
toccolor: 'blue'
---

```{r setup, include=FALSE}
knitr::opts_chunk$set(echo = TRUE)
```


# Variables aleatorias continuas

## Problema 1.

Verificar que:
$$
F_X (t)=
\left\{\begin{array}{ll}
0, & \mbox{si $t<-1$},
 \\[0.1cm]
{t+1\over 2}, & \mbox{si $-1\leq
t\leq 1$},
 \\[0.1cm]
1, & \mbox{si $t> 1$},
\end{array}\right.
$$
es una función de distribución y hallar la función de densidad para $X$. Calcular también $P\left(-{1\over 2}\leq X\leq {1\over 2}\right)$.


### Solución


La función de densidad de variables aleatoias continuas se puede obtener derivando la función de distribución respecto de la variable $t$:


$$
f_X(t)=\left(F_X (t)\right)'=
\left\{\begin{array}{ll}
0, & \mbox{si $t<-1$},
 \\[0.1cm]
\left({t+1\over 2}\right)'=\frac12, & \mbox{si $-1\leq
t\leq 1$},
 \\[0.1cm]
0, & \mbox{si $t> 1$},
\end{array}\right.=
\left\{\begin{array}{ll}
\frac12, & \mbox{si $-1\leq
t\leq 1$},
 \\[0.1cm]
0, & \mbox{ en otro caso},
\end{array}\right.
$$



## Problema 2.
 Sea $Y$ una variable continua con función de densidad:

$$
f_Y(y)=
\left\{\begin{array}{ll}
2(1-y), & \mbox{si $0<y<1$},\\ 0, & \mbox{en los otros casos}.
\end{array}\right.
$$
Hallar la función de distribución $F_Y(t)$.

### Solución



\begin{eqnarray*}
F_Y(t)&=&\int_{-\infty}^t f_Y(y)\cdot  dy\\ &=&
\left\{
\begin{array}{ll}
\int_{-\infty}^t 0\cdot dy=0 & \mbox{si } t<0\\
\int_{0}^t 2\cdot (1-y)= \left[2\cdot y- y^2\right]_{y=0}^{y=t}=t-t^2, & \mbox{si } 0<y<1,\\ 
1, & \mbox{en los otros casos}.
\end{array}\right.\\
&=&
\left\{
\begin{array}{ll}
0 & \mbox{si } t<0\\
t-t^2, & \mbox{si } 0<y<1,\\ 
1, & \mbox{en los otros casos}.
\end{array}\right.
\end{eqnarray*}


## Problema 3.

Verificar que:
$$
F_Y(t)=
\left\{\begin{array}{ll}
0, & \mbox{si $t<0$},\\
\sqrt{t}, & \mbox{si $0\leq t\leq 1$},\\ 1, &
\mbox{si $t>1$},
\end{array}\right.
$$

es una función de distribución y especificar la función de densidad
para $Y$. Usar este resultado para hallar $P\left(-{1\over 2}<Y<{3\over 4}\right)$.


### Solución

Evidentemente $F_Y(t)>0$ para todo $t$ y $\lim_{t\to-\infty} F_Y(t)=0$ y 

$$
\lim_{t\to+\infty} F_Y(t)=\int_0^1 t^{\frac12} \cdot dt =
\left[\frac{t^{\frac12+1}}{\frac12+1}\right]_{t=0}^{t=1}=1-0=1.
$$

La probabilidad que nos piden es

$$
P\left(-{1\over 2}<Y<{3\over 4}\right)=F_Y\left({3\over 4}\right)-F_Y\left(-{1\over 2}\right)=\sqrt{\frac34}-0=\sqrt{\frac34}=\sqrt{0.75}.
$$


## Problema 4.

Sea $X$ una variable aleatoria con función de densidad:
$$
f(x)=\begin{cases}
1-|x|, & \mbox{si }|x|\leq 1,\\
0, & \mbox{en caso contrario.}
\end{cases}
$$

1. Representar gráficamente dicha función.
2. Hallar y dibujar la función de distribución.
3. Calcular las siguientes probabilidades: $P(X\geq 0)$ y $P\left(|X|<\frac{1}{2}\right).$
    

### Solución

La representaremos con R

```{r}
fX=function(x){sapply(x,
                      FUN=function(x){if(abs(x)<=1){1-abs(x)}
                        else {0}})
  }
fX(c(-1,-1/2,0,1/2,1))
```


```{r}
curve(fX,from=-1.5,to=1.5,col="red",ylab="fX",xlab="x",main="Función de densidad.")
```

para calcular la función de distribución hacemos 



\begin{eqnarray*}
F_X(x)&=&\int_{-\infty}^t f_X(t)\cdot  dy\\ &=&
\left\{
\begin{array}{ll}
\int_{-\infty}^t 0\cdot dy=0 & \mbox{si } x<-1\\
\int_{-1}^t  1-|t| \cdot dt= \int_{-1}^t  1+t \cdot dt=
\left[t+\frac{t^2}{2}\right]_{t=-1}^{t=x}= & \mbox{si } -1\leq x\leq 0\\ 
\int_{-1}^t  (1-|t|) \cdot dt= \int_{-1}^0  (1+t)\cdot dt+
\int_{0}^x  (1-t) \cdot dt =\frac{1}{2} + 
\left[t-\frac{t^2}{2}\right]_{t=0}^{t=x}, & \mbox{si } -\leq x\leq 0,\\ 
1, & \mbox{si } x\geq 1.
\end{array}\right.
\\
&=& 
\left\{
\begin{array}{ll}
0 & \mbox{si } x\leq -1\\
\left(x+\frac{x^2}{2}\right)- \left(-1+\frac{(-1)^2}{2}\right)=
\left(x+\frac{x^2}{2}\right)+ \frac{1}{2}=\frac{x^2+2\cdot x+1}{2}=
\frac{(x+1)^2}{2} & \mbox{si } -1\leq x\leq 0\\ 
\frac{1}{2}+ \left[\left(x-\frac{x^2}{2}\right)- 0\right]=
\frac{1}{2}+x-\frac{x^2}{2}, & \mbox{si } 0\leq x\leq 1,\\ 
1, & \mbox{si } x\geq 1.
\end{array}\right.
\\
&=&
\left\{
\begin{array}{ll}
0 & \mbox{si } x\leq -1\\
\frac{(x+1)^2}{2}, & \mbox{si } -1\leq x \leq 0,\\ 
\frac{(1-x)^2}{2}, & \mbox{si } 0\leq x\leq 1,\\ 
1, & \mbox{si } x\geq 1.
\end{array}\right.
\end{eqnarray*}


Su gráfica es 

```{r}
FX=function(x){sapply(x,
                      FUN=function(x){
ifelse(x<=-1,0,ifelse(x>=1,1,ifelse(x<0 & x>-1, (x+1)^2/2, 1/2+x-x^2/2)))  
})
}

                            
                          
FX(c(-20,-1,-1/2,0,1/2,1,20))
```


```{r}
curve(FX,from=-2,to=2,col="red",ylab="fX",xlab="x",main="Función de densidad.")
```

## Problema 5.

Hallar la esperanza y la varianza de las variables de los ejercicios anteriores.


### Solución


Estas integrales se dejan como ejercicio.