---
title: "Ejercicios Tema 2 - Variables aleatorias. Parte 1 discretas"
author: "Ricardo Alberich, Juan Gabriel Gomila y Arnau Mir"
date: "Curso de Probabilidad y Variables Aleatorias con R y Python"
output:
  pdf_document: 
    toc: yes
    number_sections: yes
    toc_depth: 4
    keep_tex: yes
  html_document: 
    toc: yes
    number_sections: yes
  word_document:
    toc: yes
toccolor: 'blue'
---

```{r setup, include=FALSE}
knitr::opts_chunk$set(echo = TRUE)
```

# Variables aleatorias discretas

```{r contador, echo=FALSE}
num=0

```



## Problema `r num=num+1;num`.

Hay 10 estudiantes inscritos en una clase de Estadística, de entre los cuales 3
tienen 19 años, 4 tienen 20 años, 1 tiene 21 años, 1 tiene 24 años y 1 tiene 26 años. De esta
clase se seleccionan dos estudiantes sin reposición. Sea $X$ la edad media de los
dos estudiantes seleccionados. Hallar la función de probabilidad para $X$.

### Solución

Los valores que puede alcanzar $X$ son los siguientes:

* $X=19$ si se eligen los dos estudiantes de 19 años.
* $X=19.5$ si se elige un estudiante de 19 años y uno de 20 años.
* $X=20$ si se eligen los dos estudiantes de 20 años o un estudiante de 19 años y el otro de 21 años.
* $X=20.5$ si se elige un estudiante de 20 años y otro de 21 años.
* $X=21.5$ si se elige un estudiante de 19 años y otro de 24 años.
* $X=22$ si se elige un estudiante de 20 años y otro de 24 años.
* $X=22.5$ si se elige un estudiante de 19 años y otro de 26 años o un estudiante de 21 años y otro de 24 años.
* $X=23$ si se elige un estudiante de 20 años y otro de 26 años.
* $X=23.5$ si se elige un estudiante de 21 años y otro de 26 años.
* $X=25$ si se elige un estudiante de 24 años y otro de 26 años.

La función de probabilidad de $X$ es la siguiente:
$$
P_X(x)=P(X=x)=\frac{\mbox{Casos favorables}}{\mbox{Casos posibles}}=
\left\{\begin{array}{ll}
\frac{\binom{3}{2}}{\binom{10}{2}}=\frac{`r choose(3,2)`}{`r choose(10,2)`}=`r choose(3,2)/choose(10,2)`, & \mbox{si } x=19,
 \\[0.25cm]
\frac{3\cdot 4}{\binom{10}{2}}=\frac{12}{`r choose(10,2)`}=`r 12/choose(10,2)`, & \mbox{si } x=19.5,
 \\[0.25cm]
 \frac{\binom{4}{2}}{\binom{10}{2}}+\frac{3}{\binom{10}{2}}=\frac{`r choose(4,2)`}{`r choose(10,2)`}+\frac{3}{`r choose(10,2)`}=`r (choose(4,2)+3)/choose(10,2)`, & \mbox{si } x=20,
 \\[0.25cm]
 \frac{4\cdot 1}{\binom{10}{2}}=\frac{4}{`r choose(10,2)`}=`r 4/choose(10,2)`, & \mbox{si } x=20.5,
 \\[0.25cm]
 \frac{3\cdot 1}{\binom{10}{2}}=\frac{3}{`r choose(10,2)`}=`r 3/choose(10,2)`, & \mbox{si } x=21.5,
 \\[0.25cm]
 \frac{4\cdot 1}{\binom{10}{2}}=\frac{4}{`r choose(10,2)`}=`r 4/choose(10,2)`, & \mbox{si } x=22,
 \\[0.25cm]
 \frac{3}{\binom{10}{2}}+\frac{1}{\binom{10}{2}}=\frac{3}{`r choose(10,2)`}+\frac{1}{`r choose(10,2)`}=`r 4/choose(10,2)`, & \mbox{si } x=22.5,
 \\[0.25cm]
 \frac{4\cdot 1}{\binom{10}{2}}=\frac{4}{`r choose(10,2)`}=`r 4/choose(10,2)`, & \mbox{si } x=23,
 \\[0.25cm]
 \frac{1}{\binom{10}{2}}=\frac{1}{`r choose(10,2)`}=`r 1/choose(10,2)`, & \mbox{si } x=23.5,
 \\[0.25cm]
 \frac{1}{\binom{10}{2}}=\frac{1}{`r choose(10,2)`}=`r 1/choose(10,2)`, & \mbox{si } x=25,
 \\[0.25cm]
0, & \mbox{ en cualquier otro caso},
\end{array}\right.
$$
```{r}
edades=c(19,19,19,20,20,20,20,21,24,26)
edades
casos=gtools::permutations(10,r=2)
casos
casos_edad=data.frame(uno=edades[casos[,1]],
                      dos=edades[casos[,2]])
casos_edad$media=apply(casos_edad,1,mean)
casos_edad

x=sort(unique(casos_edad$media))
x
CF=table(casos_edad$media)

CF

probs=prop.table(table(casos_edad$media))
probs
sol_df=data.frame(Media_Edad=x,Freq_Absolutas=as.numeric(CF),
                  Probababilidades=as.numeric(probs))
knitr::kable(sol_df)
```




## Problema `r num=num+1;num`.

Verificar que:
$$F_W (t)=
\left\{\begin{array}{ll}
0, & \mbox{si $t<3$},
 \\[0.1cm]
{1\over 3}, & \mbox{si $3\leq t<4$},
 \\[0.1cm]
{1\over 2}, & \mbox{si $4\leq t<5$},
 \\[0.1cm] 
{2\over 3}, & \mbox{si $5\leq t<6$},
 \\[0.1cm] 
1, & \mbox{si $t\geq 6$},
\end{array}\right.
$$
es una función de distribución y especificar
la función de probabilidad para $W$. Hallar
también $P(3<W\leq 5)$.

### Solución

```{r}
FX=function(x){
  aux=function(t){
    if(t<3) {return(0)}
    if(3<=t & t<4) {return(1/3)}
    if(4<= t & t< 5) {return(1/2)}
    if(5<= t & t< 6) {return(2/3)}
    if(t>=6){return(1)}
    }
  sapply(x,FUN=aux)
}

curve(FX,0,7,col="blue")
```

La función $F_X$ cumple  todas las propiedades de una función de distribución discreta:

*  $0\leq F_X(t)\leq 1$ para todo $t\in \mathbb{R}.$
*  Es solo continua por la derecha, luego es dicreta no es continua con dominio $D_X=\{3,4,5,6\}$ que son los valores dónde $P(X=x)=F_X(x)-F_X(x-)\not=0$.
*  Tiende asintóticamente a 1  cuando $x\to+\infty$ y a 0  cuandor $x\to-\infty$.


El Dominio es $D_X=\{3,4,5,6\}$



$P(X=3)=F_X(3)-F_X(3^{-})=F_X(3)-lim_{x\to 3^{-}} F_X(x)=\frac{1}{3}=\frac{1}{3}-0=\frac{1}{3}.$

$P(X=4)=F_X(4)-F_X(4^{-})=F_X(4)-lim_{x\to 4^{-}} F_X(x)=\frac{1}{2}-\frac{1}{3}=\frac{1}{6}.$

$P(X=5)=F_X(5)-F_X(5^{-})=F_X(5)-lim_{x\to 5^{-}} F_X(x)=\frac{2}{3}-\frac{1}{2}=\frac{1}{6}.$

$P(X=6)=F_X(6)-F_X(6^{-})=F_X(6)-lim_{x\to 5^{-}} F_X(x)=1-\frac{2}{3}=\frac{1}{3}.$

$P(X=x)=0$ si $x \not\in\{3,4,5,6\}.$




## Problema `r num=num+1;num`.

La variable aleatoria $Z$ tiene por función de probabilidad:
$$f_Z (x)=
\left\{\begin{array}{ll}
{1\over 3}, & \mbox{si $x=0,1,2$},\\ 0, & \mbox{en los otros
casos.}
\end{array}\right.
$$
¿Cuál es la función de distribución para $Z$?

### Solución

Es discreta así que:

$$F_Z(x)=P(Z\leq x)= \sum_{z=0}^x f_Z (x)=
\left\{\begin{array}{ll}
0 & \mbox{si }  x<0 \\
{1\over 3}, & \mbox{si } 0\leq z< 1,\\ 
{2\over 3}, & \mbox{si } 1\leq z< 2,\\ 
1 & \mbox{si }  2 \leq x.
\end{array}\right.
$$




## Problema `r num=num+1;num`.

Sea $X_n$ una variable aleatoria dependiendo de un valor natural $n$ cuya función de probabilidad es:
$$
f(x)=\begin{cases}
k\cdot i, & \mbox{si }i=1,2\ldots,n, \\
0, & \mbox{en caso contrario.}
\end{cases}
$$
* Hallar el valor de $k$ y la función de distribución de $X$.
* Calcular la probabilidad de que $X$ tome un valor par.
    
    
### Solución

Tenemos que $\sum_{i=1}^n k\cdot i=1$ y tenemos que determinar $k$ en función de $n$, tenemos que 

$$
1=\sum_{i=1}^n k\cdot i= k\cdot \sum_{i=1}^n = k\cdot \frac{n\cdot (n+1)}{2}
$$

luego 

$$k= \frac{2}{n\cdot (n+1)}.$$


Nos piden $P(X\mbox{ sea par})$ si $n$  es par  


\begin{eqnarray*}
P(X\mbox{ sea par})&=&\sum_{i=1}^{\frac{n}{2}} P(X=2\cdot i)=
\sum_{i=1}^{\frac{n}{2}}  \frac{2}{n\cdot (n+1)}\cdot 2\cdot i\\
&=& \frac{2}{n\cdot (n+1)}\cdot2 \cdot  \sum_{i=1}^{\frac{n}{2}} i=
\frac{2}{n\cdot (n+1)}\cdot2 \cdot  \frac{\frac{n}{2}\cdot (\frac{n}{2}+1)}{2}\\
&=& \frac{n\cdot (\frac{n}{2}+1)}{n\cdot(n+1)}=
\frac{\frac{n}{2}+1}{n+1}.
\end{eqnarray*}



Se deja como ejercicio el caso en el que  $n$ es impar, se tiene que sumar 

$$
P(X\mbox{ sea par})=\sum_{i=1}^{\frac{n-1}{2}} P(X=2\cdot i).
$$
 

## Problema `r num=num+1;num`.

Un examen tipo test consta de cinco preguntas con tres posibles opciones cada una. Un alumno contesta al azar las cinco cuestiones.
Suponiendo que cada respuesta acertada vale dos puntos, hallar la distribución de número de puntos obtenidos por el alumno.

### Solución

El dominio de la variable $X=$ número de puntos es $D_X=\{0,2,4,6,8,10\}$. Calculamos primero la probabilidad de la variables $Y$= número de preguntas acertadas 
$D_Y=\{0,1,2,3,4,5\}$

Prbabilidad de acertar $n\in D_Y$  preguntas es 
$P(Y=n)={5 \choose n}\cdot \left(\frac13\right)^n\cdot \left(1-\frac13\right)^{5-n}$




Luego 

$$
P(X=x)=P\left(Y=\frac{x}{2}\right)=\begin{cases}
\left(\begin{array}{c}5\\\frac{x}{2}\end{array}\right)\cdot \left(\frac13\right)^\frac{x}{2}\cdot \left(1-\frac13\right)^{\left(5-\frac{x}{2}\right)}, & \mbox{si }x=0,2,4,6,8,10 \\
0, & \mbox{en caso contrario.}
\end{cases}
$$





